---
title: "Multiple Regression"
subtitle: "FMB819: R을 이용한 데이터분석"
author: "고려대학교 경영대학 정지웅"
format: 
  revealjs:
    theme: simple
    transition: fade
    transition-speed: fast
    scrollable: true
    chalkboard: true
    slide-number: true
revealjs-plugins:
  - revealjs-text-resizer 
---


```{r setup, include=FALSE,warning=FALSE,message=FALSE}
options(htmltools.dir.version = FALSE)
knitr::opts_chunk$set(
  message = FALSE,
  warning = FALSE,
  dev = "svg",
  cache = TRUE,
  fig.align = "center",
  comment = "##"
  #fig.width = 11,
  #fig.height = 5
)

# define vars
om = par("mar")
lowtop = c(om[1],om[2],0.1,om[4])
library(magrittr)
# library(plotly)
# library(reshape2)
# library(haven)
# library(tidyverse)
library(countdown)

# countdown style
countdown(
  color_border              = "#d90502",
  color_text                = "black",
  color_running_background  = "#d90502",
  color_running_text        = "white",
  color_finished_background = "white",
  color_finished_text       = "#d90502",
  color_finished_border     = "#d90502"
)
```

------------------------------------------------------------------------

## Today's Agenda

-   **다중 독립 변수** 
-   **연속 변수와 더미 변수 해석** 
-   **더미 변수 함정** (Dummy Variable Trap)
-   **누락 변수 편향** (Omitted Variable Bias)
-   **조정된** $R^2$ (Adjusted $R^2$)
-   **실증 분석:**
    -   *학급 규모* (size)와 *학생 성취* (Student Performance)

------------------------------------------------------------------------

## 복습: 단순 선형 회귀 분석

**Capital Asset Pricing Model 자산가격결정모형**

-   자산의 리스크프리미엄을 어떻게 결정해야하는지에 대한 모형
-   포트폴리오 이론에 기반을 둠
    -   즉 투자자는 분산이 된 시장포트폴리오에 투자하며, 
    -   개별 자산 고유의 리스크는 제거 될 수 있으므로, 이에 대한 리스크 프리미엄은 0이 됨.
    -   제거되지 못하는 체계적 위험에 대해서만 리스크 프리미엄이 존재함.
    -   자산의 체계적 위험은 자산과 시장포트폴리오 간의 공분산으로 측정됨.
    -   '베타'는 이러한 체계적 위험의 크기를 측정: $E(R_i) = R_f + \beta_i (E(R_m) - R_f)$

- CAPM은 “리스크 프리미엄을 베타 하나로 설명하는” **벤차미크**
- CAPM을 **완전한 진리**라기보다, **공통 언어/출발점**으로 많이 사용

------------------------------------------------------------------------

## CAPM의 활용

- **기업가치평가(DCF)**: 할인율이 필요함  
- **프로젝트 투자판단(NPV)**: 프로젝트의 리스크에 맞는 요구수익률이 필요함  
- **성과평가(알파/샤프/정보비율)**: "시장을 감안하면 잘했나?"를 평가해야 함  
- **포트폴리오/리스크관리**: "이 자산이 시장과 얼마나 연동되는가?"를 알아야 함 


-   **단순 선형 회귀**를 이용하여 베타를 추정
    -   자산의 초과 수익률을 종속 변수로, 시장 포트폴리오의 초과 수익률을 독립 변수로 하는 회귀 분석 수행
       

------------------------------------------------------------------------

## 베타의 추정

```{r beta_est, echo = TRUE, eval = TRUE}
# (설치되지 않은 경우 주석 해제하여 설치)
# install.packages("tidyquant")
# install.packages("tidyr")
# install.packages("dplyr")
library(tidyquant)
library(tidyr)  # 데이터 구조 변경을 위한 패키지
library(dplyr)

raw_data <- tq_get(c("^KS200", "006800.KS"),  # 코스피 200, 미래에셋증권
                   get  = "stock.prices",
                   from = "2010-01-01",
                   to   = Sys.Date())

# 결측치 정리 (NA 제거): 수정주가(adjusted)를 기준으로 결측치가 있는 행을 제거.
clean_data <- raw_data %>% drop_na(adjusted) 

# 월별 수익률 계산: tq_transmute를 사용하여 일별 주가를 월별 수익률로 변환.
monthly_returns <- clean_data %>%
  group_by(symbol) %>%
  tq_transmute(select     = adjusted,
               mutate_fun = periodReturn,
               period     = "monthly",
               col_rename = "monthly_return")

# 베타 추정을 위한 데이터 구조 변경 (Wide format)
# 선형 회귀(lm) 함수에 넣기 쉽게 두 자산의 수익률을 각각의 열로 배치.
returns_wide <- monthly_returns %>%
  pivot_wider(names_from = symbol, values_from = monthly_return) %>%
  rename(KOSPI200 = `^KS200`, MiraeAsset = `006800.KS`) %>%
  drop_na() # 두 지표 모두 데이터가 존재하는 월만 남김

# 베타(Beta) 추정
beta_model <- lm(MiraeAsset ~ KOSPI200, data = returns_wide)

# 회귀분석 결과 요약 출력
summary(beta_model)
```

---

## 베타의 추정: 그래프 


```{r, echo = TRUE, eval = TRUE, fig.width = 10, fig.height = 10}
plot(returns_wide$KOSPI200, returns_wide$MiraeAsset, 
     xlab = "KOSPI 200", ylab = "Mireae Asset")
abline(beta_model, col = "red", lwd = 2) # 회귀선 덧그리기 (빨간색 굵은 선)
eq <- sprintf("y = %.4f * x + %.4f", coef(beta_model)[2], coef(beta_model)[1])
legend("topleft", legend = eq, bty = "n", text.col = "red")
```




------------------------------------------------------------------------

## 다중 회귀 분석 모형

-   **단순 선형 회귀 모델(Simple Linear Model)** 은 다음과 같이 표현됨:

$$
y_i = b_0 + b_1 x_i + e_i
$$

-   `X`가 `Y`를 **인과적으로(causally) 결정한다고 주장**하려면,

    -   **`X`의 값을 변경했을 때(`X`를 조작), 다른 모든 요인은 동일하게 유지(ceteris paribus)되면서 `Y`가 변화해야 함**.

-   ⚠️ 만약 $y_i$에 영향을 주는 다른 모든 요인이 $x_i$와 상관관계가 있다면,\
    → $b_1$은 인과적 효과(Causal Effect)로 해석될 수 없음.

-   이를 해결하기 위해, **모델을 확장하고($y_i$를 동시에 설명하는 다른 요인을 포함)**\
    → $y_i$와 $x_i$ 모두와 관련된 변수들을 고려해야 함.

------------------------------------------------------------------------

## 다중 회귀 분석 모델

확장된 회귀 모델은 다음과 같이 표현됨:

$$
y_i = b_0 + b_1 x_{1,i} + b_2 x_{2,i}  + b_3 x_{3,i} + \dots + b_k x_{k,i} + e_i
$$

-   여기서 $x_1$, $x_2$, ..., $x_k$ 는 $k$개의 독립 변수(regressors)\
-   $b_1$, $b_2$, ..., $b_k$ 는 **각 독립 변수에 대응하는 회귀 계수(coefficients)**

**추정(Estimation)**

-   $(b_0, b_1, b_2, ..., b_k)$ 값은 **최소자승법(OLS, Ordinary Least Squares)** 을 사용하여 추정됨.\
-   즉, 다음을 **최소화하는 값**을 찾음:

$$
\begin{align}
\sum_{i}{e_i^2} &= \sum_{i}{(y_i - \hat{y_i})^2} \\
&= \sum_{i}{[y_i - (b_0 + b_1 x_{1,i} + b_2 x_{2,i}  + b_3 x_{3,i} + \dots + b_k x_{k,i})]^2}
\end{align}
$$

-   **OLS는 잔차 제곱합(Sum of Squared Residuals, SSR)** 을 최소화하는 방식으로 최적의 계수를 찾음.

------------------------------------------------------------------------

## 다중 회귀 분석: 해석

-   **절편 (**$b_0$): $x_1, x_2, x_3, ...$ 모든 독립 변수가 0일 때, 예측된 $y$ 값 $\widehat{y}$

-   **기울기 (**$b_k$): $x_k$가 1 단위 증가할 때, $y$ 값이 평균적으로 어떻게 변하는지 예측... 단, 다른 모든 독립 변수들은 일정하게 유지!

-   **다른 모든 변수들을 일정하게 유지한다는 점**이 **단순 선형 회귀(SLM)와 다른 점**.\

-   즉, $x_k$가 $y$에 미치는 개별적인 효과를 고립시켜 분석하는 것.

-   **인과 추론(Causal Inference)을 유의해야 하는 점**

    -   다중 회귀 분석에서는 **모델에 포함된 변수들만 일정하게 유지**됨.\
    -   하지만, **모델에 포함되지 않은 변수들은 여전히 변할 수 있어, 추정값에 편향을 일으킬 가능성이 있음.**

------------------------------------------------------------------------

## `R`을 사용한 다중 회귀 분석

-   단순 선형 회귀와 매우 유사함.
    -   `lm()` 함수를 사용하여 다중 회귀 분석 수행 가능.

```{r, echo = TRUE, eval = FALSE}
lm(formula = dependent variable ~  independent variable 1 + independent variable 2 + ...,
   data = data.frame containing the data)
```



------------------------------------------------------------------------

## 학급 규모와 학생 성취: 다중 회귀 분석

-   우리는 **학급 규모가 평균 수학 점수에 미치는 효과**를 알고 싶음.

-   하지만, **불리한 배경을 가진 학생 비율**과 학급 규모 및 평균 수학 점수 간의 **음의 관계**를 고려해야 함.

-   이를 위해 **`classize`와 `disadvantaged` 변수를 회귀 분석의 독립 변수(regressors)로 포함해야 함**.

-   이렇게 하면 **학급 규모가 평균 수학 점수에 미치는 효과를, 불리한 배경 변수의 영향을 제거한(purged) 형태로 추정 가능**.

**추정하려는 회귀 모델** 다중 회귀 분석(Multiple Regression)

$$
 \textrm{avg math}_i = b_0 + b_1 \text{size}_i + b_2 \text{\% disadvantaged}_i + e_i
$$



## 학급 규모와 학생 성취: 다중 회귀 분석

```{r, echo = FALSE, eval=TRUE}
lm(avgmath ~ classize + disadvantaged, grades)
```

***Questions***

1.  각 회귀 계수(coefficients)는 어떻게 해석할 수 있는가?
2.  단순 선형 회귀(SLM)와 비교했을 때 classize 계수의 변화는 어떻게 설명할 수 있는가?

------------------------------------------------------------------------

## 학급 규모와 학생 성취: 다중 회귀 분석

```{r, echo = FALSE, eval=TRUE}
lm(avgmath ~ classize + disadvantaged, grades)
```

***Answers***

1.  각 회귀 계수의 해석

-   $b_0 = 69.94$: 학급 규모 (classize) 와 불리한 배경을 가진 학생 비율 이 모두 0일 때 → 평균 수학 점수(avg math)의 예측값은 69.94

-   $b_1 = 0.07$: 불리한 배경을 가진 학생 비율을 일정하게 유지할 경우, 학급 규모가 1명 증가하면 → 평균 수학 점수가 평균적으로 0.07점 증가하는 것과 연관됨(associated).

-   $b_2 = -0.34$: 학급 규모를 일정하게 유지할 경우, 불리한 배경을 가진 학생 비율이 1% 증가하면 → 평균 수학 점수가 평균적으로 0.34점 감소하는 것과 연관됨(associated).

------------------------------------------------------------------------

## 학급 규모와 학생 성취: 다중 회귀 분석

```{r, echo = FALSE, eval=TRUE}
lm(avgmath ~ classize + disadvantaged, grades)
```

***Answers***

2.  단순 선형 회귀(SLM)와 비교했을 때 classize 계수의 변화는 어떻게 설명할 수 있는가?

-   $b_1$ 값이 감소: disadvantaged 변수를 추가하자 학급 규모(size)의 계수($b_1$)가 감소함. 이는 예상된 결과 → 큰 학급일수록 불리한 배경을 가진 학생 비율이 작아지는 경향이 있었기 때문. 즉, 단순 선형 회귀에서는 학급 규모가 학생 성취에 미치는 "순수한 효과"뿐만 아니라, 불리한 배경을 가진 학생 비율이 적은 영향도 포함하고 있었음.

------------------------------------------------------------------------

## Task 1 {background-color="#ffebf0"}

::: {style="position: absolute; top: -30px; right: 10px; font-size: 0.8em;"}
`r countdown(minutes = 10, top = 0)`
:::

-   **읽기(Reading) 점수를 종속 변수(Dependent Variable)** 로 설정하여 회귀 분석을 수행

1.  `haven` 패키지의 `read_dta()` 함수를 사용하여 데이터를 불러오기. 데이터를 `grades`라는 객체에 저장

```{r, echo=FALSE, eval=FALSE}
library(haven)
grades <- read_dta("https://raw.githack.com/chung-jiwoong/FMB819-Slides/refs/heads/main/chapter_slr/data/grade5.dta")
```

2.  avgverb (읽기 점수)를 종속 변수로, classize와 disadvantaged를 독립 변수로 사용하여 회귀분석. 결과를 reg 객체에 저장. 각 계수(coefficient)의 의미는 무엇인가? 단순 선형 회귀(Simple Linear Regression)와 비교했을 때 계수는 어떻게 달라졌는가? 수학 점수 회귀 분석(Math Score Regression)과 비교했을 때 계수의 차이점은 무엇인가?

```{r, echo=FALSE, eval=FALSE}
reg <- lm(avgverb ~ classize + disadvantaged, data = grades)
summary(reg)
```

(Optional) 데이터셋에서 추가 가능한 변수를 확인하고 회귀 분석을 확장하시오. 모든 변수를 포함한 회귀 분석을 수행하고 reg_full 객체에 저장.

-   추가된 변수들의 계수(sign & magnitude)를 해석하시오.
-   추가된 변수가 포함됨으로 인해 classize 및 disadvantaged의 계수는 어떻게 변했는가?
-   전체 모델의 설명력이 증가했는가? ($R^2$ 값 확인)

```{r, echo=FALSE, eval=FALSE}
reg_full <- lm(avgverb ~ ., data = grades)
summary(reg_full)
```

------------------------------------------------------------------------

## 연속형 변수와 더미 변수의 회귀 계수 해석

-   연속형(numeric, continuous) 변수의 계수 해석 방법은 이미 알고 있음.

-   그렇다면, 독립 변수 중 하나가 ***더미 변수(dummy variable)*** 라면?

*예)*: 아래 회귀 모델에서 각 계수의 의미는?

$$
\text{avg math}_i = b_0 + b_1\text{size}_i + b_2\text{religious}_i +e_i
$$

-   `religious`: **1이면** 해당 학교가 *종교 학교*, **0이면** 해당 학교가 *일반 학교*

```{r}
lm(avgmath ~ classize + religious, grades)
```

------------------------------------------------------------------------

## 연속형 변수와 더미 변수를 포함한 회귀 분석

$$
\text{avg math}_i = \color{#d96502}{b_0} + \color{#d90502}{b_1}\text{size}_i + \color{#027D83}{b_2}\text{religious}_i +e_i
$$

-   다음이 성립

\begin{align}
\mathbb{E}(\text{avg math} | \text{religious} = 0 \text{ & } \text{size} = 0) &= \color{#d96502}{b_0} + \color{#d90502}{b_1} \times 0 + \color{#027D83}{b_2} \times 0 \\
&= \color{#d96502}{b_0}
\end{align}

**절편 ($b_0$)**: `religious = 0` (일반 학교)이고, `size = 0`인 경우의 **예측된 평균 수학 점수**

-   $\color{#d96502}{b_0}$ 는 학급 규모가 0이고, 학교가 일반 학교일 때의 평균 수학 점수를 의미.

------------------------------------------------------------------------

## 연속형 변수와 더미 변수를 포함한 회귀 분석

$$
\text{avg math}_i = \color{#d96502}{b_0} + \color{#d90502}{b_1}\text{size}_i + \color{#027D83}{b_2}\text{religious}_i +e_i
$$


-   또한 다음이 성립

\begin{equation}
\mathbb{E}(\text{avg math} | \text{religious} \in \{0,1\} \text{ & } \color{#d90502}{\text{size} = n_1}) = \color{#d96502}{b_0} + \color{#d90502}{b_1} \times n_1 + \color{#027D83}{b_2} \times \text{religious}
\end{equation}
\begin{multline}
\mathbb{E}(\text{avg math} | \text{religious} \in \{0,1\} \text{ & } \color{#d90502}{\text{size} = n_1+1}) = \\ \color{#d96502}{b_0} + \color{#d90502}{b_1} \times (n_1+1) + \color{#027D83}{b_2} \times \text{religious}
\end{multline}
\begin{multline}
\mathbb{E}(\text{avg math} | \text{religious} \in \{0,1\} \text{ & } \color{#d90502}{\text{size} = n_1+1}) - \\ \mathbb{E}(\text{avg math} | \text{religious} \in \{0,1\} \text{ & } \color{#d90502}{\text{size} = n_1}) \\
= \color{#d96502}{b_0} + \color{#d90502}{b_1} \times (n_1+1) + \color{#027D83}{b_2} \times \text{religious} - (\color{#d96502}{b_0} + \color{#d90502}{b_1} \times n_1 + \color{#027D83}{b_2} \times \text{religious}) = \color{#d90502}{b_1}
\end{multline}

-   $\color{#d90502}{b_1}$은 학급 규모(size)가 1명 증가할 때, 평균 수학 점수가 평균적으로 변화하는 정도를 나타냄. 단, **학교의 종교적 특성(`religious` 변수)은 일정하게 유지된 상태에서**

------------------------------------------------------------------------

## 연속형 변수와 더미 변수를 포함한 회귀 분석

$$
\text{avg math}_i = \color{#d96502}{b_0} + \color{#d90502}{b_1}\text{size}_i + \color{#027D83}{b_2}\text{religious}_i +e_i
$$


-   그리고 다음이 성립

\begin{align}
\mathbb{E}(\text{avg math} | \color{#027D83}{\text{religious} = 1} \text{ & } \text{size} \in \mathbb{N}) &= \color{#d96502}{b_0} + \color{#d90502}{b_1} \times \text{size} + \color{#027D83}{b_2} \times 1 \\
&= \color{#d96502}{b_0} + \color{#d90502}{b_1} \times \text{size} + \color{#027D83}{b_2}
\end{align}
\begin{align}
\mathbb{E}(\text{avg math} | \color{#027D83}{\text{religious} = 0} \text{ & } \text{size} \in \mathbb{N}) &= \color{#d96502}{b_0} + \color{#d90502}{b_1} \times \text{size} + \color{#027D83}{b_2} \times 0 \\
&= \color{#d96502}{b_0} + \color{#d90502}{b_1} \times \text{size}
\end{align}
\begin{multline}
\mathbb{E}(\text{avg math} | \color{#027D83}{\text{religious} = 1} \text{ & } \text{size} \in \mathbb{N}) - \\ \mathbb{E}(\text{avg math} | \color{#027D83}{\text{religious} =0} \text{ & } \text{size} \in \mathbb{N}) \\
= \color{#d96502}{b_0} + \color{#d90502}{b_1} \times \text{size} + \color{#027D83}{b_2}- (\color{#d96502}{b_0} + \color{#d90502}{b_1} \times \text{size}) = \color{#027D83}{b_2}
\end{multline}

$\rightarrow$ $\color{#027D83}{b_2}$는 학급 규모를 일정하게 유지한 상태에서 **종교계 학교와 비종교계 학교 간 평균 수학 점수의 기대 차이**를 의미

------------------------------------------------------------------------

## 연속형 변수와 더미 변수를 포함한 회귀 분석: 요약

$$
\text{avg math}_i = \color{#d96502}{b_0} + \color{#d90502}{b_1}\text{size}_i + \color{#027D83}{b_2}\text{religious}_i +e_i
$$

\begin{equation}
\color{#d96502}{b_0} = \mathbb{E}(\text{avg math} | \text{religious} = 0 \text{ & } \text{size} = 0)
\end{equation}
\begin{multline}
\color{#d90502}{b_1} = \mathbb{E}(\text{avg math} | \text{religious} \in \{0,1\} \text{ & } \color{#d90502}{\text{size} = n_1+1}) - \\ \mathbb{E}(\text{avg math} | \text{religious} \in \{0,1\} \text{ & } \color{#d90502}{\text{size} = n_1})
\end{multline}
\begin{multline}
\color{#027D83}{b_2} = \mathbb{E}(\text{avg math} | \color{#027D83}{\text{religious} = 1} \text{ & } \text{size} \in \mathbb{N}) - \\ \mathbb{E}(\text{avg math} | \color{#027D83}{\text{religious} =0} \text{ & } \text{size} \in \mathbb{N})
\end{multline}
\begin{equation}
\color{#d96502}{b_0} + \color{#027D83}{b_2} = \mathbb{E}(\text{avg math} | \text{religious} = 1 \text{ & } \text{size} = 0)
\end{equation}

------------------------------------------------------------------------

## 연속형 변수와 더미 변수를 포함한 회귀 분석: 시각화

$$
\text{avg math}_i = \color{#d96502}{b_0} + \color{#d90502}{b_1}\text{size}_i + \color{#027D83}{b_2}\text{religious}_i +e_i
$$


```{r, echo = FALSE, fig.height=5, fig.width = 10}
base_graph <- grades %>%
    ggplot(aes(x = classize, y = avgmath, col = factor(religious))) +
    geom_point(size = 3, alpha = .5) +
    scale_color_viridis_d(labels = c("FALSE","TRUE")) +
    scale_x_continuous(lim = c(0,45), expand = c(0,0)) +
    scale_y_continuous(breaks = seq(30,90,20), minor_breaks = seq(40,80,10)) +
    labs(x = "size", y = "avg math", col = "Religious school") +
    theme_bw(base_size = 20) +
    theme(legend.position = c(0,1),
          legend.justification = c(0,1),
          legend.background = element_blank(),
          legend.key = element_blank(),
          legend.text = element_text(size = 12),
          legend.title = element_text(size = 12, face = "italic"))
base_graph
```

------------------------------------------------------------------------

## 연속형 변수와 더미 변수를 포함한 회귀 분석: 시각화

$$
\text{avg math}_i = \color{#d96502}{b_0} + \color{#d90502}{b_1}\text{size}_i + \color{#027D83}{b_2}\text{religious}_i +e_i
$$


```{r, echo = FALSE, fig.height=5, fig.width = 10}
library(broom)  
library(viridis)
reg_dummy <- augment(lm(avgmath ~ classize + religious, grades))

graph_reg <- base_graph +
    geom_line(data = reg_dummy %>% filter(religious == 0), aes(x = classize, y = .fitted), color = viridis_pal()(2)[1], size = 2) +
    geom_line(data = reg_dummy %>% filter(religious == 1), aes(x = classize, y = .fitted), color = viridis_pal()(2)[2], size = 2)
graph_reg
```

------------------------------------------------------------------------

## 연속형 변수와 더미 변수를 포함한 회귀 분석: 시각화

$$
\text{avg math}_i = \color{#d96502}{b_0} + \color{#d90502}{b_1}\text{size}_i + \color{#027D83}{b_2}\text{religious}_i +e_i
$$


```{r, echo = FALSE, fig.height=5, fig.width = 10}
library(latex2exp)
reg_coefs <- lm(avgmath ~ classize + religious, grades)$coefficient
b0 = reg_coefs[1]
b1 = reg_coefs[2]
b2 = reg_coefs[3]

graph_reg_b0 <- graph_reg +
    geom_segment(aes(x = 0, xend = 10, y = b0, yend = b0 + b1 * 10), size = .5, linetype = 2, colour = viridis_pal()(2)[1]) +
    scale_y_continuous(breaks = c(30,50,b0,70,90), labels = c("30","50",parse(text = TeX("$b_0$")),"70","90"), minor_breaks = seq(40,80,10)) +
    theme(axis.text.y = element_text(color = c("grey30", "grey30", "#d96502", "grey30", "grey30")),
          axis.ticks.y = element_line(color = c("grey30", "grey30", "#d96502", "grey30", "grey30")),
          panel.grid.minor = element_line(color = c("grey92", "grey92", "grey92", "grey92", "grey92")),
          panel.grid.major.y = element_line(color = c("grey92", "grey92", NA, "grey92", "grey92")))
graph_reg_b0
```

------------------------------------------------------------------------

## 연속형 변수와 더미 변수를 포함한 회귀 분석: 시각화

$$
\text{avg math}_i = \color{#d96502}{b_0} + \color{#d90502}{b_1}\text{size}_i + \color{#027D83}{b_2}\text{religious}_i +e_i
$$


```{r, echo = FALSE, fig.height=5, fig.width = 10}
graph_b0_b1 <- graph_reg_b0 + 
    annotate("text", x = 3, y = 34, label = "b[1]", color = "#d90502", hjust = 0,  parse = TRUE, size = 6) +
  annotate("text", x = 4.5, y = 34, label = "is equal to the slope of these slines", hjust = 0, size = 6)
graph_b0_b1
```

------------------------------------------------------------------------

## 연속형 변수와 더미 변수를 포함한 회귀 분석: 시각화

$$
\text{avg math}_i = \color{#d96502}{b_0} + \color{#d90502}{b_1}\text{size}_i + \color{#027D83}{b_2}\text{religious}_i +e_i
$$


```{r, echo = FALSE, fig.height=5, fig.width = 10}
graph_b0_b1 +
    geom_segment(aes(x = 2, xend = 10, y = b0 + 2*b1 + b2, yend = b0 + b2 + b1 * 10), size = .5, linetype = 2, colour = viridis_pal()(2)[2]) +
    geom_segment(aes(x = 2, xend = 2, y = b0 + 2*b1 + b2, yend = b0 + 2*b1), size = .5, linetype = 1, colour = "#027D83", arrow = arrow(length = unit(0.2, "cm"), ends = "both")) +
    geom_curve(aes(x = 1.65, xend = 3, y = b0 + 1.7*b1 + b2/2, yend = 50), size = .5, color = "#027D83", linetype = 1, colour = "black", arrow = arrow(length = unit(0.3, "cm"), ends = "first")) +
    annotate("text", x = 3.3, y = 50, hjust = 0, label = "b[2]", parse = TRUE, color = "#027D83", size = 6)
```

------------------------------------------------------------------------

## 완전 다중공선성(Perfect Collinearity)

-   추가하는 변수는 반드시 **새로운 정보**를 제공해야 함.
  - 회귀 모형에 추가하는 변수들은 **완전히 선형결합(linear combination)**이 될 수 없음.


$$
x_2 \neq ax_1 + b
$$

-   즉, 하나의 독립 변수를 다른 독립 변수들의 조합으로 완전히 표현할 수 있으면 안 됨.

-   **완벽하게 선형 결합된 경우** → 회귀 분석 수행 불가능

-   **높은 상관관계를 가지는 경우**: **각 독립 변수의 개별적 효과(계수)를 정확히 분리하기 어려움** → 추정된 계수의 신뢰도가 낮아질 수 있음

-   **관측치 수(Observations) \> 독립 변수 개수(Independent Variables)**: **즉, 너무 많은 변수를 추가하면 과적합(overfitting) 문제가 발생할 수 있음.** → ✅ **반드시 충족해야 하는 조건!**

------------------------------------------------------------------------

## 완전 다중공선성과 더미 변수 함정 (Dummy Variable Trap)

-   **범주형 변수(categorical variables)**란, 특정 개수의 **"레벨(levels)"**을 가지는 변수 (예: 성별, 계절, 인종, 교육 수준 등)

-   **🏫 `religious` 변수 예제**: `religious` 변수를 포함한 회귀 분석 수행

```{r, echo = FALSE}
lm(avgmath ~ classize + religious, grades)
```

⚠ 더미 변수 함정: 만약 religious 변수를 두 개의 더미 변수(is_religious, is_notreligious)로 변환하여 사용한다면?

```{r, echo=TRUE}
grades <- grades %>%
  mutate(is_religious = (religious == 1),
         is_notreligious = (religious == 0))

lm(avgmath ~ classize + is_religious + is_notreligious, grades)
```

❓ 왜 하나의 계수만 추정되는가? 완전 다중공선성 발생 → is_religious와 is_notreligious는 항상 1의 합을 가짐. 즉, 한 변수를 다른 변수로 완전히 설명 가능

::::: columns
::: {.column width="50%"}
```{r, echo=TRUE, eval = FALSE}
grades %>% count(is_religious == 1 - is_notreligious)
```
:::

::: {.column width="50%"}
```{r, echo = FALSE}
grades %>% count(is_religious == 1 - is_notreligious)
```
:::
:::::

------------------------------------------------------------------------

## 완전 다중공선성과 더미 변수 함정 (Dummy Variable Trap)

`R`은 **완전 다중공선성(perfect collinearity)**을 자동으로 감지하고, **한 변수를 자동으로 제거(drop)** 함.

**⚠ 기준(reference) 그룹과 계수 해석**

-   ✅ 제거된 변수(omitted category)는 기준 그룹(reference group)이 됨! \
-   💡 모든 계수는 이 **기준 그룹 대비 변화량**을 의미함.

\begin{multline}
\color{#027D83}{b_2} = \mathbb{E}(\text{avg math} | \color{#027D83}{\text{religious} = 1} \text{ & } \text{size} \in \mathbb{N}) - \\  
\mathbb{E}(\text{avg math} | \color{#027D83}{\text{religious} =0} \text{ & } \text{size} \in \mathbb{N})
\end{multline}

-   즉, $b_2$는 종교 학교(`religious = 1`)와 일반 학교(`religious = 0`) 간의 평균 수학 점수 차이를 나타냄.

**📌 두 개 이상의 범주(category)가 있는 경우**

-   **카테고리가 2개 이상**인 경우, 모든 카테고리에 대해 더미 변수를 만들 필요 없음.\
-   `R`은 `character` 또는 `factor` 형식의 변수들을 자동으로 감지하고, **적절한 더미 변수를 생성**함.

```{r, echo=TRUE}
grades <- grades %>%
  mutate(religious = factor(religious)) # 범주형 변수로 변환

lm(avgmath ~ classize + religious, grades) # 자동으로 한 변수 제외
```

------------------------------------------------------------------------

## Task 2 {background-color="#ffebf0"}

::: {style="position: absolute; top: -30px; right: 10px; font-size: 0.8em;"}
`r countdown(minutes = 10, top = 0)`
:::

1.  **STAR 데이터**를 다운로드 [링크](https://chung-jiwoong.github.io/FMB819-Slides/chapter_causality/data/star_data.csv). `read.csv()`를 사용하여 `star_df` 객체에 저장. `NA` 값이 있는 행을 제거: `star_df <- star_df[complete.cases(star_df),]`

```{r, echo=FALSE}
# 데이터 불러오기
star_df <- read.csv("https://chung-jiwoong.github.io/FMB819-Slides/chapter_causality/data/star_data.csv")

# NA 값이 있는 행 제거
star_df <- star_df[complete.cases(star_df),]
```

2.  세 개의 더미 변수를 생성 (*힌트*: `dummy = (variable=="value")`):

-   `small`: 학생이 소규모 학급에 배정되었으면 TRUE, 아니면 FALSE
-   `regular`: 학생이 일반 학급에 배정되었으면 TRUE, 아니면 FALSE
-   `regular_plus`: 학생이 보조 교사가 있는 일반 학급에 배정되었으면 TRUE, 아니면 FALSE
-   또한, sum 변수를 만들어 위 세 개 변수의 합을 확인. 무엇을 뜻하는가?

```{r, echo=FALSE}
star_df <- star_df %>%
  mutate(
    small = (star == "small"),
    regular = (star == "regular"),
    regular_plus = (star == "regular+aide"),
    sum = small + regular + regular_plus
  )

# sum 변수 값 확인
# unique(star_df$sum)
```

3.  `math`를 `regular_plus`로 회귀 분석. regular+aide 반에 있는 학생의 평균 `math` 점수는?

4.  `math`를 `small`, `regular`, `regular_plus`로 회귀 분석. 어느 범주가 사라졌나?

5.  `math`를 `star` 변수로 회귀 분석. 어느 범주가 사라졌나? 계수를 해석하시오.

------------------------------------------------------------------------

## 누락변수 편의 (Omitted Variable Bias, OVB)

-   ***OVB*** 이란, 회귀 분석에서 중요한 **통제 변수(control variable)** 를 제외함으로써 발생하는 **편의(bias)** 을 의미.

-   이로 인해 관심 있는 독립 변수의 계수를 **신뢰할 수 없고, 왜곡될 수 있음.**

$y$: 종속변수, $x$: 독립변수, $z$: 누락변수인 경우 다음 회귀분석이 가능

**1️⃣ 단순 선형 회귀 모델 (Simple Linear Model)**

$$
y = b_0 + b_1x + e
$$

-   이 경우, $x$와 $z$가 동시에 $y$에 영향을 미친다면, $z$를 제외하면 $b_1$이 편향될 수 있음.

**2️⃣ 다중 선형 회귀 모델 (Multiple Linear Model)**: 만약 $z$ 변수를 포함한다면?

$$
y = c_0 + c_1x + \color{#d90502}{c_2}z + e
$$

-   이 모델에서는 $x$뿐만 아니라 누락된 변수 $z$도 $y$에 영향을 미침. 즉, $z$를 포함하면, $c_1$이 더 정확한 값을 가질 수 있음.


------------------------------------------------------------------------

## 누락변수 편의 (Omitted Variable Bias, OVB)

**3️⃣ 누락된 변수와** $x$의 관계 (Omitted Variable on Regressor)

$$
z = d_0 + \color{#d96502}{d_1}x + e
$$

-   이 모델은 $x$와 생략된 변수 $z$가 서로 상관관계가 있을 경우를 나타냄.
-   즉, $x$가 $z$에 영향을 미친다면, 단순 회귀 분석에서 $b_1$의 추정치는 신뢰할 수 없게 됨.

**📌 OVB 공식**

$$
\text{OVB} = \color{#d90502}{c_2} \times \color{#d96502}{d_1}
$$

즉,

$$
b_1 = c_1 + OVB
$$

💡 **결론:**\
만약 $z$를 생략하면, $b_1$은 $c_1$에 OVB가 더해진 값이 되어, 실제 값과 차이가 날 수 있음.



------------------------------------------------------------------------

## 누락변수 편의 (Omitted Variable Bias, OVB)

$$
\text{OVB} = \underbrace{\text{다중 회귀에서 생략된 변수의 계수}}_{\color{#d90502}{c_2}} \times \underbrace{\frac{Cov(x,z)}{Var(x)}}_{\color{#d96502}{d_1}}
$$

**OVB의 의미**

1.  OVB의 크기(magnitude)
    -   $z$ 변수가 관측되는 경우, OVB의 크기를 직접 계산할 수 있음.
2.  OVB의 부호(sign) (양수/음수 여부)
    -   현실적으로는 $z$ 변수를 관측할 수 없는 경우가 많기 때문에, **OVB의 부호가 더 중요한 분석 요소**가 됨.
    -   OVB가 **양수(+)인지 음수(-)인지**를 판단하면, $x$의 계수가 과대(+) 또는 과소(-) 추정되는지 예측할 수 있음.

::: callout
소득(income)과 교육연수(years of education) 사이의 관계를 분석할 때,

1.  단순 회귀 분석에서 소득을 교육연수에 회귀(regression) 시키면 신뢰할 수 없는 추정치가 나올 가능성이 있다. 왜 그럴까?
2.  어떤 변수가 누락된 변수(omitted variable)일 수 있을까?\
3.  OVB의 부호(+) 또는 (-)는 어떻게 예상할 수 있을까?
:::

------------------------------------------------------------------------

## 누락변수 편의 (Omitted Variable Bias, OVB): 예제

-   학급 규모(`classize`)가 학생들의 평균 수학 점수(`avgmath`)에 미치는 영향

$$
\text{avg math} = b_0 + b_1\text{size} + e
$$

***단순회귀모형:*** $\text{avg math} = b_0 + b_1\text{size} + e$

```{r, echo = FALSE}
reg1 <- lm(avgmath ~ classize, grades)
reg1$coefficients
```

***다중회귀모형:*** $\text{avg math} = c_0 + c_1\text{size} + \color{#d90502}{c_2}\text{ \% disadvantaged} + e$

```{r, echo = FALSE}
reg2 <- lm(avgmath ~ classize + disadvantaged, grades)
reg2$coefficients
```

***누락변수와 독립변수***: $\text{\% disadvantaged} = d_0 + \color{#d96502}{d_1}\text{size} + e$

```{r, echo = FALSE}
reg3 <- lm(disadvantaged ~ classize, grades)
reg3$coefficients
```

따라서: $$b_1 = `r round(reg1$coefficients[2],3)` = \underbrace{`r round(reg2$coefficients[2],3)`}_{c_1} + \underbrace{(`r round(reg2$coefficients[3],3)`)}_{\color{#d90502}{c_2}} \times \underbrace{(`r round(reg3$coefficients[2],3)`)}_{\color{#d96502}{d_1}} = c_1 + OVB$$

------------------------------------------------------------------------

## 수정된 결정 계수 (Adjusted $R^2$)

-   $R^2$ (결정 계수) 는 회귀 모델이 **종속 변수(**$y$)의 변동을 얼마나 설명하는지 나타내는 지표.

-   하지만, **새로운 변수를 추가할 때마다** $R^2$ 값은 항상 증가.

    -   심지어 **의미 없는 변수라도 추가하면** $R^2$이 증가할 수 있음!

-   이를 보완하기 위해 **수정된** $R^2$ (Adjusted $R^2$) 개념이 도입

    -   **불필요한 변수를 추가하는 것을 방지하기 위해 패널티(penalty)를 부과**\
    -   하지만, 대부분의 경우 $R^2$와 수정된 $R^2$는 큰 차이가 없음

------------------------------------------------------------------------

## Task 3 {background-color="#ffebf0"}

::: {style="position: absolute; top: -30px; right: 10px; font-size: 0.8em;"}
`r countdown(minutes = 10, top = 0)`
:::

1.  Task 2에서 필터링한 *STAR* 데이터를 사용하여 `math`를 `school` 변수에 대해 회귀 분석하시오. `school` 변수가 포함하는 값들을 먼저 확인. 회귀 계수를 해석하시오. 누락된 범주 (category)는? 결과가 예상과 일치하는가? 만약 다르다면 왜 그런가? 누락된 변수가 존재할 가능성이 있는가?

2.  `lunch` 변수가 `"free"`인 학생들의 비율을 **학교 위치(school) 별로 계산**하시오. 결과를 보고, **무료 점심 자격 여부(`free`) 변수를 추가하여 이전 회귀 분석을 다시 수행**하시오. `free` 변수를 추가했을 때 회귀 계수는 어떻게 변화하는가?

3.  `math`를 `star` 변수에 대해 회귀 분석하시오. 다음의 모든 변수를 포함하여 다중 회귀 분석을 수행하시오:\
    `math ~ star + gender + ethnicity + lunch + degree + experience + school`. 무작위 실험이 **잘 수행되었다고 판단할 수 있는가?**

4.  **다중 회귀 분석**에서 얻은 **수정된** $R^2$ 값을 확인하시오. 수정된 $R^2$ 값이 의미하는 바는 무엇인가? 관측 가능한 개별 학생, 교사, 학교 특성이 학업 성취도에 미치는 중요성에 대해 어떤 결론을 내릴 수 있는가?

5.  (Optional) `math`를 `gender`와 `experience` 변수에 대해 회귀 분석하시오. 회귀 계수를 어떻게 해석할 수 있는가? 이러한 회귀 분석 결과를 시각적으로 표현한다면 어떻게 보일 것인가?



# THE END!