---
title: "Multiple Regression"
subtitle: "FMB819: R을 이용한 데이터분석"
author: "고려대학교 경영대학 정지웅"
format:
  revealjs:
    theme: simple
    transition: fade
    transition-speed: fast
    scrollable: true
    chalkboard: true
    slide-number: true
revealjs-plugins:
  - revealjs-text-resizer
---

```{r setup, include=FALSE, warning=FALSE, message=FALSE}
options(htmltools.dir.version = FALSE)
knitr::opts_chunk$set(
  message = FALSE,
  warning = FALSE,
  dev = "svg",
  cache = TRUE,
  fig.align = "center",
  comment = "##"
)

# define vars
om = par("mar")
lowtop = c(om[1], om[2], 0.1, om[4])

library(magrittr)
library(plotly)
library(reshape2)
library(tidyverse)
library(AER)
library(gtools)

if (requireNamespace("countdown", quietly = TRUE)) {
  library(countdown)
  countdown(
    color_border              = "#d90502",
    color_text                = "black",
    color_running_background  = "#d90502",
    color_running_text        = "white",
    color_finished_background = "white",
    color_finished_text       = "#d90502",
    color_finished_border     = "#d90502"
  )
} else {
  countdown <- function(minutes = 0, top = 0, ...) {
    paste0("[Timer: ", minutes, " min]")
  }
}

# Market data loader: S&P500 / KOSPI200 daily close -> return variables
load_market_data <- function() {
  sp500_px <- read_csv("https://raw.githubusercontent.com/chung-jiwoong/FMB819/refs/heads/main/chapter_slr/data/%5Espx_d.csv") |>
    transmute(date = as.Date(Date), sp500_close = as.numeric(Close)) |>
    arrange(date)

  ks200_px <- read_csv("https://raw.githubusercontent.com/chung-jiwoong/FMB819/refs/heads/main/chapter_slr/data/%5Ekospi_d.csv") |>
    transmute(date = as.Date(Date), kospi200_close = as.numeric(Close)) |>
    arrange(date)

  inner_join(sp500_px, ks200_px, by = "date") |>
    mutate(
      ret_sp500 = 10000 * (log(sp500_close) - log(lag(sp500_close))),
      ret_kospi200 = 10000 * (log(kospi200_close) - log(lag(kospi200_close))),
      ret_kospi200_lead = lead(ret_kospi200)
    ) |>
    mutate(
      abs_ret_sp500 = abs(ret_sp500),
      high_vol = as.integer(abs_ret_sp500 > quantile(abs_ret_sp500, 0.75, na.rm = TRUE)),
      sp500_regime = case_when(
        ret_sp500 <= -20 ~ "down",
        ret_sp500 >= 20 ~ "up",
        TRUE ~ "flat"
      ),
      weekday = weekdays(date),
      month = format(date, "%m")
    ) |>
    drop_na()
}

market_df <- load_market_data()
```

------------------------------------------------------------------------

## Today's Agenda

-   **다중 독립 변수**
-   **연속 변수와 더미 변수 해석**
-   **더미 변수 함정** (Dummy Variable Trap)
-   **누락 변수 편향** (Omitted Variable Bias)
-   **조정된** $R^2$ (Adjusted $R^2$)
-   **실증 분석:**
    -   *S&P500 수익률*과 *코스피200 수익률*의 관계

------------------------------------------------------------------------

## S&P500 수익률과 코스피200 수익률

**질문:** S&P500이 움직일 때 코스피200은 얼마나 같이 움직이는가?

-   단순 회귀(한 개 설명변수)에서는 양의 연관관계가 자주 관찰됨.
-   하지만 시장 환경(변동성 수준 등)을 통제하면 계수 해석이 달라질 수 있음.

------------------------------------------------------------------------

## S&P500 수익률과 코스피200 수익률: 원자료 관계

```{r, echo = FALSE, fig.height=4.75, fig.width = 8}
market_df %>%
  ggplot(aes(x = ret_sp500, y = ret_kospi200)) +
  geom_point(size = 2, alpha = 0.5) +
  xlim(-400, 400) +
  ylim(-400, 400) +
  labs(
    x = "S&P500 return (bp)",
    y = "KOSPI200 return (bp)",
    title = "Same-day returns"
  ) +
  theme_bw(base_size = 14)
```

------------------------------------------------------------------------

## S&P500 수익률과 코스피200 수익률: 단순 선형 회귀 포함

```{r, echo=FALSE, fig.height=4.75, fig.width = 8}
market_df %>%
  ggplot(aes(x = ret_sp500, y = ret_kospi200)) +
  geom_point(size = 2, alpha = 0.5) +
  xlim(-400, 400) +
  ylim(-400, 400) +
  labs(
    x = "S&P500 return (bp)",
    y = "KOSPI200 return (bp)",
    title = "Same-day returns"
  ) +
  theme_bw(base_size = 14) +
  geom_smooth(se = FALSE, method = "lm", colour = "#d90502")
```

------------------------------------------------------------------------

## S&P500 수익률과 코스피200 수익률: 단순 선형 회귀 포함

::::: columns
::: {.column width="50%"}
```{r, echo=FALSE, fig.height=6}
market_df %>%
  ggplot(aes(x = ret_sp500, y = ret_kospi200)) +
  geom_point(size = 2, alpha = 0.5, position = "jitter") +
  xlim(-400, 400) +
  ylim(-400, 400) +
  labs(
    x = "S&P500 return (bp)",
    y = "KOSPI200 return (bp)",
    title = "Same-day returns"
  ) +
  theme_bw(base_size = 20) +
  geom_smooth(se = FALSE, method = "lm", colour = "#d90502")
```
:::

::: {.column width="50%"}
```{r}
lm(ret_kospi200 ~ ret_sp500, market_df)
```
:::
:::::

------------------------------------------------------------------------

## S&P500 수익률과 코스피200 수익률

-   단순 회귀 결과는 보통 **양(+)의 연관관계**를 보여줌.
-   하지만 이는 "S&P500의 순수 효과"만 반영한 결과가 아닐 수 있음.
-   특히 시장 충격 크기(절대수익률) 같은 변수가 두 변수에 동시에 영향을 줄 수 있음.

------------------------------------------------------------------------

## S&P500 수익률과 코스피200 수익률: 교란 변수(Confounders)

::::: columns
::: {.column width="50%"}
**S&P500 수익률과 절대수익률의 관계**

```{r, echo = FALSE, fig.height=4.75, fig.width = 8}
ggplot(market_df, aes(x = abs_ret_sp500, y = ret_sp500)) +
  geom_point(size = 2, alpha = 0.4, position = "jitter") +
  xlim(0, 500) +
  ylim(-400, 400) +
  labs(
    x = "|S&P500 return| (bp)",
    y = "S&P500 return (bp)",
    title = "Relationship with S&P500 return"
  ) +
  theme_bw(base_size = 20) +
  geom_smooth(se = FALSE, method = "lm", colour = "#d90502")
```
:::

::: {.column width="50%"}
**코스피200 수익률과 절대수익률의 관계**

```{r, echo = FALSE, fig.height=4.75, fig.width = 8}
ggplot(market_df, aes(x = abs_ret_sp500, y = ret_kospi200)) +
  geom_point(size = 2, alpha = 0.4, position = "jitter") +
  xlim(0, 500) +
  ylim(-400, 400) +
  labs(
    x = "|S&P500 return| (bp)",
    y = "KOSPI200 return (bp)",
    title = "Relationship with KOSPI200 return"
  ) +
  theme_bw(base_size = 20) +
  geom_smooth(se = FALSE, method = "lm", colour = "#d90502")
```
:::
:::::

------------------------------------------------------------------------

## S&P500 수익률과 코스피200 수익률: 다중 회귀 분석

-   관심 대상: **S&P500 수익률이 코스피200 수익률에 미치는 연관성**.
-   통제 필요: **시장 충격 크기** (`abs_ret_sp500`).

$$
\textrm{KOSPI200 return}_i = b_0 + b_1\,\textrm{S\&P500 return}_i + b_2\,|\textrm{S\&P500 return}_i| + e_i
$$

------------------------------------------------------------------------

## 다중 회귀 분석의 목적

-   단순 선형 모형:
$$
y_i = b_0 + b_1 x_i + e_i
$$

-   인과적 해석을 시도하려면, 다른 요인들을 일정하게 유지하는 조건이 필요.
-   따라서 $y_i$와 $x_i$ 모두와 관련된 변수를 함께 포함하는 다중회귀가 필요.

------------------------------------------------------------------------

## 다중 회귀 분석 모델

확장된 회귀 모형:

$$
y_i = b_0 + b_1 x_{1,i} + b_2 x_{2,i} + \dots + b_k x_{k,i} + e_i
$$

-   $x_1, x_2, \dots, x_k$: 설명변수
-   $b_1, b_2, \dots, b_k$: 각 설명변수의 회귀계수

**추정(OLS)**

$$
\sum_i e_i^2 = \sum_i (y_i - \hat{y}_i)^2
$$

------------------------------------------------------------------------

## 다중 회귀 분석: 해석

-   **절편** $b_0$: 모든 설명변수가 0일 때의 예측값
-   **기울기** $b_k$: 다른 변수들이 고정될 때, $x_k$가 1단위 증가할 때 $y$의 평균 변화
-   단순회귀와 달리 "다른 변수 고정" 해석이 가능

------------------------------------------------------------------------

## `R`을 사용한 다중 회귀 분석

```{r, echo = TRUE, eval = FALSE}
lm(formula = dependent_variable ~ independent_1 + independent_2 + ...,
   data = data.frame)
```

금융 예시:

```{r}
lm(ret_kospi200 ~ ret_sp500 + abs_ret_sp500, market_df)
```

------------------------------------------------------------------------

## S&P500 수익률과 코스피200 수익률: 다중 회귀 분석

```{r, echo = FALSE, eval=TRUE}
lm(ret_kospi200 ~ ret_sp500 + abs_ret_sp500, market_df)
```

***Questions***

1.  각 회귀계수는 어떻게 해석되는가?
2.  단순회귀 대비 `ret_sp500` 계수 변화는 어떻게 설명되는가?

------------------------------------------------------------------------

## S&P500 수익률과 코스피200 수익률: 다중 회귀 분석

```{r, echo = FALSE, eval=TRUE}
reg_main <- lm(ret_kospi200 ~ ret_sp500 + abs_ret_sp500, market_df)
reg_main
```

***Answers***

1.  계수 해석

-   $b_0$: `ret_sp500 = 0`, `abs_ret_sp500 = 0`일 때 코스피200 예측 수익률
-   $b_1$: `abs_ret_sp500` 고정 시, S&P500 수익률 1bp 증가에 따른 코스피200 평균 변화
-   $b_2$: `ret_sp500` 고정 시, 절대수익률 1bp 증가에 따른 코스피200 평균 변화

------------------------------------------------------------------------

## S&P500 수익률과 코스피200 수익률: 다중 회귀 분석

```{r, echo = FALSE, eval=TRUE}
coef(reg_main)
```

***Answers***

2.  단순회귀 대비 `ret_sp500` 계수 변화

-   `abs_ret_sp500`를 추가하면 `ret_sp500` 계수는 종종 변함.
-   이는 단순회귀에서 변동성(충격 크기) 효과가 일부 섞여 있었기 때문.

------------------------------------------------------------------------

## Task 1 {background-color="#ffebf0"}

::: {style="position: absolute; top: -30px; right: 10px; font-size: 0.8em;"}
`r countdown(minutes = 10, top = 0)`
:::

-   **익일 코스피200 수익률**(`ret_kospi200_lead`)을 종속변수로 분석

1.  데이터를 불러와 `market_df`에 저장

```{r, echo=FALSE, eval=FALSE}
market_df <- load_market_data()
```

2.  아래 회귀를 수행하고 계수를 해석

```{r, echo=FALSE, eval=FALSE}
reg <- lm(ret_kospi200_lead ~ ret_sp500 + abs_ret_sp500, data = market_df)
summary(reg)
```

3.  (Optional) 가능한 변수들을 추가한 확장 모형을 추정하고 비교

```{r, echo=FALSE, eval=FALSE}
reg_full <- lm(ret_kospi200_lead ~ ret_sp500 + abs_ret_sp500 + high_vol + weekday + month,
               data = market_df)
summary(reg_full)
```

------------------------------------------------------------------------

## 연속형 변수와 더미 변수의 회귀 계수 해석

예시 모형:

$$
\text{KOSPI200 return}_i = b_0 + b_1\text{S\&P500 return}_i + b_2\text{high\_vol}_i + e_i
$$

-   `high_vol = 1`: 고변동성 구간
-   `high_vol = 0`: 저변동성 구간

```{r}
lm(ret_kospi200 ~ ret_sp500 + high_vol, market_df)
```

------------------------------------------------------------------------

## 연속형 변수와 더미 변수를 포함한 회귀 분석

$$
\text{KOSPI200 return}_i = \color{#d96502}{b_0} + \color{#d90502}{b_1}\text{S\&P500 return}_i + \color{#027D83}{b_2}\text{high\_vol}_i + e_i
$$

\begin{align}
\mathbb{E}(y|\text{high\_vol}=0, x=0) = \color{#d96502}{b_0}
\end{align}

-   $b_0$: 저변동성 구간에서 S&P500 수익률이 0일 때의 코스피200 예측 수익률

------------------------------------------------------------------------

## 연속형 변수와 더미 변수를 포함한 회귀 분석

$$
\text{KOSPI200 return}_i = \color{#d96502}{b_0} + \color{#d90502}{b_1}x_i + \color{#027D83}{b_2}d_i + e_i
$$

-   $b_1$: 더미 상태($d_i$)를 고정했을 때 $x$의 한 단위 변화 효과
-   즉, 두 집단의 **공통 기울기**

------------------------------------------------------------------------

## 연속형 변수와 더미 변수를 포함한 회귀 분석

$$
\text{KOSPI200 return}_i = \color{#d96502}{b_0} + \color{#d90502}{b_1}x_i + \color{#027D83}{b_2}d_i + e_i
$$

-   $b_2$: $x$를 고정했을 때 고변동성/저변동성 구간 간 평균 차이

------------------------------------------------------------------------

## 연속형 변수와 더미 변수를 포함한 회귀 분석: 요약

$$
\text{KOSPI200 return}_i = \color{#d96502}{b_0} + \color{#d90502}{b_1}x_i + \color{#027D83}{b_2}d_i + e_i
$$

\begin{equation}
\color{#d96502}{b_0} = \mathbb{E}(y|d=0,x=0)
\end{equation}
\begin{equation}
\color{#d90502}{b_1} = \Delta y / \Delta x\ \text{(holding d fixed)}
\end{equation}
\begin{equation}
\color{#027D83}{b_2} = \mathbb{E}(y|d=1,x)-\mathbb{E}(y|d=0,x)
\end{equation}

------------------------------------------------------------------------

## 연속형 변수와 더미 변수를 포함한 회귀 분석: 시각화

```{r, echo = FALSE, fig.height=5, fig.width = 10}
base_graph <- market_df %>%
  ggplot(aes(x = ret_sp500, y = ret_kospi200, col = factor(high_vol))) +
  geom_point(size = 2.2, alpha = .45) +
  scale_color_manual(values = c("#1f77b4", "#d62728"), labels = c("low vol", "high vol")) +
  scale_x_continuous(lim = c(-400, 400), expand = c(0,0)) +
  scale_y_continuous(lim = c(-400, 400), expand = c(0,0)) +
  labs(x = "S&P500 return (bp)", y = "KOSPI200 return (bp)", col = "Vol regime") +
  theme_bw(base_size = 18) +
  theme(legend.position = c(0,1),
        legend.justification = c(0,1),
        legend.background = element_blank(),
        legend.key = element_blank())
base_graph
```

------------------------------------------------------------------------

## 연속형 변수와 더미 변수를 포함한 회귀 분석: 시각화

```{r, echo = FALSE, fig.height=5, fig.width = 10}
if (requireNamespace("broom", quietly = TRUE)) {
  reg_dummy <- broom::augment(lm(ret_kospi200 ~ ret_sp500 + high_vol, market_df))
} else {
  fit <- lm(ret_kospi200 ~ ret_sp500 + high_vol, market_df)
  reg_dummy <- market_df %>% mutate(.fitted = predict(fit))
}

graph_reg <- base_graph +
  geom_line(data = reg_dummy %>% filter(high_vol == 0), aes(x = ret_sp500, y = .fitted), color = "#1f77b4", size = 2) +
  geom_line(data = reg_dummy %>% filter(high_vol == 1), aes(x = ret_sp500, y = .fitted), color = "#d62728", size = 2)
graph_reg
```

------------------------------------------------------------------------

## 연속형 변수와 더미 변수를 포함한 회귀 분석: 시각화

```{r, echo = FALSE, fig.height=5, fig.width = 10}
reg_coefs <- lm(ret_kospi200 ~ ret_sp500 + high_vol, market_df)$coefficients
b0 <- reg_coefs[1]
b1 <- reg_coefs[2]
b2 <- reg_coefs[3]

graph_reg +
  annotate("text", x = -360, y = 360, label = "b[1]: 공통 기울기", parse = FALSE, color = "#d90502", hjust = 0, size = 6) +
  annotate("text", x = -360, y = 320, label = "b[2]: 두 집단 절편 차이", parse = FALSE, color = "#027D83", hjust = 0, size = 6)
```

------------------------------------------------------------------------

## 완전 다중공선성(Perfect Collinearity)

-   추가 변수는 **새로운 정보**를 제공해야 함
-   한 설명변수가 다른 설명변수의 완전한 선형결합이면 안 됨

$$
x_2 \neq a x_1 + b
$$

-   완전 다중공선성: 회귀추정 불가 또는 자동 드롭
-   관측치 수가 변수 수보다 충분히 커야 함

------------------------------------------------------------------------

## 완전 다중공선성과 더미 변수 함정 (Dummy Variable Trap)

-   범주형 변수 예시: `sp500_regime` (`down`, `flat`, `up`)

```{r, echo = FALSE}
lm(ret_kospi200 ~ ret_sp500 + sp500_regime, market_df)
```

-   만약 세 범주를 모두 더미로 직접 넣으면?

```{r, echo=TRUE}
market_df <- market_df %>%
  mutate(
    is_down = (sp500_regime == "down"),
    is_flat = (sp500_regime == "flat"),
    is_up = (sp500_regime == "up")
  )

lm(ret_kospi200 ~ ret_sp500 + is_down + is_flat + is_up, market_df)
```

-   세 더미의 합은 항상 1이므로 완전 다중공선성 발생

------------------------------------------------------------------------

## 완전 다중공선성과 더미 변수 함정 (Dummy Variable Trap)

`R`은 완전 다중공선성을 감지하면 한 범주를 자동으로 기준집단으로 제거함.

```{r, echo=TRUE}
market_df <- market_df %>%
  mutate(sp500_regime = factor(sp500_regime))

lm(ret_kospi200 ~ ret_sp500 + sp500_regime, market_df)
```

------------------------------------------------------------------------

## Task 2 {background-color="#ffebf0"}

::: {style="position: absolute; top: -30px; right: 10px; font-size: 0.8em;"}
`r countdown(minutes = 10, top = 0)`
:::

1.  `market_df <- load_market_data()`로 데이터 로드.
2.  `sp500_regime`에서 `is_down`, `is_flat`, `is_up` 더미를 생성하고 세 변수 합을 확인.
3.  `ret_kospi200 ~ is_up` 회귀를 수행하고 계수 해석.
4.  `ret_kospi200 ~ is_down + is_flat + is_up` 회귀를 수행하고 어떤 항이 사라지는지 확인.
5.  `ret_kospi200 ~ sp500_regime` 회귀와 비교해 기준범주 해석.

------------------------------------------------------------------------

## 누락변수 편의 (Omitted Variable Bias, OVB)

-   중요한 통제변수를 생략하면 관심 계수에 편향이 생김.

1) 단순회귀:
$$
y = b_0 + b_1 x + e
$$

2) 진짜 모형(누락변수 포함):
$$
y = c_0 + c_1 x + \color{#d90502}{c_2} z + e
$$

3) 누락변수와 설명변수 관계:
$$
z = d_0 + \color{#d96502}{d_1} x + e
$$

------------------------------------------------------------------------

## 누락변수 편의 (Omitted Variable Bias, OVB)

$$
\text{OVB} = \color{#d90502}{c_2} \times \color{#d96502}{d_1}
$$

즉,

$$
b_1 = c_1 + OVB
$$

-   $z$가 생략되면 $b_1$은 $c_1$에서 벗어남.

------------------------------------------------------------------------

## 누락변수 편의 (Omitted Variable Bias, OVB)

$$
\text{OVB} = \underbrace{\text{생략변수의 효과}}_{\color{#d90502}{c_2}} \times
\underbrace{\frac{Cov(x,z)}{Var(x)}}_{\color{#d96502}{d_1}}
$$

-   관측 가능한 경우 OVB 크기를 직접 계산 가능
-   관측 불가능한 경우 부호(sign) 판단이 핵심

------------------------------------------------------------------------

## 누락변수 편의 (Omitted Variable Bias, OVB): 예제

-   관심 변수: `ret_sp500`
-   누락될 수 있는 변수: `abs_ret_sp500`

***단순회귀***: $\text{KOSPI200 return} = b_0 + b_1\text{S\&P500 return}+e$

```{r, echo = FALSE}
reg1 <- lm(ret_kospi200 ~ ret_sp500, market_df)
reg1$coefficients
```

***다중회귀***: $\text{KOSPI200 return} = c_0 + c_1\text{S\&P500 return}+\color{#d90502}{c_2}|\text{S\&P500 return}|+e$

```{r, echo = FALSE}
reg2 <- lm(ret_kospi200 ~ ret_sp500 + abs_ret_sp500, market_df)
reg2$coefficients
```

***누락변수 회귀***: $|\text{S\&P500 return}| = d_0 + \color{#d96502}{d_1}\text{S\&P500 return}+e$

```{r, echo = FALSE}
reg3 <- lm(abs_ret_sp500 ~ ret_sp500, market_df)
reg3$coefficients
```

따라서,

$$
b_1 = `r round(reg1$coefficients[2],3)`
= \underbrace{`r round(reg2$coefficients[2],3)`}_{c_1}
+ \underbrace{(`r round(reg2$coefficients[3],3)`)}_{\color{#d90502}{c_2}}
\times \underbrace{(`r round(reg3$coefficients[2],3)`)}_{\color{#d96502}{d_1}}
$$

------------------------------------------------------------------------

## 수정된 결정 계수 (Adjusted $R^2$)

-   $R^2$는 변수를 추가하면 거의 항상 증가
-   의미 없는 변수 추가까지 보상하는 한계가 있음
-   Adjusted $R^2$는 변수 수에 패널티를 부여

------------------------------------------------------------------------

## Task 3 {background-color="#ffebf0"}

::: {style="position: absolute; top: -30px; right: 10px; font-size: 0.8em;"}
`r countdown(minutes = 10, top = 0)`
:::

1.  `ret_kospi200 ~ weekday` 회귀를 수행하고 기준 범주를 해석.
2.  요일별 `high_vol` 비중을 계산한 후, `ret_kospi200 ~ weekday + high_vol`로 재추정.
3.  아래 다중회귀를 수행하고 계수/Adjusted $R^2$를 해석:
    `ret_kospi200 ~ ret_sp500 + abs_ret_sp500 + high_vol + sp500_regime + weekday + month`
4.  단순모형 대비 다중모형에서 Adjusted $R^2$가 어떻게 변하는지 비교.
5.  (Optional) `ret_kospi200 ~ high_vol + ret_sp500` 결과를 시각화.

------------------------------------------------------------------------

## 정리

-   다중회귀는 통제변수를 포함해 해석의 명확성을 높임.
-   더미 변수는 기준범주 대비 해석해야 함.
-   누락변수 편향은 계수 해석을 왜곡할 수 있음.
-   모형 비교 시 Adjusted $R^2$를 함께 확인할 것.

------------------------------------------------------------------------

<link href="https://fonts.googleapis.com/css2?family=Pacifico&display=swap" rel="stylesheet">

::: {style="display: flex; justify-content: center; align-items: center; height: 70vh;"}
<h2 style="color: #ff6666; text-align: center; font-family: 'Pacifico', cursive; font-size: 50px;">

THE END!

</h2>
:::

