---
title: "Multiple Regression"
subtitle: "FMB819: R을 이용한 데이터분석"
author: "고려대학교 경영대학 정지웅"
format: 
  revealjs:
    theme: simple
    transition: fade
    transition-speed: fast
    scrollable: true
    chalkboard: true
    slide-number: true
revealjs-plugins:
  - revealjs-text-resizer 
---


```{r setup, include=FALSE,warning=FALSE,message=FALSE}
options(htmltools.dir.version = FALSE)
knitr::opts_chunk$set(
  message = FALSE,
  warning = FALSE,
  dev = "svg",
  cache = TRUE,
  fig.align = "center",
  comment = "##"
)

library(magrittr)
library(plotly)
library(tidyverse)
library(broom)
library(countdown)
library(latex2exp)

# countdown style
countdown(
  color_border              = "#d90502",
  color_text                = "black",
  color_running_background  = "#d90502",
  color_running_text        = "white",
  color_finished_background = "white",
  color_finished_text       = "#d90502",
  color_finished_border     = "#d90502"
)
```

------------------------------------------------------------------------

## Today's Agenda

-   **단순회귀에서 다중회귀로:** CAPM에서 Fama-French 3-Factor 모형으로
-   **연속 변수와 더미 변수 해석:** 액티브 펀드 vs 패시브 펀드
-   **더미 변수 함정** (Dummy Variable Trap)
-   **누락 변수 편의** (Omitted Variable Bias): 가치주(Value) 팩터를 빼먹으면 생기는 일
-   **조정된 $R^2$** (Adjusted $R^2$): 팩터가 많다고 무조건 좋은가?

------------------------------------------------------------------------

## 자산 가격 결정 모형의 진화

**자본자산가격결정모형 (CAPM)**

-   개별 주식이나 펀드의 수익률은 **시장 전체의 움직임(Market Risk)** 에 의해서만 결정된다고 가정.
-   **단순 선형 회귀(Simple Linear Regression)** 를 사용하여 시장 베타($\beta$)를 추정.

$$R_{i,t} - R_{f,t} = \alpha_i + \beta_M(R_{M,t} - R_{f,t}) + \epsilon_{i,t}$$

-   $\beta_M$: 시장이 1% 움직일 때 내 주식이 몇 % 움직이는가? (체계적 위험)
-   $\alpha_i$: 시장의 움직임으로 설명되지 않는 펀드 매니저의 순수 역량 (초과 수익)

------------------------------------------------------------------------

## 단순 선형 회귀: Apple 주식의 CAPM 추정

```{r, echo = FALSE, fig.height=4.75, fig.width = 8}
# 시뮬레이션 금융 데이터 생성 (실제 강의 시 켄 프렌치 데이터 사용 권장)
set.seed(123)
n_obs <- 120
finance_data <- tibble(
  date = 1:n_obs,
  mkt_excess = rnorm(n_obs, 0.01, 0.05),
  smb = rnorm(n_obs, 0.002, 0.03),
  hml = rnorm(n_obs, 0.003, 0.04),
  # Apple은 대형주(SMB 음수)이고 성장주(HML 음수) 성향이 강함
  aapl_excess = 0.005 + 1.2 * mkt_excess - 0.3 * smb - 0.5 * hml + rnorm(n_obs, 0, 0.02)
)

finance_data %>%
ggplot(aes(x = mkt_excess, y = aapl_excess)) + 
  geom_point(size = 2, alpha = 0.5, color = "navy") +
  labs(
    x = "Market Excess Return (Rm - Rf)",
    y = "Apple Excess Return (Ri - Rf)",
    title = "CAPM: Apple vs Market") +
  theme_bw(base_size = 14) +
  geom_smooth(se = FALSE, method = "lm", colour = "#d90502", linewidth = 1.2)
```

------------------------------------------------------------------------

## 단순 선형 회귀: R 코드와 해석

::::: columns
::: {.column width="50%"}
```{r, echo=TRUE}
# CAPM 회귀분석 실행
capm_model <- lm(aapl_excess ~ mkt_excess, data = finance_data)
summary(capm_model)$coefficients
```
:::

::: {.column width="50%"}
**해석:**

-   **시장 베타 ($\beta$):** `mkt_excess`의 계수가 약 1.2입니다. 시장이 1% 상승할 때 Apple 주식은 평균적으로 1.2% 상승합니다.
-   **알파 ($\alpha$):** 절편(Intercept) 값입니다. 시장의 움직임을 통제하고도 남은 초과 수익을 의미합니다. 

*하지만 이 수익률이 정말 시장 리스크 하나로만 다 설명될까요?*
:::
:::::

------------------------------------------------------------------------

## 다중 회귀 분석의 필요성: Fama-French 3-Factor

-   **문제 제기:** 소형주(Small Cap)와 가치주(Value)가 역사적으로 시장 베타 대비 더 높은 수익을 내는 현상(이상 현상, Anomaly)이 발견됨.
-   **해결책:** 시장 변수 외에 **기업 규모(SMB)** 와 **가치(HML)** 를 독립 변수로 추가!

**추정하려는 다중 회귀 모델 (Fama-French 3 Factor Model)**

$$R_{i,t} - R_{f,t} = \alpha_i + \beta_1 MKT_t + \beta_2 SMB_t + \beta_3 HML_t + \epsilon_{i,t}$$

-   이제 $\beta_1$은 규모(SMB)와 가치(HML) 요인이 **일정하게 유지된 상태에서** 시장이 1단위 변할 때의 순수한 효과를 의미합니다. (Ceteris Paribus)

------------------------------------------------------------------------

## Fama-French 3-Factor 모형 추정하기

```{r, echo = TRUE}
# FF3 다중 회귀분석
ff3_model <- lm(aapl_excess ~ mkt_excess + smb + hml, data = finance_data)
summary(ff3_model)$coefficients
```

***Questions***

1.  `smb`와 `hml`의 계수가 음수(-)입니다. 이는 Apple 주식의 특성에 대해 무엇을 말해줍니까?
2.  단순 회귀(CAPM)와 비교했을 때 시장 베타(`mkt_excess` 계수)는 어떻게 변했나요? 그 이유는 무엇일까요?

------------------------------------------------------------------------

## 해석: 독립 변수들 간의 통제

-   **HML = -0.48:** 가치주 팩터 수익률이 상승할 때 Apple의 수익률은 하락하는 경향이 있습니다. 즉, Apple은 전형적인 **성장주(Growth Stock)** 처럼 행동합니다. 다른 모든 조건(시장, 규모)이 동일할 때 성립합니다.
-   **직관적 의미:** 단순히 "시장 베타가 높아서 수익이 높다"가 아니라, "이 주식은 성장주 팩터에 노출되어 있기 때문에 성과가 났다"고 성과 요인을 **분해(Decomposition)** 할 수 있습니다.

------------------------------------------------------------------------

## Task 1: 팩터 모형 실습 {background-color="#ffebf0"}

::: {style="position: absolute; top: -30px; right: 10px; font-size: 0.8em;"}
`r countdown(minutes = 10, top = 0)`
:::

1.  본인의 R 환경에서 제공된 데이터를 불러오세요.
2.  가상의 워렌 버핏 포트폴리오(`brk_excess`)가 데이터셋에 있다고 가정해 봅시다. 이 포트폴리오 수익률을 종속 변수로 두고 CAPM을 먼저 추정하세요.
3.  동일한 종속 변수에 대해 Fama-French 3 Factor 모형을 추정하세요.
4.  **토론:** 버핏의 CAPM '알파(초과 수익)'는 FF3 모형으로 넘어갔을 때 어떻게 변했습니까? 만약 알파가 줄어들고 HML(가치) 팩터의 양의 계수가 크게 나왔다면, 버핏의 투자 전략을 어떻게 평가해야 할까요? 

*(힌트: 뛰어난 종목 선정 능력인가, 아니면 단순히 가치주 프리미엄을 기계적으로 취한 것인가?)*

------------------------------------------------------------------------

## 더미 변수 (Dummy Variables)의 활용

-   금융 데이터에는 수익률, 금리 같은 연속형 변수도 있지만, 범주형 변수도 매우 중요합니다.
-   예: 펀드의 종류 (1 = 액티브 펀드, 0 = 패시브 인덱스 펀드)

**회귀 모델:**

$$FundReturn_i = b_0 + b_1 ExpenseRatio_i + b_2 ActiveDummy_i + \epsilon_i$$

-   `ActiveDummy = 1`: 액티브 펀드
-   `ActiveDummy = 0`: 인덱스 펀드

------------------------------------------------------------------------

## 더미 변수의 시각적 해석

$$FundReturn_i = \color{#d96502}{b_0} + \color{#d90502}{b_1}ExpenseRatio_i + \color{#027D83}{b_2}ActiveDummy_i + \epsilon_i$$

-   $\color{#d96502}{b_0}$: 수수료(Expense Ratio)가 0인 패시브 펀드의 예상 수익률.
-   $\color{#d90502}{b_1}$: 기울기. 수수료가 1% 증가할 때 수익률이 어떻게 변하는지 나타냅니다. (액티브/패시브 무관하게 동일하다고 가정)
-   $\color{#027D83}{b_2}$: 수수료가 동일할 때, 액티브 펀드가 패시브 펀드 대비 평균적으로 거두는 **수익률의 차이 (Y절편의 이동)**. 

만약 $\color{#027D83}{b_2}$가 통계적으로 유의미한 음수(-)라면? 매니저의 종목 선정(Active)이 오히려 성과를 갉아먹는다는 뜻입니다!

------------------------------------------------------------------------

## 더미 변수 함정 (Dummy Variable Trap)

-   만약 `Is_Active` 변수와 `Is_Passive` 변수를 동시에 회귀 분석에 넣으면 어떻게 될까요?

```{r, echo=TRUE, eval=FALSE}
# 에러를 유발하는 로직 (완전 다중공선성)
lm(return ~ expense + is_active + is_passive, data = fund_data)
```

-   `is_active + is_passive = 1` (항상 성립). 이를 **완전 다중공선성(Perfect Collinearity)** 이라고 합니다. 
-   **해결책:** 범주가 $N$개일 경우, 더미 변수는 반드시 **$N-1$개**만 모델에 포함해야 합니다. 제외된 1개는 **기준 그룹(Reference Group)** 이 되며, 모든 계수는 이 기준 그룹 대비 얼마나 높은지/낮은지로 해석됩니다.

------------------------------------------------------------------------

## 누락 변수 편의 (Omitted Variable Bias, OVB)

-   회귀 분석에서 종속 변수에 영향을 미치는 중요한 변수를 **누락(Omit)** 했을 때 발생하는 편향.

**상황:** 펀드 규모(Fund Size)가 수익률에 미치는 영향을 분석하려고 합니다. 
$$Return = b_0 + b_1 Size + e$$

-   분석 결과 큰 펀드일수록 수익률이 낮게 나왔습니다 ($b_1 < 0$). 정말 규모가 커져서 성과가 나빠진 것일까요? (규모의 불경제)
-   **만약 '펀드의 나이(Age)'를 누락했다면?**
    -   오래된 펀드일수록 규모가 큽니다. (Size와 Age는 양의 상관관계)
    -   오래된 펀드는 과거의 생존자 편향으로 인해 수익률 둔화가 관찰될 수 있습니다.
    -   결국 Size 계수는 Age의 부정적 효과를 뒤집어쓰고 과도하게 낮게 추정된 것(OVB)일 수 있습니다.

------------------------------------------------------------------------

## OVB 공식과 직관

$$
\text{OVB} = \underbrace{\text{다중 회귀에서 누락된 변수의 계수 (진짜 효과)}}_{\color{#d90502}{c_2}} \times \underbrace{\text{누락 변수와 포함된 변수 간의 관계}}_{\color{#d96502}{d_1}}
$$

-   **부호 예측하기:**
    -   만약 수수료(Expense)가 수익률에 미치는 영향을 추정할 때, 매니저의 '스킬(Skill)'을 누락했다면?
    -   Skill이 높을수록 수익률이 높습니다 (+)
    -   Skill이 높은 매니저일수록 수수료를 비싸게 받습니다 (+)
    -   OVB = (+) * (+) = 양수. 
    -   결과: 단순 회귀 분석에서는 수수료가 비쌀수록 펀드 성과가 좋다는 잘못된 결론(과대 추정)에 도달할 위험이 큽니다!

------------------------------------------------------------------------

## 수정된 결정 계수 (Adjusted $R^2$)

-   모형에 팩터를 3개, 4개, 100개 계속 추가하면 설명력($R^2$)은 기계적으로 무조건 상승합니다. 
-   가짜 요인(예: 펀드 매니저의 별자리)을 넣어도 $R^2$는 올라갈 수 있습니다.
-   **수정된 $R^2$ (Adjusted $R^2$):** 변수의 개수가 늘어나는 것에 **패널티(Penalty)** 를 부여합니다. 
    -   새로 추가된 팩터가 그 패널티를 극복할 만큼 유의미한 설명력을 제공할 때만 수치가 증가합니다. 금융 데이터의 다중 회귀 모델을 비교할 때는 반드시 Adjusted $R^2$를 확인해야 합니다.

------------------------------------------------------------------------

## Task 2: 규제와 펀드 운용 행태 (Case Study) {background-color="#ffebf0"}

::: {style="position: absolute; top: -30px; right: 10px; font-size: 0.8em;"}
`r countdown(minutes = 15, top = 0)`
:::

여러분은 SEC의 규제 변화가 뮤추얼 펀드의 포트폴리오 매매 회전율(Turnover)에 미친 영향을 분석하고자 합니다.

1.  데이터셋에는 `Turnover` (종속변수), `Fund_Size`, `Expense_Ratio`, 그리고 2004년 이후 여부를 나타내는 더미 변수 `Post_2004` (1이면 규제 이후, 0이면 규제 이전)가 있습니다.
2.  `Turnover`를 `Post_2004` 하나로만 단순 회귀분석해 봅니다. 규제 이후 펀드의 회전율은 평균적으로 어떻게 변했나요?
3.  여기에 `Fund_Size`와 `Expense_Ratio`를 통제 변수로 추가한 다중 회귀분석을 수행하세요. `Post_2004`의 계수가 변했습니까? 왜 그렇게 변했을지 누락변수 편의(OVB) 관점에서 토론해 봅시다.
4.  (도전 과제) 대형 펀드와 소형 펀드가 규제에 다르게 반응했을 수 있습니다. `Post_2004`와 `Fund_Size`의 곱인 **상호작용항(Interaction Term)** 을 추가해보고 그 금융적 의미를 해석해 보세요.

# THE END!