---
title: "Causality"
format: html
---
```{r setup, include=FALSE}
knitr::opts_chunk$set(
    echo = TRUE,
    message = FALSE,
    warning = FALSE,
    comment = "##")
```


## Task 1: SDO, ATE and Randomization


📂 **1. 데이터 불러오기 및 변수 생성**

-   데이터 다운로드 [링크](https://chung-jiwoong.github.io/FMB819-Slides/chapter_causality/data/toy_data_2.csv). `read.csv()`를 사용하여 데이터를 불러오기.

-   **변수 설명**

    -   `group_dummy`: 처치를 받았는지 여부 (`1 = 처치군`, `0 = 통제군`).\
    -   `Y0`: 처치를 받지 않았을 경우의 잠재적 결과 $(Y_i^0)$.\
    -   `Y1`: 처치를 받았을 경우의 잠재적 결과 $(Y_i^1)$.

-   **다음 변수들을 생성하시오.**

    -   **관측된 결과** $Y_i = D_i \times Y_i^1 + (1 - D_i) \times Y_i^0$
    -   **개별 처치 효과** $\delta_i = Y_i^1 - Y_i^0$

```{r}
link <- "https://chung-jiwoong.github.io/FMB819-Slides/chapter_causality/data/toy_data_2.csv"
toy_data <- read.csv(link)

library(tidyverse)

toy_data <- toy_data %>%
    mutate(Y = Y1 * group_dummy + (1 - group_dummy) * Y0,
           delta = Y1 - Y0)
```


📊 **2. ATE 및 SDO 계산**

-   **ATE (Average Treatment Effect) 계산하시오.**
-   **SDO (Simple Difference in Mean Outcomes) 계산하시오.**
-   *Bias가 존재하는가? 크기는 얼마나 큰가?*



```{r}
ATE = mean(toy_data$delta)
ATE

treatment_mean <- mean(toy_data$Y[toy_data$group == "treatment"])
control_mean <- mean(toy_data$Y[toy_data$group == "control"])
SDO <- treatment_mean - control_mean
```

SDC가 ATE보다 약 50%정도 큽니다. 



🔀 **3. 무작위 배정된 데이터에서 SDO 계산**

-   새로운 데이터 다운로드 [링크](https://chung-jiwoong.github.io/FMB819-Slides/chapter_causality/data/toy_data_random.csv).  이 데이터에서는 동일한 개인을 **임의로 무작위 배정(random assignment)**하였음.

-   $Y_i$ 재계산 하시오. 새로운 처치 배정에 맞춰 다시 계산해야 함.

-   **무작위 배정에서 SDO 계산**

    -   편향이 **거의 0**에 가까워야 함.\
    -   하지만 정확히 0이 되지 않는 이유는 무엇일까?


```{r}
link_rand <- "https://chung-jiwoong.github.io/FMB819-Slides/chapter_causality/data/toy_data_random.csv"
toy_data_random <- read.csv(link_rand)

toy_data_random <- toy_data_random %>%
    mutate(Y = Y1 * group_random_dummy + (1 - group_random_dummy) * Y0)

SDO_random = mean(toy_data_random$Y[toy_data_random$group_random == "treatment"]) - mean(toy_data_random$Y[toy_data_random$group_random == "control"])
SDO_random

ATE - SDO_random
```


편향은 `r round(ATE - SDO_random,3)`와 같습니다. 이는 0이 아닙니다. 그 이유는 표본 크기가 충분히 크지 않아 두 그룹 간 차이에 존재하는 무작위 변동성을 완전히 상쇄할 수 없기 때문입니다.


📌 **4. (Optional) 편향 요소 확인**

1.  **선택 편향(Selection Bias) 계산하시오.**\
2.  **이질적 처치 효과 편향(Heterogeneous Treatment Effect Bias) 계산하시오.**\
3.  아래 식이 성립하는지 확인: 
    $$
    SDO = ATE + \text{Selection Bias} + \text{Heterogeneous Treatment Effect Bias}
    $$


```{r}
selection_bias = mean(toy_data$Y0[toy_data$group == "treatment"]) - mean(toy_data$Y0[toy_data$group == "control"])

het_trt_effect_bias = (1 - sum(toy_data$group == "treatment") / nrow(toy_data)) * (mean(toy_data$delta[toy_data$group == "treatment"]) - mean(toy_data$delta[toy_data$group == "control"]))

SDO
ATE + selection_bias + het_trt_effect_bias
```





