---
title: "Simple Linear Regression"
subtitle: "FMB819: R을 이용한 데이터분석"
author: "고려대학교 경영대학 정지웅"
format: 
  revealjs:
    theme: simple
    transition: fade
    transition-speed: fast
    scrollable: true
    chalkboard: true
    slide-number: true
revealjs-plugins:
  - revealjs-text-resizer # Thanks to https://github.com/gadenbuie/revealjs-text-resizer#readme
---

```{r setup, include=FALSE,warning=FALSE,message=FALSE}
options(htmltools.dir.version = FALSE)
knitr::opts_chunk$set(
  message = FALSE,
  warning = FALSE,
  dev = "svg",
  cache = TRUE,
  fig.align = "center",
  comment = "##"
  #fig.width = 11,
  #fig.height = 5
)

library("tidyverse")
library("kableExtra")
# library("repmis")
library("gridExtra")
library("haven")
library("ggpubr")
library("huxtable")
library(countdown)
# countdown style
countdown(
  color_border              = "#d90502",
  color_text                = "black",
  color_running_background  = "#d90502",
  color_running_text        = "white",
  color_finished_background = "white",
  color_finished_text       = "#d90502",
  color_finished_border     = "#d90502"
)
```

## Today's Agenda

-   ***단순 선형 회귀 모형(Simple Linear Regression Model)*** 및 ***최소제곱법(Ordinary Least Squares, OLS)*** *추정* 소개.

-   실증 분석: 학급 규모와 학생 성취도의 관계

-   **인과적(causal)** 관계를 어떻게 밝힐 수 있을까?

------------------------------------------------------------------------

## 학급 규모와 학생 성취도

-   어떤 정책이 학생 학습 성취도 향상시키는가?

-   학급 규모 축소는 **수십 년간** 교육 정책 논쟁의 핵심 주제였음.

-   [Joshua Angrist와 Victor Lavy (1999)](https://economics.mit.edu/files/8273)의 연구에서 사용된 데이터 분석. 해당 데이터는 [Raj Chetty와 Greg Bruich의 강의](https://opportunityinsights.org/course/)에서 제공됨.

-   1991년 이스라엘 유대인 공립 초등학교 5학년생(10-11세)의 시험 점수와 학급/학교 특성 포함.

-   국가 단위 시험을 통해 **수학** 및 (히브리어) **읽기** 능력 평가했으며, 원점수는 1-100 사이 척도로 변환됨.

------------------------------------------------------------------------

## Task 1 {background-color="#ffebf0"}

::: {style="position: absolute; top: -30px; right: 10px; font-size: 0.8em;"}
`r countdown(minutes = 7, top = 0)`
:::

1.  데이터를 [여기](https://github.com/chung-jiwoong/FMB819-Slides/tree/main/chapter_slr/grade5.dta)에서 다운로드해서 `grades`로 저장하시오.\
    **힌트**: `haven` 라이브러리의 `read_dta` 함수 사용해서 `.dta` 형식의 파일 불러오면 됨. (참고: *.dta*는 [*Stata*](https://www.stata.com/)에서 사용하는 데이터 파일 확장자임.)

2.  데이터셋 설명:

    -   관측 단위는? 즉, 각 행이 무엇을 의미하는가?\
    -   총 몇 개의 관측치가 있는가?\
    -   데이터셋을 확인하고 어떤 변수가 있는지 확인하시오. `avgmath`와 `avgverb`는 뭘 의미하는가?\
    -   `skimr` 패키지의 `skim` 함수 사용해서 `classize`, `avgmath`, `avgverb` 변수에 대한 기본적인 요약 통계 확인함.\
        **힌트**: `dplyr`의 `select` 사용해서 변수 선택한 후 `%>%`로 `skim()` 적용하면 됨.

3.  학급 규모와 학생 성취도 간 실제 (선형) 관계에 대해 어떤 관계가 있을 것이라 생각하는가?

4.  학급 규모와 수학/언어 점수 간 상관관계는?

```{r, echo=FALSE}
# 데이터 불러오기
grades = read_dta(file = "https://www.dropbox.com/s/wwp2cs9f0dubmhr/grade5.dta?dl=1")
```

------------------------------------------------------------------------

## 학급 규모와 학생 성취도: Scatter plot

::::: columns
::: {.column width="50%"}
```{r, echo=FALSE, fig.height=6}
g_math = ggplot(grades, aes(x = classize, y = avgmath)) + 
    geom_point(size = 2, alpha = 0.5) +
    xlim(0,45) +
    ylim(0, 100) +
    labs(
      x = "Class size",
      y = "Average score",
      title = "Mathematics") +
    theme_bw(base_size = 20)
g_math
```
:::

::: {.column width="50%"}
```{r, echo=FALSE,fig.height=6}
g_verb = ggplot(grades, aes(x = classize, y = avgverb)) + 
    geom_point(size = 2, alpha = 0.5) +
    xlim(0,45) +
    ylim(0, 100) +
    labs(x = "Class size",
         y = "Average score",
         title = "Reading") +
    theme_bw(base_size = 20)
g_verb
```
:::
:::::

-   상관계수에서 보듯이 어느 정도 양의 관계 있음. 학급 규모별 평균 점수 계산해서 더 명확하게 살펴보자

------------------------------------------------------------------------

## 학급 규모와 학생 성취도: Binned Scatter Plot

::::: columns
::: {.column width="50%"}
```{r, echo=FALSE, fig.height=6}
# Compute average scores by class size
grades_avg_cs <- grades %>%
  group_by(classize) %>%
  summarise(avgmath_cs = mean(avgmath),
            avgverb_cs = mean(avgverb))

g_math_cs = ggplot(grades_avg_cs, aes(x = classize, y = avgmath_cs)) + 
    geom_point(size = 2) +
    xlim(0, 45) +
    ylim(0, 100) +
    labs(
      x = "Class size",
      y = "Average score",
      title = "Mathematics") +
    theme_bw(base_size = 20)
g_math_cs
```
:::

::: {.column width="50%"}
```{r, echo=FALSE,fig.height=6}
g_verb_cs = ggplot(grades_avg_cs, aes(x = classize, y = avgverb_cs)) + 
    geom_point(size = 2) +
    xlim(0, 45) +
    ylim(0, 100) +
    labs(
      x = "Class size",
      y = "Average score",
      title = "Reading") +
    theme_bw(base_size = 20)
g_verb_cs
```
:::
:::::

------------------------------------------------------------------------

## 학급 규모와 학생 성취도: Regression Line

학급 규모와 학생 성취도의 관계를 시각적으로 요약하는 방법: **산점도를 통과하는 선(Line)**

::::: columns
::: {.column width="50%"}
```{r, echo=FALSE, fig.align='left', fig.height=4, fig.width=7}
g_math_cs +
    ylim(50, 80) +
    theme_bw(base_size = 14) +
    geom_hline(yintercept = 65, col = "#d90502")
```
:::

::: {.column width="50%"}
```{r,echo=FALSE, fig.align='left', fig.height=4,fig.width=7}
g_math_cs +
  ylim(50, 80) +
  theme_bw(base_size = 14) +
  geom_abline(intercept = 55,slope = 0.6, col = "#d90502")
```
:::
:::::

-   어느 선이 더 나은가? 어떤 기준으로 더 나은가?

------------------------------------------------------------------------

## 단순 선형 회귀 (Simple Linear Regression)

지금까지 분석을 좀 더 공식적으로 정리하자면

-   두 변수 간의 관계에 관심 있음:

    -   결과변수 (종속변수, dependent variable): *average mathematics score* $(y)$

    -   설명변수 (독립변수, independent variable): *class size* $(x)$

-   각 학급 $i$에 대해 $x_i$와 $y_i$를 관측할 수 있음.\
    따라서 학급 규모와 평균 수학 점수의 *결합 분포(joint distribution)*를 시각화할 수 있음.

-   현재 이 관계를 **선(line)** 하나로 요약하고 있음.\
    절편 $b_0$와 기울기 $b_1$을 갖는 선의 방정식은 다음과 같음:

$$
\widehat{y}_i = b_0 + b_1 x_i
$$

-   $\widehat{y}_i$는 *관측값* $i$에서의 예측값(prediction)을 의미함.\
    즉, 주어진 회귀 직선에 따라 우리가 $y_i$를 어떻게 예측하는지 보여줌.

------------------------------------------------------------------------

## 직선의 방정식

```{r, echo = F, fig.width = 10, fig.height = 5}
b_0 = 32
b_1 = 4.1
space = .5

base_plot <- ggplot() +
    geom_abline(slope = b_1, intercept = b_0) +
    scale_x_continuous(limits = c(-5,10), expand = c(0,0)) +
    scale_y_continuous(limits = c(0,100), expand = c(0,0)) +
    theme_bw(base_size = 16) +
    annotate(geom = "text", x = -4.3, y = 94, label = "y", parse = TRUE, size = 8, hjust = 0) +
    annotate(geom = "text", x = -4.3 + space, y = 94, label = "=", size = 8, hjust = 0) +
    annotate(geom = "text", x = -4.3 + 2*space, y = 94, label = "b[0]", color = "#DE9854", parse = TRUE, size = 8, hjust = 0) +
    annotate(geom = "text", x = -4.3 + 2*space + .6, y = 94, label = "+", size = 8, hjust = 0) +
    annotate(geom = "text", x = -4.3 + 3*space + .6, y = 94, label = "b[1]", parse = TRUE, color = "#d90502", size = 8, hjust = 0) +
    annotate(geom = "text", x = -4.3 + 4*space + .6, y = 94, label = "x", parse = TRUE, size = 8, hjust = 0)
base_plot
```

------------------------------------------------------------------------

## 직선의 방정식

```{r, echo = F, fig.width = 10, fig.height = 5}
library('latex2exp')
plot_b_0 <- base_plot + 
    annotate(geom = "segment", x = 0, xend = 0, y = 0, yend = b_0, arrow = arrow(angle = 12, type = "closed"), color = "#DE9854") +
    annotate(geom = "segment", x = -5, xend = 0, y = b_0, yend = b_0, arrow = arrow(angle = 12, type = "closed", ends = "first"), color = "#DE9854") +
    scale_y_continuous(limits = c(0,100), expand = c(0,0), breaks = c(0,25,b_0,50,75,100), labels = c("0","25",parse(text = TeX("$b_0$")),"50","75","100"), minor_breaks = seq(0,100,12.5)) +
    theme(axis.text.y = element_text(color = c("grey30", "grey30", "#DE9854", "grey30", "grey30", "grey30")),
          axis.ticks.y = element_line(color = c("grey30", "grey30", "#DE9854", "grey30", "grey30", "grey30")),
          panel.grid.minor = element_line(color = c("grey92", "grey92", "grey92", "grey92", "grey92", "grey92")),
          panel.grid.major.y = element_line(color = c("grey92", "grey92", NA, "grey92", "grey92", "grey92")))
plot_b_0
```

------------------------------------------------------------------------

## 직선의 방정식

```{r, echo = F, fig.width = 10, fig.height = 5}
plot_b_0 + 
    annotate(geom = "segment", x = 5, xend = 6, y = b_0+5*b_1, yend = b_0+5*b_1, arrow = arrow(angle = 12, type = "closed", length = unit(.4, "cm")), color = "#d90502") +
    annotate(geom = "text", x = 5.5, y = 49, label = "1", size = 5, color = "#d90502") +
    annotate(geom = "segment", x = 6, xend = 6, y = b_0+5*b_1, yend = b_0+6*b_1, arrow = arrow(angle = 12, type = "closed", length = unit(.2, "cm")), color = "#d90502") +
    annotate(geom = "text", x = 6.5, y = (b_0+6*b_1 + b_0+5*b_1)/2, label = "b[1]", parse = TRUE, size = 6, color = "#d90502")
```

------------------------------------------------------------------------

## Simple Linear Regression: 잔차(Residual)

-   만약 모든 데이터가 직선 위에 있다면, $\widehat{y}_i = y_i$.

```{r, echo = FALSE, fig.height = 4,fig.width=7}
x <- runif(50, min  = 0, max = 1)
y <- 1 * x

data <- data.frame(y = y,
                   x = x)

plot_ex <- data %>% ggplot(aes(x = x, y = y)) +
  geom_point() +
  xlim(0, 1) +
  ylim(0, 1) +
  labs(x = "x",
       y = "y") +
  theme_bw(base_size = 14)
plot_ex
```

------------------------------------------------------------------------

## Simple Linear Regression: 잔차(Residual)

-   만약 모든 데이터가 직선 위에 있다면, $\widehat{y}_i = y_i$.

```{r, echo = FALSE, fig.height = 4,fig.width=7}
plot_ex + geom_line(color = "#d90502")
```

------------------------------------------------------------------------

## Simple Linear Regression: 잔차(Residual)

-   만약 모든 데이터가 직선 위에 있다면, $\widehat{y}_i = y_i$.

-   대부분의 경우 *종속변수* $(y)$는 우리가 선택한 *독립변수* $(x)$들에 의해서만 설명되지 않음, $\widehat{y}_i \neq y_i$. 실제 값과 예측 값의 차이를 잔차(residual)라 부름.

-   $(x_i,y_i)$에서의 잔차를 $e_i$로 표시.

-   **실제 데이터** $(x_i, y_i)$는 따라서 **예측값 + 잔차**로 표현될 수 있음

    $$
    y_i = \widehat y_i + e_i = b_0 + b_1 x_i + e_i
    $$

------------------------------------------------------------------------

## Simple Linear Regression: Graphically

```{r, echo = F, fig.width = 10, fig.height = 5}
plot_1 <- g_math_cs +
    ylim(50, 80) +
    theme_bw(base_size = 14)
plot_1
```

------------------------------------------------------------------------

## Simple Linear Regression: Graphically

```{r, echo = F, fig.width = 10, fig.height = 5}
plot_2 <- plot_1 +
  stat_smooth(data = grades_avg_cs, method = "lm", se = FALSE, colour = "#d90502") +
  annotate("text", x = 6.5, y = 64, label = "hat(y)", parse = TRUE, colour = "#d90502", size = 6)
plot_2
```

------------------------------------------------------------------------

## Simple Linear Regression: Graphically

```{r, echo = F, fig.width = 10, fig.height = 5}
g_math_cs +
    ylim(50, 80) +
    theme_bw(base_size = 14) +
  stat_smooth(method = "lm", se = FALSE, colour = "#d90502") +
  annotate("text", x = 6.5, y = 64, label = "hat(y)", parse = TRUE, colour = "#d90502", size = 6) +
  geom_point(data = grades_avg_cs %>% filter(classize == 17), aes(x = classize, y = avgmath_cs), color = "#d90502", size = 4) +
  annotate("text", x = 17, y = 69, label = "y[x = 17]", parse = TRUE, colour = "#d90502", size = 6)
```

------------------------------------------------------------------------

## Simple Linear Regression: Graphically

```{r, echo = F, fig.width = 10, fig.height = 5}
math_class_reg <- lm(avgmath_cs ~ classize, data = grades_avg_cs)
math_class_reg <- broom::augment(math_class_reg)

g_math_cs +
    ylim(50, 80) +
    theme_bw(base_size = 14) +
  stat_smooth(method = "lm", se = FALSE, colour = "#d90502") +
  annotate("text", x = 6.5, y = 64, label = "hat(y)", parse = TRUE, colour = "#d90502", size = 6) +
  geom_point(data = grades_avg_cs %>% filter(classize == 17), aes(x = classize, y = avgmath_cs), color = "#d90502", size = 4) +
  annotate("text", x = 17, y = 69, label = "y[x = 17]", parse = TRUE, colour = "#d90502", size = 6) +
  geom_segment(data = math_class_reg %>% filter(classize == 17),
               aes(xend = classize, yend = .fitted), color = "#d90502", size = 1) +
  annotate("text", x = 18, y = 65.55, label = "e[x = 17]", parse = TRUE, colour = "#d90502", size = 6)
```

------------------------------------------------------------------------

## Simple Linear Regression: Graphically

```{r, echo = F, fig.width = 10, fig.height = 5}
g_math_cs +
    ylim(50, 80) +
    theme_bw(base_size = 14) +
  stat_smooth(method = "lm", se = FALSE, colour = "#d90502") +
  annotate("text", x = 6.5, y = 64, label = "hat(y)", parse = TRUE, colour = "#d90502", size = 6) +
  geom_segment(data = math_class_reg,
               aes(xend = classize, yend = .fitted), color = "#d90502", size = 0.5)
```

------------------------------------------------------------------------

## Simple Linear Regression: Graphically

```{r, echo = F, out.width = "100%", fig.height = 4.5}
g_math_cs +
    ylim(50, 80) +
    theme_bw(base_size = 14) +
  stat_smooth(method = "lm", se = FALSE, colour = "#d90502") +
  annotate("text", x = 6.5, y = 64, label = "hat(y)", parse = TRUE, colour = "#d90502", size = 6) +
  geom_segment(data = math_class_reg,
               aes(xend = classize, yend = .fitted), color = "#d90502", size = 0.5)
```

<p style="text-align: center; font-weight: bold; font-size: 35px; color: #d90502;">

무엇을 "최소화"하는 직선을 구해야할까?</strong>

------------------------------------------------------------------------

## Ordinary Least Squares (OLS) 추정

-   잔차는 +/- 값이 있어 서로 상쇄됨. 따라서 **제곱 잔차(squared residuals)**를 고려 $$\forall i \in [1,N], e_i^2 = (y_i - \widehat y_i)^2 = (y_i - b_0 - b_1 x_i)^2$$

-   $\sum_{i = 1}^N e_1^2 + \dots + e_N^2$ 값이 **최소화하는** $(b_0, b_1)$ 값을 선택.

```{r, echo=FALSE, message=FALSE, warning=FALSE,fig.width=7,fig.height = 3.5}
g_math_cs +
    ylim(50, 80) +
    xlim(0, 50) +
    theme_bw(base_size = 14) +
    stat_smooth(method = "lm", se = FALSE, colour = "darkgreen") +
  coord_fixed(ratio = 0.65)
```

------------------------------------------------------------------------

## Ordinary Least Squares (OLS) 추정

-   오차(error)의 부호 $(+/-)$가 서로 상쇄. **제곱 잔차(squared residuals)**를 고려 $$\forall i \in [1,N], e_i^2 = (y_i - \widehat y_i)^2 = (y_i - b_0 - b_1 x_i)^2$$

-   $\sum_{i = 1}^N e_1^2 + \dots + e_N^2$ 값이 **최소화하는** $(b_0, b_1)$ 값을 선택.

```{r, echo=FALSE, message=FALSE, warning=FALSE,fig.width=7,fig.height = 3.5}
g_math_cs +
    ylim(50, 80) +
    xlim(0, 50) +
    theme_bw(base_size = 14) +
    stat_smooth(method = "lm", se = FALSE, colour = "darkgreen") +
    geom_rect(data = math_class_reg,
              aes(
              xmin = classize,
              xmax = classize + abs(.resid)*0.65,
              ymin = avgmath_cs,
              ymax = avgmath_cs - .resid),
              fill = "darkgreen",
              alpha = 0.3) +
  coord_fixed(ratio = 0.65)
```

------------------------------------------------------------------------

## Ordinary Least Squares (OLS) 추정

```{r, echo = F, out.extra = 'style="border: none;"'}
knitr::include_url("https://gustavek.shinyapps.io/reg_simple/", height = "800px")
```

------------------------------------------------------------------------

## Ordinary Least Squares (OLS) 추정

```{r, echo = F, out.extra = 'style="border: none;"'}
knitr::include_url("https://gustavek.shinyapps.io/SSR_cone/", height = "800px")
```

------------------------------------------------------------------------

## Ordinary Least Squares (OLS) 계수 공식

-   **OLS**: *잔차 제곱합(squared residuals)*을 최소화하는 추정 방법.

-   절편 $b_0$와 기울기 $b_1$의 공식, 하나의 독립변수만 있는 경우:

> 기울기 (Slope): $b_1^{OLS} = \frac{cov(x,y)}{var(x)}$

> 절편 (Intercept):$b_0^{OLS} = \bar{y} - b_1\bar{x}$

-   잔차 제곱합을 최소화하는 문제를 풀어 유도됨.\
    자세한 수학적 과정은 [[여기]](https://www.youtube.com/watch?v=Hi5EJnBHFB4)에서 확인.

------------------------------------------------------------------------

## Ordinary Least Squares (OLS) 해석


> 절편 $(b_0)$: $x = 0$일 때 예측된 $y$ 값 $(\widehat{y})$.

> 기울기 $(b_1)$: $x$가 한 단위 증가할 때, $y$ 값이 *평균적으로* 변하는 정도

-   두 변수 간 *"관련이 있음(associated)"*이라는 표현을 사용함.\
    즉, $b_1$을 $x$의 $y$에 대한 인과적 영향으로 해석하면 안 됨.\
    이를 주장하려면 특정 조건이 충족되어야 함.

-   또한 $x$의 단위(unit)에 따라 $b_1$의 해석과 크기(magnitude)가 달라질 수 있음.

-   $x$의 단위가 무엇인지 명확히 해야 함

------------------------------------------------------------------------

## OLS with `R`

-   OLS는 `lm`함수를 사용하여 추정가능

```{r, echo = TRUE, eval = FALSE}
lm(formula = dependent variable ~  independent variable, data = data.frame containing the data)
```

***학급 규모와 학생 성적***

-   다음과 같은 선형 모형을 OLS로 추정하자: $\textrm{average math score}_i = b_0 + b_1 \textrm{class size}_i + e_i$

::::: columns
::: {.column width="50%"}
```{r echo=T, eval = FALSE}
# OLS regression of class size on average maths score
lm(avgmath_cs ~ classize, grades_avg_cs) 
```
:::

::: {.column width="50%"}
```{r echo=F, eval = TRUE}
# OLS regression of class size on average maths score
lm(avgmath_cs ~ classize, grades_avg_cs) 
```
:::
:::::

------------------------------------------------------------------------

## Ordinary Least Squares (OLS): Prediction

```{r echo=F, eval = TRUE}
# OLS regression of class size on average maths score
lm(formula = avgmath_cs~classize, data = grades_avg_cs)
```

이 결과가 의미하는 것 ($i$ 첨자 생략):

$$
\begin{aligned}
\widehat y &= b_0 + b_1 x \\
\widehat {\text{average math score}} &= b_0 + b_1 \cdot \text{class size} \\
\widehat {\text{average math score}} &= 61.11 + 0.19 \cdot \text{class size}
\end{aligned}
$$

학생 수가 26명일 때 예상되는 평균 성적은?

$$
\begin{aligned}
\widehat {\text{average math score}} &= 61.11 + 0.19 \cdot 26 \\
\widehat {\text{average math score}} &= 66.08
\end{aligned}
$$

------------------------------------------------------------------------

## Task 2 {background-color="#ffebf0"}

::: {style="position: absolute; top: -30px; right: 10px; font-size: 0.8em;"}
`r countdown(minutes = 5, top = 0)`
:::

다음 코드를 실행하여 데이터를 학급 규모(class size) 수준에서 집계하시오:

```{r, echo=T, eval = F}
grades_avg_cs <- grades %>%
  group_by(classize) %>%
  summarise(avgmath_cs = mean(avgmath),
            avgverb_cs = mean(avgverb))
```

1.  평균 언어 점수(`avgverb_cs`)를 학급 규모(`classize`)에 대해 회귀분석 수행. 회귀 계수(coefficients)를 해석하시오.

2.  이 회귀분석에서 OLS 계수 $b_0$ 및 $b_1$을 직접 계산 (공식 이용). \
    *힌트*: `cov`, `var`, `mean` 함수 사용.

3.  학급 규모가 0일 때, 예측된 평균 언어 점수는 얼마인가? 이 값이 실제로 의미가 있는가?

4.  학급 규모가 30명일 때, 예측된 평균 언어 점수는 얼마인가?

------------------------------------------------------------------------

## 예측값과 잔차의 성질

::::: columns
::: {.column width="50%"}
-   $\widehat{y}_i$의 평균은 $\bar{y}$와 같음 $$\begin{align} \frac{1}{N} \sum_{i=1}^N \widehat{y}_i &= \frac{1}{N} \sum_{i=1}^N b_0 + b_1 x_i \\ &= b_0 + b_1  \bar{x}  = \bar{y} \end{align}$$

-   잔차의 평균(또는 합)은 0. $$\begin{align} \frac{1}{N} \sum_{i=1}^N e_i &= \frac{1}{N} \sum_{i=1}^N (y_i - \widehat y_i) \\ &= \bar{y} - \frac{1}{N} \sum_{i=1}^N \widehat{y}_i \\\ &= 0 \end{align}$$
:::

::: {.column width="50%"}
-   설명 변수(regressor)와 잔차는 정의상 서로 상관이 없음.

    $$Cov(x_i, e_i) = 0$$

-   예측값과 잔차는 상관이 없음.

    $$\begin{align} Cov(\widehat y_i, e_i) &= Cov(b_0 + b_1x_i, e_i) \\ &= b_1Cov(x_i,e_i) \\ &= 0 \end{align}$$

    이는 $Cov(a + bx, y) = bCov(x,y)$라는 성질 때문.
:::
:::::

------------------------------------------------------------------------

## 선형성 가정: 데이터 시각화의 중요성

-   **공분산(covariance)**, **상관계수(correlation)**, 그리고 **단순 OLS 회귀**는 두 변수 간 **선형 관계(linear relationships)**만 측정한다는 점을 기억해야 함.

-   서로 *완전히 동일한* 상관계수 및 회귀선을 갖는 두 개의 데이터셋이 *완전히 다르게* 보일 수도 있음.

------------------------------------------------------------------------

## 선형성 가정: Anscombe의 예제

-   Francis Anscombe (1973)는 통계적으로 *완전히 동일한* 네 개의 데이터셋을 만들었음.\
    하지만 **시각적으로 보면 완전히 다름!**


```{r, echo=FALSE, fig.height=4}
##-- now some "magic" to do the 4 regressions in a loop:
ff <- y ~ x
mods <- setNames(as.list(1:4), paste0("lm", 1:4))
covs = data.frame(dataset = 1:4, cov = 0.0)
for(i in 1:4) {
  ff[2:3] <- lapply(paste0(c("y","x"), i), as.name)
  mods[[i]] <- lmi <- lm(ff, data = anscombe)
  covs[i,"cov"] = eval(parse(text = paste0("cov(anscombe$x",i,",anscombe$y",i,")")))
  covs[i,"var(y)"] = eval(parse(text = paste0("var(anscombe$y",i,")")))
  covs[i,"var(x)"] = eval(parse(text = paste0("var(anscombe$x",i,")")))
}

op <- par(mfrow = c(2, 2), mar = 0.1+c(4,4,1,1), oma =  c(0, 0, 0, 0))
for(i in 1:4) {
  ff[2:3] <- lapply(paste0(c("y","x"), i), as.name)
  plot(ff, data = anscombe, col = "black", pch = 21, bg = "#d90502", cex = 1.2,
       xlim = c(3, 19), ylim = c(3, 13),main=paste("dataset",i))
  abline(mods[[i]], col = "#DE9854")
}
par(op)
```

```{r,echo = FALSE}
ch = kable(round(covs,3))
ch %>%
   kable_styling(bootstrap_options = "striped", font_size = 20)
```


------------------------------------------------------------------------

## 데이터에서 비선형 관계? (Nonlinear Relationships in Data?)

::::: columns
::: {.column width="50%"}
-   회귀 분석에서 비선형 관계를 반영할 수 있음.

-   고차항(higher order term)*을 추가하면 됨.\
    $$
      y_i = b_0 + b_1 x_i + b_2 x_i^2 + e_i
      $$

-   이는 **다중 회귀(multiple regression)**의 한 형태임.
:::

::: {.column width="50%"}
-   예를 들어, 아래 데이터를 사용해 이전 회귀 모델을 적용할 수 있음:

```{r non-line-cars-ols2, echo=FALSE, fig.height=6}
data(mtcars)
mtcars %>% ggplot(aes(x = hp, y = mpg)) +
    geom_point() +
    stat_smooth(method='lm', formula = y~poly(x,2), se = FALSE, aes(colour="Nonlinear")) +
    stat_smooth(method='lm', se = FALSE, aes(colour="Linear")) +
    scale_colour_manual(name="legend", values=c("darkgreen", "#d90502")) +
    labs(x = "x",
         y = "y",
         title = "Nonlinear relationship between x and y") +
    theme_bw(base_size = 20) +
    theme(legend.position="top") +
    theme(legend.title = element_blank())
```
:::
:::::

------------------------------------------------------------------------

## 분산 분석 (Analysis of Variance)

-   다음 관계를 기억할 것:\
    $$
    y_i = \widehat{y}_i + e_i
    $$

-   이를 기반으로 **다음과 같은 분산 분해(variance decomposition)**를 얻음: $$\begin{align} 
    Var(y) &= Var(\widehat{y} + e)\\
    &= Var(\widehat{y}) + Var(e) + 2 Cov(\widehat{y},e)\\
    &= Var(\widehat{y}) + Var(e)
    \end{align}$$

-   왜냐하면:

    -   $Var(x+y) = Var(x) + Var(y) + 2Cov(x,y)$
    -   $Cov(\hat{y},e) = 0$

-   총 변동 (SST) = 모델이 설명한 변동 (SSE) + 설명되지 않은 변동 (SSR)

------------------------------------------------------------------------

## 적합도 평가 (Goodness of Fit)

-   $R^2$ 값은 **모델이 데이터를 얼마나 잘 설명하는지(fit)** 측정하는 지표.

$$
R^2 = \frac{\text{variance explained}}{\text{total variance}} = \frac{SSE}{SST} = 1 - \frac{SSR}{SST}\in[0,1]
$$

  - $R^2$ 값이 **1에 가까울수록**, 모델의 **설명력(explanatory power)**이 *** 높음***을 의미함.
  - $R^2$ 값이 **0에 가까울수록**, 모델의 **설명력**이 ***낮음***을 의미함.
  - 예를 들어, $R^2 = 0.5$이면, **$x$의 변화가 $y$의 변화 중 50%를 설명함**.


-   낮은 $R^2$ 값이 무조건 모델이 쓸모없다는 뜻은 아님! **예측(predictive power)**보다는 **인과적 메커니즘(causal mechanisms)**에 더 초점을 맞추는 경우.

-   $R^2$ 값은 **인과 관계(causal relationship)를 나타내는 지표가 아님!** 회귀 모델에서 높은 $R^2$ 값이 있다고 해서, $x$가 $y$를 인과적으로 설명한다고 볼 수 없음!

------------------------------------------------------------------------

## Task 3 {background-color="#ffebf0"}

::: {style="position: absolute; top: -30px; right: 10px; font-size: 0.8em;"}
`r countdown(minutes = 10, top = 0)`
:::

1.  `avgmath_cs`를 `classize`에 대해 회귀(regress)하고 결과를 `math_reg` 객체에 저장.

2.  `summary(math_reg)`를 실행하여 **(다중)** $R^2$ 값을 확인함. 이 값의 의미를 해석할 것.

3.  `classize`와 `avgmath_cs` 간 **상관계수(correlation)**를 제곱하여 계산. 이 값은 **단일 설명변수**(one regressor)를 가진 회귀에서 $R^2$와 상관계수 간의 관계를 보여줌을 보이시오.

4.  1번과 2번을 `avgverb_cs`에 대해 반복함.\
    어떤 시험에서 학급 규모의 분산이 학생 점수의 분산을 더 많이 설명하는지 비교하시오.

5.  (Optional) `broom` 패키지를 설치 및 로드한 후, `math_reg`를 `augment()` 함수에 전달하여 새로운 객체에 저장함.\
    `avgmath_cs`의 분산(SST)과 예측값 `.fitted`의 분산(SSE)을 사용하여 $R^2$ 값을 직접 계산하시오. (이전 슬라이드의 공식을 참고할 것.)

------------------------------------------------------------------------



## 🔍 인과 관계를 찾아가는 길  

✅ ***데이터를 어떻게 다룰까?*** :  읽기(Read), 정리(Tidy), 시각화(Visualize)...

✅ ***변수간 관계를 어떻게 요약할까? *** 단순 선형 회귀(Simple Linear Regression)

❌ 인과 관계(Causality)란 무엇인가?

❌ 전체 모집단을 관측하지 못하면 어떻게 할까?

❌ 우리의 연구 결과가 단순한 무작위(Randomness) 때문일 수도 있을까?

❌ 실제로 외생성을 어떻게 찾아낼 수 있을까?


---


<link href="https://fonts.googleapis.com/css2?family=Pacifico&display=swap" rel="stylesheet">

::: {style="display: flex; justify-content: center; align-items: center; height: 70vh;"}
<h2 style="color: #ff6666; text-align: center; font-family: &#39;Pacifico&#39;, cursive; font-size: 50px;">

THE END!

</h2>
:::