---
title: "Logistic Regression"
subtitle: "FMB819: R을 이용한 데이터분석"
author: "고려대학교 경영대학 정지웅"
format: 
  revealjs:
    theme: simple
    transition: fade
    transition-speed: fast
    scrollable: true
    chalkboard: true
    slide-number: true
revealjs-plugins:
  - revealjs-text-resizer # Thanks to https://github.com/gadenbuie/revealjs-text-resizer#readme
---

```{r setup, include=FALSE, warning=FALSE, message=FALSE}
options(htmltools.dir.version = FALSE)
knitr::opts_chunk$set(
  message = FALSE,
  warning = FALSE,
  dev = "svg",
  cache = TRUE,
  fig.align = "center",
  comment = "##"
)

library("tidyverse")

if (requireNamespace("kableExtra", quietly = TRUE)) {
  library("kableExtra")
}

if (requireNamespace("countdown", quietly = TRUE)) {
  library(countdown)
  countdown(
    color_border              = "#d90502",
    color_text                = "black",
    color_running_background  = "#d90502",
    color_running_text        = "white",
    color_finished_background = "white",
    color_finished_text       = "#d90502",
    color_finished_border     = "#d90502"
  )
} else {
  countdown <- function(minutes = 0, top = 0, ...) {
    paste0("[Timer: ", minutes, " min]")
  }
}

# Load data
if (!requireNamespace("ISLR2", quietly = TRUE)) install.packages("ISLR2")
library(ISLR2)
data(Default)
```

## Today's Agenda

-   ***로지스틱 회귀(Logistic Regression)*** 의 필요성과 직관적 이해

-   **오즈(Odds)** 와 **로그 오즈(Log-odds)** 개념 및 계수 해석

-   실증 분석: 신용카드 채무 불이행(Default) 예측

-   **예측 확률** 계산 및 **모형 적합도** 평가

------------------------------------------------------------------------

## 왜 로지스틱 회귀인가?

-   지금까지는 연속형 종속변수 $y$를 다루었음: 수익률, 매출, 가격 등

-   하지만 현실에서는 **이진(binary) 결과**에 관심을 갖는 경우가 많음:

    -   대출 채무 불이행 여부 (**default** vs. **non-default**)
    -   주가 방향 (**상승** vs. **하락**)
    -   고객 이탈 여부 (**이탈** vs. **유지**)
    -   M&A 성사 여부 (**성공** vs. **실패**)

-   이처럼 $y_i \in \{0, 1\}$ 인 경우, OLS(선형 회귀)를 그대로 적용하면 문제가 생길 수 있음.

-   **로지스틱 회귀(Logistic Regression)** 는 이러한 이진 결과를 모형화하기 위해 고안된 방법임.

------------------------------------------------------------------------

## 분석 예제: 신용카드 채무 불이행

-   `ISLR2` 패키지의 `Default` 데이터셋 사용

-   10,000명의 신용카드 고객에 대한 데이터:

    | 변수      | 설명                            |
    |-----------|---------------------------------|
    | `default` | 채무 불이행 여부 (`Yes` / `No`) |
    | `student` | 학생 여부 (`Yes` / `No`)        |
    | `balance` | 평균 신용카드 잔액 (달러)       |
    | `income`  | 연간 소득 (달러)                |

-   **신용카드 잔액(`balance`)과 소득(`income`)으로 채무 불이행을 예측할 수 있는가?**

------------------------------------------------------------------------

## 데이터 살펴보기

```{r, echo=TRUE}
library(ISLR2)
data(Default)
glimpse(Default)
```

```{r, echo=TRUE}
Default |> count(default)
```

-   채무 불이행자(`Yes`)는 전체의 약 **3.3%**

------------------------------------------------------------------------

## 채무 불이행자의 분포

::::: columns
::: {.column width="50%"}
```{r, echo=FALSE, fig.height=6}
Default |>
  ggplot(aes(x = balance, y = income, color = default)) +
  geom_point(alpha = 0.4, size = 1.2) +
  scale_color_manual(values = c("No" = "gray70", "Yes" = "#d90502")) +
  labs(title = "Default",
       x = "Balance",
       y = "Income",
       color = "Default") +
  theme_bw(base_size = 16) +
  theme(legend.position = "top")
```
:::

::: {.column width="50%"}
```{r, echo=FALSE, fig.height=6}
Default |>
  ggplot(aes(x = default, y = balance, fill = default)) +
  geom_boxplot(alpha = 0.7) +
  scale_fill_manual(values = c("No" = "gray70", "Yes" = "#d90502")) +
  labs(title = "Balance by Default",
       x = "Default",
       y = "Balance") +
  theme_bw(base_size = 16) +
  theme(legend.position = "none")
```
:::
:::::

-   채무 불이행자는 **신용카드 잔액이 높은** 경향이 있음.

------------------------------------------------------------------------

## 선형 확률 모형 (Linear Probability Model)

-   가장 단순한 접근: $y_i \in \{0, 1\}$ 에 **그냥 OLS를 적용**

$$
\text{Default}_i = b_0 + b_1 \cdot \text{balance}_i + e_i
$$

```{r, echo=FALSE, fig.height=4.5, fig.width=10}
df <- Default |> mutate(default_num = as.integer(default == "Yes"))

ggplot(df, aes(x = balance, y = default_num)) +
  geom_point(alpha = 0.08, color = "#d90502", size = 1.5) +
  geom_smooth(method = "lm", se = FALSE, color = "steelblue", linewidth = 1.2) +
  labs(x = "Balance",
       y = "Default (0/1)",
       title = "OLS") +
  theme_bw(base_size = 16)
```

------------------------------------------------------------------------

## 선형 확률 모형의 문제점

::::: columns
::: {.column width="50%"}
**문제 1: 확률이 \[0, 1\] 범위를 벗어남**

-   OLS는 예측값이 음수 혹은 1 초과가 될 수 있음
-   확률은 반드시 $[0, 1]$ 사이여야 함

**문제 2: 분산이 이분산(heteroskedastic)**

-   $y_i \in \{0,1\}$이면 $\text{Var}(e_i) = p_i(1-p_i)$
-   $p_i$가 $x_i$에 따라 변하므로, 분산이 일정하지 않음
:::

::: {.column width="50%"}
**우리에게 필요한 것:**

$x$가 어떤 값을 갖더라도 항상 **\[0, 1\] 사이의 값**을 출력하는 함수

$$
\Pr(y_i = 1) = f(b_0 + b_1 x_i) \in [0,1]
$$

→ 이 역할을 하는 것이 **로지스틱(시그모이드) 함수**
:::
:::::

------------------------------------------------------------------------

## 로지스틱 함수 (Logistic / Sigmoid Function)

-   **로지스틱 함수**는 임의의 실수 $z$를 $(0, 1)$ 구간으로 변환:

$$
\sigma(z) = \frac{e^z}{1 + e^z} = \frac{1}{1 + e^{-z}}
$$

```{r, echo=FALSE, fig.height=4.5, fig.width=10}
tibble(z = seq(-6, 6, length.out = 300)) |>
  mutate(sigma = 1 / (1 + exp(-z))) |>
  ggplot(aes(x = z, y = sigma)) +
  geom_line(color = "#d90502", linewidth = 1.5) +
  geom_hline(yintercept = c(0, 1), linetype = "dashed", color = "gray50") +
  geom_hline(yintercept = 0.5, linetype = "dotted", color = "steelblue") +
  geom_vline(xintercept = 0, linetype = "dotted", color = "steelblue") +
  labs(x = "z", y = "σ(z)", title = "Logistic (Sigmoid)") +
  scale_y_continuous(breaks = c(0, 0.25, 0.5, 0.75, 1)) +
  theme_bw(base_size = 16)
```

-   $z \to +\infty$이면 $\sigma(z) \to 1$, $z \to -\infty$이면 $\sigma(z) \to 0$

------------------------------------------------------------------------

## 로지스틱 회귀 모형

-   선형 예측(linear predictor) $z_i = b_0 + b_1 x_i$를 로지스틱 함수에 통과:

$$
\Pr(y_i = 1 \mid x_i) = \frac{e^{b_0 + b_1 x_i}}{1 + e^{b_0 + b_1 x_i}}
$$

-   채무 불이행 예제에 적용:

$$
\Pr(\text{default}_i = 1) = \frac{e^{b_0 + b_1 \cdot \text{balance}_i}}{1 + e^{b_0 + b_1 \cdot \text{balance}_i}}
$$

```{r, echo=FALSE, fig.height=3.5, fig.width=10}
df <- Default |> mutate(default_num = as.integer(default == "Yes"))

ggplot(df, aes(x = balance, y = default_num)) +
  geom_point(alpha = 0.08, color = "#d90502", size = 1.5) +
  geom_smooth(method = "glm", method.args = list(family = "binomial"),
              se = TRUE, color = "steelblue", linewidth = 1.2) +
  labs(x = "Balance)",
       y = "Pr(default = 1)",
       title = "Logistic Regression") +
  theme_bw(base_size = 16)
```

------------------------------------------------------------------------

## 계수의 해석

-   Balance 가 1000달러라면?

$$
\Pr(\text{default}_i = 1) = \frac{e^{b_0 + b_1 \cdot \text{balance}_i}}{1 + e^{b_0 + b_1 \cdot \text{balance}_i}}
$$ 

$$
p_0 = \frac{e^{b_0 + b_1 \cdot (1,000)}}{1 + e^{b_0 + b_1 \cdot (1,000)}}
$$
$$
\frac{p_0}{1-p_0} = e^{b_0 + b_1 \cdot (1,000)}
$$

$$
\log \left(\frac{p_0}{1-p_0} \right) = b_0 + b_1 \cdot (1,000)
$$


------------------------------------------------------------------------

## 계수의 해석

-   Balance 가 1001달러라면?

$$
\Pr(\text{default}_i = 1) = \frac{e^{b_0 + b_1 \cdot \text{balance}_i}}{1 + e^{b_0 + b_1 \cdot \text{balance}_i}}
$$ 

$$
p_1 = \frac{e^{b_0 + b_1 \cdot (1,001)}}{1 + e^{b_0 + b_1 \cdot (1,001)}}
$$
$$
\frac{p_1}{1-p_1} = e^{b_0 + b_1 \cdot (1,001)}
$$

$$
\log \left(\frac{p_1}{1-p_1} \right) = b_0 + b_1 \cdot (1,001)
$$



------------------------------------------------------------------------

## 계수의 해석

-   Balance 가 1000달러에서 1001달러로 증가하면? 

$$
\log \left(\frac{p}{1-p} \right) \text{이} \;\; b_1 \;\;\text{만큼 증가}.
$$ 

$$
\log \left(\frac{p_1}{1-p_1} \right) - \log \left(\frac{p_0}{1-p_0} \right) =b_1
$$ 
$$
\log \frac{ \left(\frac{p_1}{1-p_1} \right)}{ \left(\frac{p_0}{1-p_0} \right)} =b_1
$$ 
$$
 \frac{ \left(\frac{p_1}{1-p_1} \right)}{ \left(\frac{p_0}{1-p_0} \right)} = e^{b_1}
$$ 

------------------------------------------------------------------------

## 오즈(Odds)

-   **오즈(Odds)**: 사건이 일어날 확률 vs. 일어나지 않을 확률의 **비율**

$$
\text{Odds} = \frac{p}{1-p}
$$

-   스포츠 베팅에서 익숙한 개념: "이길 확률이 75%"라면 오즈 = 3 (3:1)

| 확률 $p$ | 오즈 $\frac{p}{1-p}$ | 직관적 표현               |
|:--------:|:--------------------:|:--------------------------|
|   0.10   |        0.111         | 10번 중 1번 성공          |
|   0.50   |        1.000         | 반반                      |
|   0.75   |        3.000         | 4번 중 3번 성공, 1번 실패 |
|   0.90   |        9.000         | 10번 중 9번 성공          |

. . .

-   **역변환**: 오즈 → 확률

$$
p = \frac{\text{Odds}}{1 + \text{Odds}}
$$

-   예: 오즈 = 3 → $p = \frac{3}{1+3} = 0.75$

------------------------------------------------------------------------

## 로그 오즈(Log-Odds)

-   오즈는 항상 양수(0 \~ ∞). 로그를 취하면 → **로그 오즈(log-odds, logit)**: $(-\infty, +\infty)$

$$
\text{log-odds} = \log\left(\frac{p}{1-p}\right)
$$

-   로지스틱 회귀는 이 **로그 오즈를 선형 함수로 모형화**:

$$
\underbrace{\log\left(\frac{p_i}{1-p_i}\right)}_{\text{log-odds}} = b_0 + b_1 x_i
$$

-   양변을 $p$에 대해 풀면 → 로지스틱 함수:

$$
p_i = \frac{e^{b_0 + b_1 x_i}}{1 + e^{b_0 + b_1 x_i}}
$$

**세 가지 스케일의 관계:**

$$
\underbrace{p}_{\text{확률 (0~1)}} \longleftrightarrow \underbrace{\frac{p}{1-p}}_{\text{오즈 (0~∞)}} \longleftrightarrow \underbrace{\log\frac{p}{1-p}}_{\text{로그오즈 (-∞~+∞)}}
$$

------------------------------------------------------------------------

## 오즈비(Odds Ratio)

-   **오즈비(OR)**: $x$가 1단위 증가했을 때 오즈의 **배율 변화**

$$
\text{OR} = \frac{\text{Odds}(x+1)}{\text{Odds}(x)} = \frac{ \left(\frac{p_1}{1-p_1} \right)}{ \left(\frac{p_0}{1-p_0} \right)}= e^{b_1}
$$
**해석:**

|   OR 값   | 의미                                 |
|:---------:|:-------------------------------------|
|  OR = 1   | $x$와 무관 ($b_1 = 0$)               |
|  OR = 2   | $x$ 1단위 증가 → 오즈가 **2배**      |
| OR = 0.5  | $x$ 1단위 증가 → 오즈가 **절반**     |
| OR = 1.10 | $x$ 1단위 증가 → 오즈가 **10% 증가** |

. . .

> ⚠️ OR은 확률의 변화가 아니라 **오즈의 배율** 변화임에 주의!

------------------------------------------------------------------------

## 계수 해석: 3단계로 이해하기

로지스틱 회귀 계수 $b_1$은 직접 "확률 변화"를 의미하지 않음.\
**3단계를 거쳐야** 최종 확률 변화를 알 수 있음.

. . .

**구체적인 예시**: $b_1 = 0.7$ 이라면?

| 단계 | 계산 | 의미 |
|:----------------------:|:-----------------------|:-----------------------|
| **Step 1** 방향 파악 | $b_1 = 0.7 > 0$ | $x$ 증가 → 확률 **증가** |
| **Step 2** 오즈비 계산 | $\text{OR} = e^{0.7} \approx 2.0$ | $x$ 1단위 증가 → 오즈가 **2배** |
| **Step 3** 확률 변화 계산 | 기준 확률에 따라 다름 | 아래 참조 ↓ |

. . .

**기준 확률(baseline probability)** $p_0$: $x$가 변하기 **전**, 현재 고객의 채무 불이행 확률.\
예) 잔액 1,000달러 고객의 불이행 확률이 3% → $p_0 = 0.03$

OLS와 달리 로지스틱 회귀에서는 **어디서 출발하느냐**에 따라 확률 변화폭이 달라짐.

. . .

**Step 3**: 기준 확률 $p_0$에서 $x$가 1 증가하면

$$p_1 = \frac{\text{OR} \times p_0}{1 - p_0 + \text{OR} \times p_0}$$

| 기준 확률 $p_0$ |          OR = 2 적용 후 $p_1$           | 변화 $\Delta p$ |
|:---------------:|:---------------------------------------:|:---------------:|
|       10%       | $\frac{2 \times 0.1}{0.9 + 0.2} = 18\%$ |    **+8%p**     |
|       50%       | $\frac{2 \times 0.5}{0.5 + 1.0} = 67\%$ |    **+17%p**    |
|       90%       | $\frac{2 \times 0.9}{0.1 + 1.8} = 95\%$ |    **+5%p**     |

> OR은 같아도 **기준 확률에 따라 실제 확률 변화폭이 다름!**

------------------------------------------------------------------------

## 왜 확률 변화폭이 달라지는가?

**OR = 2 (오즈가 2배)** 일 때, 기준 확률에 따른 확률 변화:

```{r, echo=FALSE, fig.height=4.5, fig.width=10}
library(tidyverse)
or_val <- 2
tibble(p0 = seq(0.02, 0.98, by = 0.01)) |>
  mutate(
    odds0   = p0 / (1 - p0),
    odds1   = or_val * odds0,
    p1      = odds1 / (1 + odds1),
    delta_p = p1 - p0
  ) |>
  ggplot(aes(x = p0, y = delta_p)) +
  geom_line(color = "#d90502", linewidth = 1.5) +
  geom_vline(xintercept = c(0.10, 0.50, 0.90),
             linetype = "dashed", color = "steelblue", linewidth = 0.8) +
  annotate("text", x = 0.10, y = 0.22, label = "p0=10%\nDelta p=+8%p",  size = 3.8, color = "steelblue", hjust = -0.1) +
  annotate("text", x = 0.50, y = 0.22, label = "p0=50%\nDelta p=+17%p", size = 3.8, color = "steelblue", hjust = -0.1) +
  annotate("text", x = 0.90, y = 0.12, label = "p0=90%\nDelta p=+5%p",  size = 3.8, color = "steelblue", hjust =  1.1) +
  scale_y_continuous(labels = scales::percent_format(accuracy = 1),
                     limits = c(0, 0.28)) +
  scale_x_continuous(labels = scales::percent_format(accuracy = 1)) +
  labs(x = "Baseline probability p0",
       y = "Change in probability (Delta p)",
       title = "When OR = 2: Change in probability by baseline probability",
       subtitle = "The change is largest near p0 = 50% and smallest near 0% or 100%") +
  theme_bw(base_size = 14)
```

**직관**: 확률이 이미 90%면 아무리 OR이 커도 100%를 넘을 수 없음 → 변화폭이 작아질 수밖에 없음.\
반대로 확률이 0%에 가깝다면 아무리 OR이 커도 올라갈 여지가 적음.

------------------------------------------------------------------------

## R에서 로지스틱 회귀: `glm()`

-   로지스틱 회귀는 `glm()` 함수로 추정 (`lm()` 대신)

```{r, echo=TRUE, eval=FALSE}
glm(formula = 종속변수 ~ 독립변수, data = 데이터, family = binomial)
```

-   `family = binomial`: 이진 종속변수를 위한 로지스틱 회귀 지정

***채무 불이행 예제:***

```{r, echo=TRUE}
logit_fit <- glm(default ~ balance, data = Default, family = binomial)
summary(logit_fit)
```

------------------------------------------------------------------------

## 추정 결과 해석

```{r, echo=FALSE}
logit_fit <- glm(default ~ balance, data = Default, family = binomial)
coef_df <- broom::tidy(logit_fit)
knitr::kable(coef_df, digits = 5) |>
  kableExtra::kable_styling(bootstrap_options = "striped", font_size = 20)
```

**계수 해석:**

-   $\hat{b}_1 \approx 0.00550$: `balance`가 \$1 증가할 때, 채무 불이행의 로그 오즈가 0.00550 증가

-   **오즈비**: $e^{0.00550} \approx 1.0055$ → `balance` \$1 증가 시, 채무 불이행 오즈가 약 **0.55% 증가**

-   `balance`가 **1,000달러 증가**하면: $e^{0.00550 \times 1000} \approx 241$ → 오즈가 약 **241배** 증가!

------------------------------------------------------------------------

## 예측 확률 계산

-   `predict()` 함수로 예측값을 구할 수 있음
-   `type = "response"`: 확률 스케일로 예측 (기본은 로그 오즈 스케일)

```{r, echo=TRUE}
# 신용카드 잔액이 1000달러일 때 채무 불이행 확률
predict(logit_fit, newdata = data.frame(balance = 1000), type = "response")

# 신용카드 잔액이 2000달러일 때 채무 불이행 확률
predict(logit_fit, newdata = data.frame(balance = 2000), type = "response")
```

-   잔액이 두 배가 된다고 해서 확률이 단순히 두 배 되지 않음 → **비선형(non-linear) 관계**

------------------------------------------------------------------------

## 예측 확률: 시각화

```{r, echo=FALSE, fig.height=5, fig.width=11}
pred_df <- tibble(balance = seq(0, 3000, by = 10)) |>
  mutate(prob = predict(logit_fit, newdata = pick(everything()), type = "response"))

ggplot(pred_df, aes(x = balance, y = prob)) +
  geom_line(color = "#d90502", linewidth = 1.5) +
  geom_hline(yintercept = 0.5, linetype = "dashed", color = "gray40") +
  annotate("text", x = 200, y = 0.52, label = "Threshold = 0.5", 
           size = 5, color = "gray40") +
  labs(x = "Balance)",
       y = "Pr(default = Yes)") +
  scale_y_continuous(labels = scales::percent_format(accuracy = 1)) +
  theme_bw(base_size = 16)
```

-   잔액이 일정 수준을 넘으면 채무 불이행 확률이 **급격히** 상승

------------------------------------------------------------------------

## Task 1 {background-color="#ffebf0"}

`r countdown(minutes = 8, top = "20px", right = "10px", font_size = "0.8em")`

1.  `Default` 데이터에서 `default`를 이진 변수(0/1)로 변환한 뒤, `balance`에 대해 **OLS 회귀**와 **로지스틱 회귀**를 각각 추정하시오.

```{r, echo=TRUE, eval=FALSE}
df <- Default |> mutate(default_num = as.integer(default == "Yes"))
ols_fit  <- lm(default_num ~ balance, data = df)
logit_fit <- glm(default ~ balance, data = Default, family = binomial)
```

2.  `balance = 500`, `balance = 2500`에서 두 모형의 **예측값**을 비교하시오. OLS와 로지스틱 회귀 결과가 어떻게 다른가? 왜 그런가?

```{r, echo=TRUE, eval=FALSE}
predict(ols_fit,   newdata = data.frame(balance = c(500, 2500)))
predict(logit_fit, newdata = data.frame(balance = c(500, 2500)), type = "response")
```

3.  `student` 변수(학생 여부)만을 독립변수로 한 로지스틱 회귀를 추정하시오. 계수를 해석하고, **오즈비(Odds Ratio)** 를 계산하시오.

```{r, echo=TRUE, eval=FALSE}
logit_student <- glm(default ~ student, data = Default, family = binomial)
summary(logit_student)
exp(coef(logit_student))  # 오즈비
```

------------------------------------------------------------------------

## 다중 로지스틱 회귀 (Multiple Logistic Regression)

-   단순 로지스틱 회귀와 마찬가지로, **여러 개의 독립변수**를 포함할 수 있음:

$$
\log\left(\frac{p_i}{1-p_i}\right) = b_0 + b_1 x_{1i} + b_2 x_{2i} + \cdots + b_k x_{ki}
$$

-   각 계수 $b_j$는 **다른 변수들을 통제한 후**, $x_j$가 1 단위 증가할 때 로그 오즈의 변화

```{r, echo=TRUE}
logit_multi <- glm(default ~ balance + income + student,
                   data = Default, family = binomial)
summary(logit_multi)
```

------------------------------------------------------------------------

## 다중 로지스틱 회귀: OVB

::::: columns
::: {.column width="50%"}
**단변수 회귀 (student만)**

```{r, echo=FALSE}
logit_s <- glm(default ~ student, data = Default, family = binomial)
broom::tidy(logit_s) |>
  select(term, estimate, p.value) |>
  knitr::kable(digits = 4) |>
  kableExtra::kable_styling(font_size = 18)
```

→ 학생일수록 채무 불이행 확률 **증가** ($b_1 > 0$)
:::

::: {.column width="50%"}
**다중 회귀 (balance, income, student)**

```{r, echo=FALSE}
broom::tidy(logit_multi) |>
  select(term, estimate, p.value) |>
  knitr::kable(digits = 4) |>
  kableExtra::kable_styling(font_size = 18)
```

→ `balance`, `income` 통제 후, 학생일수록 채무 불이행 확률 **감소** ($b_1 < 0$)
:::
:::::

-   **누락변수**: 학생은 잔액이 높은 경향이 있어, 단변수 회귀에서 편향이 발생!

------------------------------------------------------------------------

## 모형 적합도: 혼동 행렬 (Confusion Matrix)

-   로지스틱 회귀의 예측 성능을 평가하는 방법 중 하나: **혼동 행렬(Confusion Matrix)**

-   예측 확률 \> 0.5이면 `Yes`로 분류 (기본 임계값, threshold)

```{r, echo=TRUE}
pred_prob <- predict(logit_multi, type = "response")
pred_class <- ifelse(pred_prob > 0.5, "Yes", "No")
table(Predicted = pred_class, Actual = Default$default)
```

| 지표 | 설명 |
|------------------------------------|------------------------------------|
| **정확도(Accuracy)** | 전체 중 올바르게 분류된 비율 |
| **민감도(Sensitivity)** | 실제 Yes 중 Yes로 분류된 비율 (True Positive Rate) |
| **특이도(Specificity)** | 실제 No 중 No로 분류된 비율 (True Negative Rate) |

------------------------------------------------------------------------

## 모형 적합도: Pseudo $R^2$

-   OLS의 $R^2$는 로지스틱 회귀에 직접 적용되지 않음 — 잔차 제곱합 개념이 없기 때문

**우도(Likelihood)란?**

> "이 모형이 맞다면, 실제로 관측된 데이터가 나올 확률"

-   예) 10명 중 3명이 채무 불이행 → 모형이 이 3명에게 높은 확률을, 나머지 7명에게 낮은 확률을 예측할수록 우도가 높음
-   우도가 높을수록 → 모형이 데이터를 잘 설명함
-   계산 편의상 로그를 취한 **로그 우도(log-likelihood)** 사용: 항상 **음수**, 0에 가까울수록 좋음

. . .

**McFadden's Pseudo** $R^2$: 귀무모형 대비 얼마나 우도가 개선되었는가?

$$
R^2_{\text{McFadden}} = 1 - \frac{\log L(\hat{M})}{\log L(M_0)}
$$

-   $\log L(M_0)$: 절편만 있는 귀무모형 — "아무것도 모를 때"의 기준선
-   $\log L(\hat{M})$: 추정 모형 — 설명변수 추가로 항상 귀무모형보다 우도가 높음

. . .

**왜 추정 모형이 좋을수록** $R^2$가 커지는가?

로그 우도는 항상 음수이므로, 모형이 좋을수록 $\log L(\hat{M})$이 **0에 가까워짐** (덜 음수).

| 상황        | $\log L(M_0)$ | $\log L(\hat{M})$ | 비율 |  $R^2$  |
|:------------|:-------------:|:-----------------:|:----:|:-------:|
| 개선 없음   |     -100      |       -100        | 1.00 |  **0**  |
| 절반 개선   |     -100      |        -50        | 0.50 | **0.5** |
| 완벽한 모형 |     -100      |        ≈ 0        | ≈ 0  | **≈ 1** |

-   통상 **0.2 \~ 0.4이면 양호**한 모형으로 간주

```{r, echo=TRUE}
logit_null <- glm(default ~ 1, data = Default, family = binomial)
1 - logLik(logit_multi) / logLik(logit_null)
```

------------------------------------------------------------------------

## Task 2 {background-color="#ffebf0"}

`r countdown(minutes = 10, top = "20px", right = "10px", font_size = "0.8em")`

1.  `balance`, `income`, `student`를 모두 포함한 다중 로지스틱 회귀 결과에서, 각 변수의 **오즈비(Odds Ratio)** 를 계산하고 해석하시오.

```{r, echo=TRUE, eval=FALSE}
exp(coef(logit_multi))
exp(confint(logit_multi))  # 95% 신뢰구간
```

2.  다음 두 고객의 **채무 불이행 예측 확률**을 구하시오:
    -   고객 A: 학생, 잔액 1,500달러, 소득 40,000달러
    -   고객 B: 비학생, 잔액 1,500달러, 소득 40,000달러

```{r, echo=TRUE, eval=FALSE}
new_customers <- data.frame(
  student = c("Yes", "No"),
  balance = c(1500, 1500),
  income  = c(40000, 40000)
)
predict(logit_multi, newdata = new_customers, type = "response")
```

3.  혼동 행렬에서 **정확도(Accuracy)**, **민감도(Sensitivity)**, **특이도(Specificity)** 를 직접 계산하시오.

```{r, echo=TRUE, eval=FALSE}
pred_prob  <- predict(logit_multi, type = "response")
pred_class <- ifelse(pred_prob > 0.5, "Yes", "No")
cm <- table(Predicted = pred_class, Actual = Default$default)
accuracy    <- sum(diag(cm)) / sum(cm)
sensitivity <- cm["Yes", "Yes"] / sum(cm[, "Yes"])
specificity <- cm["No",  "No"]  / sum(cm[, "No"])
c(Accuracy = accuracy, Sensitivity = sensitivity, Specificity = specificity)
```

------------------------------------------------------------------------

## 임계값(Threshold)의 선택

로지스틱 회귀는 확률을 예측함. 이 확률을 Yes/No로 **분류**하려면 기준선(threshold)이 필요.

> "예측 확률 \> threshold 이면 Default = Yes로 분류"

. . .

**threshold를 바꾸면 어떤 일이 생기는가?**

| threshold | 결과 | 문제 |
|:--------------------------------:|:------------------|:------------------|
| 낮게 설정 (예: 0.1) | 조금만 의심스러워도 Yes → **채무불이행자를 많이 잡음** | 정상 고객도 Yes로 잘못 분류 |
| 높게 설정 (예: 0.9) | 거의 확실할 때만 Yes → **정상 고객을 거의 안 건드림** | 실제 채무불이행자를 많이 놓침 |

→ **민감도(Sensitivity)** 와 **특이도(Specificity)** 는 항상 trade-off 관계

------------------------------------------------------------------------

## ROC 곡선

**ROC 곡선**: threshold를 0 → 1로 움직이면서 민감도/특이도 변화를 추적한 곡선

```{r, echo=FALSE, fig.height=4.0, fig.width=11}
library(pROC)
roc_obj <- roc(Default$default, predict(logit_multi, type = "response"), quiet = TRUE)

ggroc(roc_obj, color = "#d90502", linewidth = 1.3) +
  geom_abline(slope = 1, intercept = 1, linetype = "dashed", color = "gray50") +
  annotate("text", x = 0.3, y = 0.3,
           label = paste0("AUC = ", round(auc(roc_obj), 3)),
           size = 6, color = "steelblue") +
  annotate("text", x = 0.7, y = 0.7,
           label = "Random classifier\n(coin flip level)",
           size = 4, color = "gray50", hjust = 0) +
  labs(title = "ROC Curve",
       x = "1 - Specificity (lower is better)",
       y = "Sensitivity (higher is better)") +
  theme_bw(base_size = 14)
```

-   곡선이 **왼쪽 위 모서리**에 가까울수록 좋은 모형
-   **AUC**: 곡선 아래 면적. 1이면 완벽, **0.5면 동전 던지기와 동일** (점선)

------------------------------------------------------------------------

## OLS vs. 로지스틱 회귀: 정리

| 구분        | OLS                  | 로지스틱 회귀                 |
|-------------|----------------------|-------------------------------|
| 종속변수    | 연속형               | 이진형 (0/1)                  |
| 추정 방법   | 최소제곱법 (OLS)     | 최대우도법 (MLE)              |
| 예측값 범위 | $(-\infty, +\infty)$ | $(0, 1)$                      |
| 계수 해석   | $y$의 변화량         | 로그 오즈의 변화량            |
| 적합도 지표 | $R^2$                | Pseudo $R^2$, AUC             |
| R 함수      | `lm()`               | `glm(..., family = binomial)` |

------------------------------------------------------------------------

## Task 3 {background-color="#ffebf0"}

`r countdown(minutes = 12, top = "20px", right = "10px", font_size = "0.8em")`

1.  `Default` 데이터를 7:3 비율로 **훈련(train)** / **테스트(test)** 세트로 분리한 뒤, 훈련 세트로 다중 로지스틱 회귀를 추정하시오.

```{r, echo=TRUE, eval=FALSE}
set.seed(42)
n <- nrow(Default)
train_idx <- sample(1:n, size = 0.7 * n)
train_df  <- Default[train_idx, ]
test_df   <- Default[-train_idx, ]

logit_train <- glm(default ~ balance + income + student,
                   data = train_df, family = binomial)
```

2.  테스트 세트에서 예측 확률을 계산한 뒤, threshold = 0.5를 기준으로 혼동 행렬을 구하시오. 훈련 세트와 비교하여 **과적합(overfitting)** 여부를 판단하시오.

```{r, echo=TRUE, eval=FALSE}
pred_test <- predict(logit_train, newdata = test_df, type = "response")
pred_class_test <- ifelse(pred_test > 0.5, "Yes", "No")
table(Predicted = pred_class_test, Actual = test_df$default)
```

3.  (Optional) `pROC` 패키지를 사용하여 테스트 세트의 **ROC 곡선**과 **AUC**를 계산하고 시각화하시오.

```{r, echo=FALSE, eval=FALSE}
if (!requireNamespace("pROC")) install.packages("pROC")
library(pROC)
roc_test <- roc(test_df$default, pred_test, quiet = TRUE)
plot(roc_test, col = "#d90502", lwd = 2, main = paste("AUC =", round(auc(roc_test), 3)))
```

# THE END!
