---
title: "Regression Inference"
subtitle: "FMB819: R을 이용한 데이터분석"
author: "고려대학교 경영대학 정지웅"
format: 
  revealjs:
    theme: simple
    transition: fade
    transition-speed: fast
    scrollable: true
    chalkboard: true
    slide-number: true
revealjs-plugins:
  - revealjs-text-resizer 
---

```{r setup, include=FALSE, warning=FALSE, message=FALSE}
options(htmltools.dir.version = FALSE)

knitr::opts_chunk$set(
  message   = FALSE,
  warning   = FALSE,
  dev       = "ragg_png",   # 한글 폰트 안정적 렌더링
  dpi       = 192,
  cache     = TRUE,
  fig.align = "center"
)

om     <- par("mar")
lowtop <- c(om[1], om[2], 0.1, om[4])
overwrite <- FALSE

library(tidyverse)
library(broom)
library(infer)
library(moderndive)
library(jtools)
library(AER)
library(ggridges)
library(ggthemes)
library(viridis)
library(countdown)

# countdown style
countdown(
  color_border              = "#d90502",
  color_text                = "black",
  color_running_background  = "#d90502",
  color_running_text        = "white",
  color_finished_background = "white",
  color_finished_text       = "#d90502",
  color_finished_border     = "#d90502"
)

# 한글 폰트 전역 적용
theme_set(
  theme_bw(base_size = 14) +
  theme(text = element_text(family = "AppleGothic"))  # macOS
  # theme(text = element_text(family = "malgun gothic"))  # Windows
)
```

------------------------------------------------------------------------

## Today's Agenda

**Part 1 — 회귀 테이블 읽기**

-   회귀 계수의 표준 오차·검정 통계량·p-값 해석
-   이론 기반 vs. 시뮬레이션 기반 추론 비교
-   신뢰 구간 구성 방법

**Part 2 — 고전적 회귀 모형 (CRM) 가정**

-   외생성·i.i.d.·등분산성·정규성
-   누락 변수 편향 (OVB): 언제 추정값을 믿을 수 없는가?

**실증 사례**

-   학급 크기와 학생 성취도 (STAR 실험)
-   성별에 따른 교육의 임금 수익률

> **핵심 질문**: 회귀 계수 하나를 어떻게 읽고, 언제 믿을 수 있는가?

------------------------------------------------------------------------

## 학급 크기와 학생 성취도 {#star_again}

-   ***STAR*** 실험 데이터: 소규모 학급(small) vs. 일반 학급(regular), 유치원(K) 학년

-   회귀 모형:

$$\text{math score}_i = \beta_0 + \beta_1 \cdot \text{small}_i + \varepsilon_i$$

::::: columns
::: {.column width="50%"}
```{r, echo=TRUE}
star_df <- read.csv(
  "https://www.dropbox.com/s/bf1fog8yasw3wjj/star_data.csv?dl=1"
) %>%
  filter(complete.cases(.)) %>%
  filter(star %in% c("small", "regular") & grade == "k") %>%
  mutate(small = (star == "small"))
```
:::

::: {.column width="50%"}
```{r, echo=TRUE}
reg_star <- lm(math ~ small, star_df)
reg_star
```
:::
:::::

-   **다른 무작위 표본**을 선택해 같은 실험을 반복하면, $b_1$이 달라질까?

    -   Yes. 이 추정값이 얼마나 달라질 수 있는지가 곧 ***표준 오차***임.

------------------------------------------------------------------------

## 회귀 추론: $b_k$ vs $\beta_k$

::::: columns
::: {.column width="50%"}
**우리가 표본에서 계산한 것**

$$\hat{y} = b_0 + b_1 x$$

-   $b_0, b_1$ = ***점 추정치*** (표본마다 달라짐)
-   파스타 예제의 $\hat{p}$와 동일한 논리
:::

::: {.column width="50%"}
**우리가 알고 싶은 진짜 값**

$$y = \beta_0 + \beta_1 x + \varepsilon$$

-   $\beta_0, \beta_1$ = ***모집단 모수*** (하나의 고정된 값)
-   관찰 불가능 → 추정으로 접근
:::
:::::

<br>

이제 ***신뢰구간***, ***가설검정***, ***표준오차*** 개념을 회귀 계수에 그대로 적용함.

| 파스타 예제         | 회귀 분석             |
|:--------------------|:----------------------|
| 표본 비율 $\hat{p}$ | 회귀 계수 $b_k$       |
| 모집단 비율 $p$     | 모집단 계수 $\beta_k$ |
| $SE(\hat{p})$       | $SE(b_k)$             |

------------------------------------------------------------------------

## 회귀 테이블 이해하기

```{r}
tidy(lm(math ~ small, star_df))
```

```{r, echo=FALSE}
reg_summary_star_df <- round(summary(reg_star)$coefficients, 2)
coeff_star          <- coef(reg_star)
```

새로운 세 열의 의미:

| 열 이름 | 의미 | 해석 |
|:-----------------------|:-----------------------|:-----------------------|
| `std.error` | $b_k$ 의 표준 오차 | 이 추정값이 얼마나 불안정한가? |
| `statistic` | 검정 통계량 $b_k / \hat{SE}(b_k)$ | $H_0: \beta_k = 0$ 대비 얼마나 극단적인가? |
| `p.value` | $H_0: \beta_k = 0$ 에 대한 p-값 | 이 차이가 우연일 확률 |

→ `small` 계수를 중심으로 각 항목을 순서대로 이해해보자.

------------------------------------------------------------------------

## $b_k$의 표준 오차 (Standard Error)

> **표준 오차**: $b_k$의 표본 분포의 표준 편차. "실험을 반복하면 $b_k$가 얼마나 달라지는가?"를 수치화한 것.

-   회귀 테이블의 값: $\hat{SE}(b_\text{small}) = `r reg_summary_star_df[2,2]`$

    -   $\hat{SE}$인 이유: 표본 하나에서 추정된 값이므로. 진짜 $SE$는 알 수 없음.

**부트스트랩으로 직접 확인해보자**

```{r, echo=FALSE}
set.seed(42)
bootstrap_distrib <- star_df %>%
  mutate(small = as.numeric(small)) %>%
  specify(formula = math ~ small) %>%
  generate(reps = 1000, type = "bootstrap") %>%
  calculate(stat = "slope")

se_simul <- round(sd(bootstrap_distrib$stat), 3)
```

```{r, echo=TRUE, eval=FALSE}
library(infer)
bootstrap_distrib <- star_df %>%
  mutate(small = as.numeric(small)) %>%
  specify(formula = math ~ small) %>%
  generate(reps = 1000, type = "bootstrap") %>%
  calculate(stat = "slope")

sd(bootstrap_distrib$stat)   # 부트스트랩 표준 오차
```

부트스트랩 SE: `r se_simul` ← 테이블 값 `r reg_summary_star_df[2,2]`와 매우 유사!

------------------------------------------------------------------------

## Task 1 {background-color="#ffebf0"}

`r countdown(minutes = 10, top = "20px", right = "10px", font_size = "0.8em")`

**녹색 파스타 비율**의 샘플링 분포를 생성했던 것처럼, $b_\text{small}$의 부트스트랩 분포를 생성하시오.

1.  [데이터 로딩 슬라이드](#star_again)의 코드를 실행하여 `star_df` 준비.

```{r, echo=TRUE, eval=FALSE}
library(tidyverse)

star_df = read.csv("https://www.dropbox.com/s/bf1fog8yasw3wjj/star_data.csv?dl=1")
star_df = star_df[complete.cases(star_df),]
star_df = star_df %>%
    filter(star %in% c("small","regular") &
               grade == "k") %>% 
    mutate(small = (star == "small"))
```

2.  아래 코드로 부트스트랩 분포 생성:

```{r, echo=TRUE, eval=FALSE}
library(infer)
bootstrap_distrib <- star_df %>%
  mutate(small = as.numeric(small)) %>%
  specify(response = math, explanatory = small) %>%
  generate(reps = 1000, type = "bootstrap") %>%
  calculate(stat = "slope")
```

3.  시뮬레이션된 분포를 시각화하고, $b_\text{small}$의 **평균**과 **표준 오차**를 계산하시오.

```{r, echo=TRUE, eval=FALSE}
bootstrap_distrib %>%
    ggplot(aes(x = stat)) +
    geom_histogram(boundary = 9, binwidth = 0.5, col = "white", fill = "#d90502") +
    labs(
        x = "Bootstrap sample slope estimate",
        y = "Frequency"
    ) +
    theme_bw(base_size = 14)

mean(bootstrap_distrib$stat)
sd(bootstrap_distrib$stat)  
```

4.  표준 오차가 회귀 테이블의 `std.error` 값과 얼마나 가까운가?

------------------------------------------------------------------------

## 부트스트랩 분포

```{r, echo=FALSE, fig.height=4.25, fig.width=8}
bootstrap_distrib %>%
  ggplot(aes(x = stat)) +
  geom_histogram(boundary = 9, binwidth = 0.5, col = "white", fill = "#d90502") +
  geom_vline(xintercept = mean(bootstrap_distrib$stat),
             linetype = "dashed", linewidth = 0.8) +
  labs(
    x     = "부트스트랩 표본 기울기 추정치",
    y     = "빈도",
    title = "b_small의 부트스트랩 분포 (1,000회 반복)"
  )
```

-   분포의 **중심**: `r round(mean(bootstrap_distrib$stat), 2)` ← 원래 표본 $b_\text{small}$과 유사
-   분포의 **표준 편차** = 표준 오차: `r se_simul` ← 테이블 값 `r reg_summary_star_df[2,2]`와 거의 일치

------------------------------------------------------------------------

## $\beta_\text{small} = 0$ 인지 검정하기

기본적으로 회귀 분석 출력은 다음 가설 검정 결과를 제공함:

$$H_0: \beta_k = 0 \quad \text{(변수가 결과에 영향 없음)}$$ $$H_A: \beta_k \neq 0 \quad \text{(변수가 결과에 영향 있음)} \quad \text{— 양측 검정}$$

**검정 통계량**: 단순히 $b_k$가 아니라 $\dfrac{b_k}{\hat{SE}(b_k)}$ 를 사용하는 이유

-   $b_k$의 크기만으로는 "큰" 값인지 판단 불가 → $SE$로 나눠 표준화
-   관측된 검정 통계량: `r reg_summary_star_df[2,3]`

::::: columns
::: {.column width="50%"}
```{r, echo=TRUE}
observed_stat <- reg_star$coefficients[2] /
                 sd(bootstrap_distrib$stat)
round(observed_stat, 2)
```
:::

::: {.column width="50%"}
-   테이블의 `statistic` = `r reg_summary_star_df[2,3]`과 매우 유사
-   값이 클수록 → $H_0$와 멀리 떨어진 관측값
:::
:::::

------------------------------------------------------------------------

## 귀무분포와 p-값

::::: columns
::: {.column width="50%"}
```{r, echo=TRUE}
null_distribution <- star_df %>%
  mutate(small = as.numeric(small)) %>%
  specify(formula = math ~ small) %>%
  hypothesize(null = "independence") %>%
  generate(reps = 1000, type = "permute") %>%
  calculate(stat = "slope") %>%
  mutate(test_stat = stat / sd(bootstrap_distrib$stat))
```

```{r, echo=TRUE}
p_value <- mean(
  abs(null_distribution$test_stat) >= observed_stat
)
p_value
```
:::

::: {.column width="50%"}
```{r, echo=FALSE, fig.height=5}
null_distribution %>%
  ggplot(aes(x = test_stat)) +
  geom_histogram(binwidth = 0.2, col = "white", fill = "#d90502") +
  geom_vline(xintercept =  observed_stat, linewidth = 1.2) +
  geom_vline(xintercept = -observed_stat, linewidth = 1.2) +
  labs(
    x     = "H₀ 하에서의 검정 통계량",
    y     = "빈도",
    title = "귀무분포 (1,000번 순열)"
  ) +
  annotate("text", x = 4.2, y = 70,
           label = "관측된 통계량", size = 3.5)
```
:::
:::::

-   p-값 ≈ 0: 어떤 유의수준 ($\alpha$ = 0.1, 0.05, 0.01) 에서도 $H_0$ **기각**
-   즉, $b_\text{small}$은 **통계적으로 유의**하며, 소규모 학급이 수학 성취도에 실제 영향을 미침.

# Regression Inference: Theory

------------------------------------------------------------------------

## 이론 기반 추론: 핵심 아이디어

**시뮬레이션 기반**은 직관적이지만, `R`이 실제로 사용하는 방법은 **이론 기반**.

**이론적 근거 (CLT 적용)**:

$$\frac{b_k - \beta_k}{\hat{SE}(b_k)} \xrightarrow{n \to \infty} N(0, 1)$$

즉, 표본 크기가 충분하면 표준화된 회귀 계수는 **표준 정규 분포**로 수렴.

→ 표본 분포를 시뮬레이션할 필요 없이, 이론적으로 알려진 정규 분포를 사용.

|            | 시뮬레이션 기반 |    이론 기반     |
|:-----------|:---------------:|:----------------:|
| 직관       |      높음       |       보통       |
| 계산 속도  |      느림       |       빠름       |
| 가정 필요  |      적음       | 정규성·등분산 등 |
| `R` 기본값 |     아니오      |      **예**      |

------------------------------------------------------------------------

## 이론 기반 추론: 신뢰 구간

$b_k$의 표본 분포가 정규 분포를 따르므로, **95% 근사 규칙** 적용:

$$\text{CI}_{95\%} = \left[b_k \pm 1.96 \times \hat{SE}(b_k)\right]$$

세 가지 방법 비교:

::::: columns
::: {.column width="50%"}
```{r, echo=TRUE}
# 방법 1: 이론 기반 (R 기본)
tidy(lm(math ~ small, star_df),
     conf.int = TRUE, conf.level = 0.95) %>%
  filter(term == "smallTRUE") %>%
  select(term, conf.low, conf.high)
```

```{r, echo=TRUE}
# 방법 2: SE 공식 직접 계산
bootstrap_distrib %>%
  summarise(
    lower = 8.895 - 1.96 * sd(stat),
    upper = 8.895 + 1.96 * sd(stat)
  )
```
:::

::: {.column width="50%"}
```{r, echo=FALSE, fig.height=5}
ci_pctile <- bootstrap_distrib %>%
  summarise(lower = quantile(stat, 0.025),
            upper = quantile(stat, 0.975))

ci_stderror <- bootstrap_distrib %>%
  summarise(lower = 8.895 - 1.96 * sd(stat),
            upper = 8.895 + 1.96 * sd(stat))

ci_theory <- tidy(lm(math ~ small, star_df),
  conf.int = TRUE, conf.level = 0.95) %>%
  filter(term == "smallTRUE") %>%
  select(conf.low, conf.high)

bootstrap_distrib %>%
  ggplot(aes(x = stat)) +
  geom_histogram(boundary = 9, binwidth = 0.5,
                 col = "white", fill = "#d90502") +
  geom_vline(xintercept = c(ci_pctile$lower, ci_pctile$upper),
             linetype = "dashed", linewidth = 0.8,
             color = "steelblue") +
  geom_vline(xintercept = c(ci_stderror$lower, ci_stderror$upper),
             linetype = "longdash", linewidth = 0.8,
             color = "darkgreen") +
  geom_vline(xintercept = c(ci_theory$conf.low, ci_theory$conf.high),
             linewidth = 0.8, color = "black") +
  labs(
    x        = "부트스트랩 기울기 추정치",
    y        = "빈도",
    title    = "95% 신뢰 구간: 세 가지 방법 비교",
    subtitle = "파란선=백분위수, 녹색선=SE 공식, 검은선=이론 기반"
  )
```
:::
:::::

세 방법 모두 거의 동일한 구간을 산출함 → 이론·시뮬레이션이 수렴.

------------------------------------------------------------------------

## 95% 신뢰 구간 공식: 1.96은 어디서 왔는가?

::::: columns
::: {.column width="45%"}
**3단계 논리 흐름**

**① CLT 적용**

표본이 충분히 크면, $\hat{b}$은 정규 분포를 따름:

$$\hat{b} \approx N\!\left(\beta,\; SE^2\right)$$

**② 표준화 (z-변환)**

$$z = \frac{\hat{b} - \beta}{SE} \approx N(0,\, 1)$$

**③ 1.96의 출처**

표준 정규분포의 성질:

$$P(-1.96 \leq z \leq +1.96) = 0.95$$

이를 $\beta$에 대해 풀면:

$$\therefore\quad \hat{b} \pm 1.96 \times SE$$
:::

::: {.column width="55%"}
```{r, echo=FALSE, fig.height=4.5}
library(tidyverse)

x <- seq(-4, 4, length.out = 500)
df  <- data.frame(x = x, y = dnorm(x))
df_shade <- df %>% filter(x >= -1.96, x <= 1.96)

ggplot(df, aes(x, y)) +
  geom_area(data = df_shade, fill = "#B5D4F4", alpha = 0.7) +
  geom_line(color = "#185FA5", linewidth = 1.2) +
  geom_vline(xintercept = c(-1.96, 1.96),
             linetype = "dashed", color = "#378ADD", linewidth = 0.8) +
  annotate("text", x = 0,    y = 0.19, label = "95%",
           size = 6, fontface = "bold", color = "#185FA5") +
  annotate("text", x = -2.8, y = 0.03, label = "2.5%",
           size = 3.5, color = "gray50") +
  annotate("text", x =  2.8, y = 0.03, label = "2.5%",
           size = 3.5, color = "gray50") +
  annotate("text", x = -1.96, y = -0.018, label = "-1.96",
           size = 3.5, color = "#378ADD") +
  annotate("text", x =  1.96, y = -0.018, label = "+1.96",
           size = 3.5, color = "#378ADD") +
  scale_x_continuous(breaks = c(-3, 0, 3)) +
  scale_y_continuous(expand = expansion(mult = c(0.05, 0.05))) +
  labs(x = "z (표준편차 단위)", y = NULL,
       title = "표준 정규분포 N(0, 1)") +
  theme_bw(base_size = 13) +
  theme(axis.text.y  = element_blank(),
        axis.ticks.y = element_blank(),
        panel.grid   = element_blank())
```

**신뢰수준별 z-값**

| 신뢰수준 |   z-값    | 구간 폭            |
|:--------:|:---------:|:-------------------|
|   90%    |  ±1.645   | 좁음 — 덜 보수적   |
| **95%**  | **±1.96** | **통상 사용 기준** |
|   99%    |  ±2.576   | 넓음 — 더 보수적   |
:::
:::::

------------------------------------------------------------------------

## 회귀 출력에서 신뢰 구간 읽기

```{r, echo=TRUE}
# lm() 출력에서 95% CI 직접 확인
model <- lm(mpg ~ wt, data = mtcars)
confint(model, level = 0.95)   # β̂ ± 1.96 × SE 와 동일
```

-   `confint()`가 반환하는 구간 = $\hat{\beta}_1 \pm 1.96 \times SE$ (이론적 공식)
-   회귀 출력의 `Std. Error` × 1.96 = CI 반폭 (half-width)

> 핵심: 회귀 계수가 "유의미하다" ($p < 0.05$) ⟺ 95% CI가 **0을 포함하지 않는다**.

------------------------------------------------------------------------

## Task 2 {background-color="#ffebf0"}

`r countdown(minutes = 5, top = "20px", right = "10px", font_size = "0.8em")`

1.  Task 1에서 생성한 부트스트랩 분포를 사용하여 **백분위수 방법**으로 95% 신뢰 구간을 계산하시오.

```{r, echo=TRUE, eval=FALSE}
ci_pctile = bootstrap_distrib %>%
    summarise(
        lower = quantile(stat, 0.025),
        upper = quantile(stat, 0.975)
    )
ci_pctile
```

2.  이전 슬라이드의 이론 기반 신뢰 구간과 얼마나 유사한가?

```{r, echo=TRUE, eval=FALSE}
# standard error method
ci_stderror <- bootstrap_distrib %>%
  summarise(
    lower = 8.895 - 1.96*sd(stat),
    upper = 8.895 + 1.96*sd(stat))
ci_stderror

# theory
library(broom)
ci_theory <- tidy(lm(math ~ small, star_df),
     conf.int = TRUE, conf.level = 0.95) %>%
  filter(term == "smallTRUE") %>%
  select(term, conf.low, conf.high)
ci_theory

bootstrap_distrib %>%
    ggplot(aes(x = stat)) +
    geom_histogram(boundary = 9, binwidth = 0.5, col = "white", fill = "#d90502") +
    labs(
        x = "Bootstrap sample slope estimate",
        y = "Frequency",
        title = "95% confidence interval computed with different methods",
        subtitle = "percentile (dashed), standard error (longdashed) and theory (solid)"
    ) +
  geom_vline(xintercept = c(ci_pctile$lower, ci_pctile$upper), linetype = "dashed", show.legend = TRUE) +
  geom_vline(xintercept = c(ci_stderror$lower, ci_stderror$upper), linetype = "longdash", show.legend = TRUE) +
  geom_vline(xintercept = c(ci_theory$conf.low, ci_theory$conf.high)) +
  theme_bw(base_size = 14)
```

3.   신뢰수준을 99%로 바꾸면 구간이 어떻게 달라지는가? 왜 그런가?

------------------------------------------------------------------------

## 회귀 분석 표 정리

```{r, echo=TRUE, eval=FALSE}
reg1 <- lm(math ~ small,          data = star_df)
reg2 <- lm(math ~ small + gender, data = star_df)
reg3 <- lm(read ~ small,          data = star_df)
reg4 <- lm(read ~ small + gender, data = star_df)

export_summs(
  reg1, reg2, reg3, reg4,
  model.names = c("Math (1)", "Math (2)", "Reading (1)", "Reading (2)"),
  coefs = c(
    "Intercept"    = "(Intercept)",
    "Small class"  = "smallTRUE",
    "Male gender"  = "gendermale"
  )
)
```

```{r, eval=TRUE, echo=FALSE, results='asis'}
reg1 <- lm(math ~ small,          data = star_df)
reg2 <- lm(math ~ small + gender, data = star_df)
reg3 <- lm(read ~ small,          data = star_df)
reg4 <- lm(read ~ small + gender, data = star_df)

export_summs(
  reg1, reg2, reg3, reg4,
  model.names = c("Math (1)", "Math (2)", "Reading (1)", "Reading (2)"),
  coefs = c(
    "Intercept"   = "(Intercept)",
    "Small class" = "smallTRUE",
    "Male gender" = "gendermale"
  )
)
```

------------------------------------------------------------------------

## 회귀 분석 표 읽는 법

**표의 구조 한 눈에 보기**

| 위치       | 내용            | 의미                                   |
|:-----------|:----------------|:---------------------------------------|
| 각 열 상단 | 모형 이름       | 종속변수·모형 구분                     |
| 계수 행    | $\hat{\beta}_k$ | 독립변수 1단위 증가 시 종속변수 변화량 |
| 괄호 안    | $\hat{SE}(b_k)$ | 추정의 불확실성                        |
| *, **,***  | 유의수준        | *: 10%, **: 5%,*** : 1%                |
| $N$        | 관측치 수       | 표본 크기                              |
| $R^2$      | 결정계수        | 모형의 설명력 (0\~1)                   |

**주요 해석 원칙**

-   $|\text{statistic}| > 2$ → 5% 유의수준에서 유의 (왜? $1.96 \approx 2$)
-   별(\*) 개수가 많을수록 우연일 확률이 낮음
-   $R^2$는 높다고 좋은 모형이 아님 — 변수 해석이 더 중요

# Classical Regression Model

------------------------------------------------------------------------

## 고전적 회귀 모형 (CRM): 왜 중요한가?

-   회귀 계수와 p-값은 **가정이 충족될 때만** 믿을 수 있음.
-   실무에서 회귀 결과를 의사결정에 활용하려면, 이 가정들을 점검해야 함.

**4가지 핵심 가정 요약**

| 가정 | 한 줄 설명 | 위반 시 결과 |
|:-----------------------|:-----------------------|:-----------------------|
| **① 외생성** | 오차항이 설명변수와 무관 | 계수 **편향** → 방향도 틀릴 수 있음 |
| **② i.i.d.** | 표본이 무작위, 관측치가 독립 | 계수 편향, 표본 대표성 상실 |
| **③ 등분산성** | 오차 분산이 일정 | **SE 편향** → p-값·CI 신뢰 불가 |
| **④ 정규성** | 오차가 정규 분포 | 소표본에서 추론 부정확 |

> **가장 심각한 위반**: ① 외생성. 계수 자체가 틀려짐 — SE를 아무리 잘 추정해도 소용없음.

------------------------------------------------------------------------

## 가정 ①: 외생성 (Exogeneity)

$$E[\varepsilon \mid x] = 0$$

오차항이 설명변수와 **상관이 없어야** 함 (`Cov(ε, x) = 0`).

::::: columns
::: {.column width="50%"}
**가정 충족 (STAR 실험)**

```{r, echo=FALSE, fig.height=4.5}
set.seed(555)
n <- 1e5

e_good <- tibble(
  x = runif(n, -1, 1),
  e = rnorm(n)
) %>% mutate(x = if_else(x < 0, FALSE, TRUE))

ggplot(e_good, aes(x = e, y = as.factor(x))) +
  geom_density_ridges_gradient(
    aes(fill = after_stat(x)),
    color = "white", scale = 2.5, linewidth = 0.2
  ) +
  scale_fill_viridis(option = "magma") +
  scale_x_continuous(limits = c(-6, 6)) +
  labs(x = "오차항 ε", y = "소규모 학급?",
       title = "E[ε | small] = 0 (가정 충족)") +
  theme(legend.position = "none")
```
:::

::: {.column width="50%"}
**가정 위반 (관찰 연구)**

```{r, echo=FALSE, fig.height=4.5}
e_bad <- tibble(
  x = runif(n, -1, 1),
  e = rnorm(n) + 2.5 * x
) %>% mutate(x = if_else(x < 0, FALSE, TRUE))

ggplot(e_bad, aes(x = e, y = as.factor(x))) +
  geom_density_ridges_gradient(
    aes(fill = after_stat(x)),
    color = "white", scale = 2.5, linewidth = 0.2
  ) +
  scale_fill_viridis(option = "magma") +
  scale_x_continuous(limits = c(-6, 6)) +
  labs(x = "오차항 ε", y = "소규모 학급?",
       title = "E[ε | small] ≠ 0 (가정 위반)") +
  theme(legend.position = "none")
```
:::
:::::

STAR가 **무작위 배정** 실험인 이유: 소규모 배정이 관찰되지 않은 요인(능력, 가정 환경)과 무관하도록 설계 → 외생성 보장.

------------------------------------------------------------------------

## 누락 변수 편향 (Omitted Variable Bias)

**사례**: 교육이 임금에 미치는 영향

$$\text{wage}_i = \beta_0 + \beta_1 \cdot \text{education}_i + \varepsilon_i$$

-   문제: *관찰되지 않는* 능력 $a_i$ 가 존재.
    -   능력 높음 → 임금 높음 ✓
    -   능력 높음 → 교육 많이 받음 ✓
    -   $a_i$는 $\varepsilon_i$에 포함 → $Cov(\varepsilon, \text{education}) \neq 0$ → 외생성 위반

**OVB 공식**:

$$\mathbb{E}(b_1) = \underbrace{\beta_1}_{\text{진짜 효과}} + \underbrace{\beta_\text{ability} \times \frac{Cov(\text{education}, \text{ability})}{Var(\text{education})}}_{\text{편향 (OVB)}}$$

-   능력이 임금에 양(+) 영향, 교육과 양(+) 상관 → OVB \> 0 → $b_1$ **과대추정**

> **실무 함의**: 단순 회귀로 "교육 1년 = 임금 X% 증가"라고 말할 때, 실제로는 능력 효과가 혼재되어 있음. 이를 해결하려면 능력을 통제하거나, 자연 실험·도구 변수를 활용해야 함.

------------------------------------------------------------------------

## CRM 가정 ②③④ 요약

**② i.i.d. (독립적이고 동일하게 분포)**

-   표본이 모집단에서 **무작위로** 추출되고, 각 관측치가 서로 **독립적**이어야 함.
-   위반 사례: 같은 회사 내 직원들을 표본으로 사용 → 관측치 간 상관 (군집 표준오차 필요)

**③ 등분산성 (Homoskedasticity)**

-   오차 분산이 $x$ 값에 무관하게 일정해야 함: $Var(\varepsilon \mid x) = \sigma^2$
-   위반 시: 계수는 여전히 불편이지만, SE 추정 편향 → p-값·CI 신뢰 불가
-   해결책: **이분산성 강건 표준오차 (heteroskedasticity-robust SE)** 사용

**④ 정규성 (Normally Distributed Errors)**

-   $\varepsilon \sim \mathcal{N}(0, \sigma^2)$
-   엄격히 필수는 아님 — 대표본 CLT 덕분에 자연히 해소
-   소표본(n \< 30)에서만 중요

> **실무 우선순위**: ① 외생성 \>\> ③ 등분산성 \> ② i.i.d. \>\> ④ 정규성

------------------------------------------------------------------------

## Task 3-1 {background-color="#ffebf0"}

`r countdown(minutes = 10, top = "20px", right = "10px", font_size = "0.8em")`

교육과 성별이 임금에 미치는 효과 분석.

1.  `AER` 패키지의 `CPS1985` 데이터 로드 및 변수 확인: `?CPS1985`

```{r, eval=FALSE, echo=TRUE}
library(AER)
data("CPS1985")
CPS1985$log_wage <- log(CPS1985$wage)
```

2.  `log_wage`를 `gender`와 `education`에 회귀 분석 → `reg1` 저장.

```{r, eval=FALSE, echo=TRUE}
reg1 <- lm(log_wage ~ gender + education, data = CPS1985)
summary(reg1)
```

-   각 계수를 해석하시오. 5% 유의수준에서 통계적으로 유의한가?

3.  `gender * education` 상호작용 항 추가 → `reg2` 저장.

```{r, eval=FALSE, echo=TRUE}
reg2 <- lm(log_wage ~ gender * education, data = CPS1985)
summary(reg2)
```

-   `genderfemale:education` 계수를 해석하시오.
-   5% 유의수준에서 귀무가설을 기각할 수 있는가? 10%에서는?

------------------------------------------------------------------------

## Task 3-2 {background-color="#ffebf0"}

`r countdown(minutes = 10, top = "20px", right = "10px", font_size = "0.8em")`

1.  로그 임금과 교육 수준 간의 관계를 나타내는 산점도에 회귀선 추가:

```{r, eval=FALSE, echo=TRUE}
ggplot(CPS1985, aes(x = education, y = log_wage)) +
  geom_point() +
  geom_smooth(method = "lm")
```

2.  음영 영역(회색 띠)이 무엇을 의미하는지 설명하시오.

3.  부트스트랩 표본 1개를 추출해 회귀선이 어떻게 달라지는지 확인:

```{r, eval=FALSE, echo=TRUE}
set.seed(123)
cps_boot <- CPS1985[sample(nrow(CPS1985), replace = TRUE), ]
reg_boot  <- lm(log_wage ~ gender * education, data = cps_boot)

# 남성·여성 각각의 절편과 기울기 추출
intercept_m <- coef(reg_boot)["(Intercept)"]
slope_m     <- coef(reg_boot)["education"]
intercept_f <- intercept_m + coef(reg_boot)["genderfemale"]
slope_f     <- slope_m     + coef(reg_boot)["education:genderfemale"]

# 원래 플롯에 두 회귀선 추가
ggplot(CPS1985, aes(x = education, y = log_wage)) +
  geom_point(alpha = 0.3) +
  geom_smooth(method = "lm") +
  geom_abline(intercept = intercept_m, slope = slope_m, color = "blue") +
  geom_abline(intercept = intercept_f, slope = slope_f, color = "red")
```

------------------------------------------------------------------------

## 불확실성 시각화: 100개의 부트스트랩 회귀선

```{r, echo=FALSE, eval=FALSE}
data("CPS1985")
cps <- CPS1985 %>% mutate(log_wage = log(wage))

set.seed(1)
bootstrap_sample <- cps %>%
  rep_sample_n(size = nrow(cps), reps = 100, replace = TRUE)

ggplot(cps, aes(y = log_wage, x = education, colour = gender)) +
  geom_point(size = 1, alpha = 0.5) +
  geom_smooth(method = "lm", linewidth = 1.5) +
  geom_smooth(
    data    = bootstrap_sample,
    linewidth = 0.2,
    aes(y = log_wage, x = education, group = replicate),
    method  = "lm", se = FALSE, alpha = 0.4
  ) +
  facet_wrap(~gender) +
  scale_colour_manual(values = c("darkblue", "darkred")) +
  labs(x = "교육 연수", y = "로그 임금") +
  guides(colour = "none")
```

```{r, echo=FALSE, fig.height=5, fig.width=10}
data("CPS1985")
cps <- CPS1985 %>% mutate(log_wage = log(wage))

set.seed(1)
bootstrap_sample <- cps %>%
  rep_sample_n(size = nrow(cps), reps = 100, replace = TRUE)

ggplot(cps, aes(y = log_wage, x = education, colour = gender)) +
  geom_point(size = 1, alpha = 0.5) +
  geom_smooth(method = "lm", linewidth = 1.5) +
  geom_smooth(
    data      = bootstrap_sample,
    linewidth = 0.2,
    aes(y = log_wage, x = education, group = replicate),
    method = "lm", se = FALSE, alpha = 0.4
  ) +
  facet_wrap(~gender) +
  scale_colour_manual(values = c("darkblue", "darkred")) +
  labs(x = "교육 연수", y = "로그 임금",
       title = "100개의 부트스트랩 회귀선: 음영 영역의 의미") +
  guides(colour = "none")
```

-   얇은 선 각각 = 하나의 부트스트랩 표본에서 얻은 회귀선
-   **음영 영역** = 이 선들의 95%가 포함되는 범위 = **95% 신뢰 구간**

------------------------------------------------------------------------

## 핵심 정리

| 개념 | 정의 | 실무 활용 |
|:-----------------------|:-----------------------|:-----------------------|
| **표준 오차** | $b_k$ 표본 분포의 SD | 추정의 불확실성 크기 |
| **검정 통계량** | $b_k / \hat{SE}(b_k)$ | $|t| > 2$ → 5% 유의 |
| **p-값** | $H_0$ 하에서 이만큼 극단적인 값이 나올 확률 | 작을수록 우연 가능성 낮음 |
| **95% CI** | $b_k \pm 1.96 \times \hat{SE}(b_k)$ | 0 포함 여부로 유의성 확인 |
| **OVB** | 누락 변수로 인한 계수 편향 | 관찰 연구에서 항상 의심 |

> **Bottom line**: 별(\*\*\*)이 많다고 좋은 분석이 아니다. 외생성 가정이 타당한지, OVB 가능성은 없는지 먼저 따져야 한다.

# THE END!

------------------------------------------------------------------------

## Appendix: `infer` 파이프라인 전체 코드

::::: columns
::: {.column width="50%"}
```{r, echo=TRUE, eval=FALSE}
# 부트스트랩 분포
bootstrap_distrib <- star_df %>%
  mutate(small = as.numeric(small)) %>%
  specify(formula = math ~ small) %>%
  generate(reps = 1000, type = "bootstrap") %>%
  calculate(stat = "slope")

# 귀무분포 (순열 검정)
null_distribution <- star_df %>%
  mutate(small = as.numeric(small)) %>%
  specify(formula = math ~ small) %>%
  hypothesize(null = "independence") %>%
  generate(reps = 1000, type = "permute") %>%
  calculate(stat = "slope") %>%
  mutate(test_stat = stat / sd(bootstrap_distrib$stat))

# p-값 계산
mean(abs(null_distribution$test_stat) >= observed_stat)
```
:::

::: {.column width="50%"}
```{r, echo=FALSE, fig.height=6}
null_distribution %>%
  ggplot(aes(x = test_stat)) +
  geom_histogram(binwidth = 0.2, col = "white", fill = "#d90502") +
  geom_vline(xintercept =  observed_stat, linewidth = 1.2) +
  geom_vline(xintercept = -observed_stat, linewidth = 1.2) +
  labs(x = "H₀ 하에서의 검정 통계량", y = "빈도",
       title = "귀무분포")
```
:::
:::::
