---
title: "Regression Inference"
subtitle: "FMB819: R을 이용한 데이터분석"
author: "고려대학교 경영대학 정지웅"
format: 
  revealjs:
    theme: simple
    transition: fade
    transition-speed: fast
    scrollable: true
    chalkboard: true
    slide-number: true
revealjs-plugins:
  - revealjs-text-resizer
---

```{r setup, include=FALSE, warning=FALSE, message=FALSE}
options(htmltools.dir.version = FALSE)

knitr::opts_chunk$set(
  message   = FALSE,
  warning   = FALSE,
  dev       = "ragg_png",
  dpi       = 192,
  cache     = TRUE,
  fig.align = "center"
)

library(tidyverse)
library(broom)
library(infer)
library(moderndive)
library(jtools)
library(AER)
library(ggridges)
library(ggthemes)
library(viridis)
library(countdown)

countdown(
  color_border              = "#d90502",
  color_text                = "black",
  color_running_background  = "#d90502",
  color_running_text        = "white",
  color_finished_background = "white",
  color_finished_text       = "#d90502",
  color_finished_border     = "#d90502"
)

theme_set(theme_bw(base_size = 14))
```

## Today's Agenda

**Part 1 — 회귀 테이블, 어떻게 읽는가?**

-   표준 오차(SE): 추정값이 얼마나 불안정한가?
-   검정 통계량 & p-값: 이 결과가 우연일 확률은?
-   신뢰 구간: 진짜 값이 어느 범위에 있는가?

**Part 2 — 회귀 계수, 언제 믿을 수 있는가?**

-   고전적 회귀 모형(CRM) 4가지 가정
-   누락 변수 편향(OVB): 가장 위험한 함정

. . .

> **핵심 질문**: $b_k = 8.9$라는 숫자, 그냥 믿어도 되는가?

------------------------------------------------------------------------

## 큰 그림: 우리가 하고 싶은 것

```{r, echo=FALSE, fig.height=4.5, fig.width=10}
library(ggplot2)

# Simple conceptual diagram
df_concept <- data.frame(
  x = c(1, 3, 5),
  y = c(2, 2, 2),
  label = c("표본 데이터\n(우리가 가진 것)", "OLS 추정\nlm(y ~ x)", "모집단 모수\n(알고 싶은 것)"),
  col = c("#2E86AB", "#d90502", "#2E4057")
)

arrows_df <- data.frame(
  x = c(1.5, 3.7),
  xend = c(2.5, 4.3),
  y = 2, yend = 2
)

ggplot() +
  geom_point(data = df_concept, aes(x = x, y = y, color = col), size = 100, show.legend = FALSE) +
  geom_text(data = df_concept, aes(x = x, y = y, label = label), 
            size = 10, fontface = "bold", color = "white", lineheight = 1.1) +
  geom_segment(data = arrows_df, aes(x = x, xend = xend, y = y, yend = yend),
               arrow = arrow(length = unit(0.3, "cm"), type = "closed"),
               linewidth = 1.2, color = "gray40") +
  annotate("text", x = 2, y = 2.25, label = "b₀, b₁ 계산", size = 10, color = "gray30") +
  annotate("text", x = 4, y = 2.25, label = "β₀, β₁ 추론", size = 10, color = "gray30") +
  annotate("text", x = 4, y = 1.65, 
           label = "→ SE, p-값, CI 필요!", size = 10, color = "#d90502", fontface = "italic") +
  scale_color_identity() +
  scale_x_continuous(limits = c(0.2, 5.8)) +
  scale_y_continuous(limits = c(1.3, 2.6)) +
  theme_void()
```

-   지금까지: 표본 데이터로 $b_0, b_1$ 계산 (OLS)
-   오늘: 이 $b_k$로 진짜 $\beta_k$를 어떻게 추론하는가?
-   **다른 표본을 썼다면 $b_k$가 달라졌을 것** → 이 불확실성을 정량화해야 함

------------------------------------------------------------------------

## 분석 예제: STAR 실험 {#star_again}

-   Tennessee STAR 프로젝트: 학생을 **무작위 배정**으로 소규모/일반 학급에 배치
-   핵심 질문: 소규모 학급이 수학 성적을 높이는가?

$$\text{math score}_i = \beta_0 + \beta_1 \cdot \text{small}_i + \varepsilon_i$$

::::: columns
::: {.column width="50%"}
```{r, echo=TRUE}
star_df <- read.csv(
  "https://www.dropbox.com/s/bf1fog8yasw3wjj/star_data.csv?dl=1"
) |>
  drop_na() |>
  filter(star %in% c("small", "regular") & grade == "k") |>
  mutate(small = (star == "small"))
```
:::

::: {.column width="50%"}
```{r, echo=TRUE}
reg_star <- lm(math ~ small, star_df)
reg_star
```
:::
:::::

```{r, echo=FALSE}
reg_summary_star_df <- round(summary(reg_star)$coefficients, 2)
coeff_star          <- coef(reg_star)
```

-   $b_\text{small} \approx 8.9$: 소규모 학급 학생이 수학 점수가 약 **9점 높다**
-   하지만 이게 우연일 수도 있지 않을까? → **추론(inference)** 필요

------------------------------------------------------------------------

## 표본마다 $b_k$는 달라진다

**핵심 직관**: STAR 실험 참가 학생 중 **다른 1,000명**을 뽑았다면?

```{r, echo=FALSE, fig.height=4.5, fig.width=10}
set.seed(42)

# Simulate what b_small would look like across samples
n_students <- nrow(star_df)
n_sims <- 500

sim_slopes <- replicate(n_sims, {
  boot_idx <- sample(1:n_students, n_students, replace = TRUE)
  boot_df  <- star_df[boot_idx, ]
  coef(lm(math ~ small, data = boot_df))["smallTRUE"]
})

tibble(slope = sim_slopes) |>
  ggplot(aes(x = slope)) +
  geom_histogram(binwidth = 0.5, fill = "#d90502", color = "white", alpha = 0.85) +
  geom_vline(xintercept = coef(reg_star)["smallTRUE"], 
             linewidth = 1.2, linetype = "dashed", color = "black") +
  annotate("text", x = coef(reg_star)["smallTRUE"] + 0.8, y = 50,
           label = paste0("원래 추정값\nb₁ = ", round(coef(reg_star)["smallTRUE"], 1)),
           size = 4, color = "black") +
  labs(x = "다른 표본에서 추정된 b_small", y = "빈도",
       title = "표본이 달라지면 b₁도 달라진다 (부트스트랩 500회)") +
  theme_bw(base_size = 14)
```

-   이 **분포의 퍼짐 정도** = 추정값의 불안정성 = **표준 오차(SE)**
-   분포가 좁을수록 → 추정이 안정적 → SE 작음

------------------------------------------------------------------------

## 회귀 테이블 이해하기

```{r, echo=TRUE}
tidy(lm(math ~ small, star_df))
```

<br>

| 열 이름 | 계산 방법 | 해석 |
|:--------|:----------|:-----|
| `estimate` | OLS 추정 | "우리 표본"에서 계산된 $b_k$ |
| `std.error` | $\hat{SE}(b_k)$ | **표본마다 $b_k$가 얼마나 달라지는가?** |
| `statistic` | $b_k \div \hat{SE}(b_k)$ | 0에서 몇 표준편차 떨어져 있는가? |
| `p.value` | 양측 검정 | $H_0: \beta_k = 0$이 맞다면, 이만큼 극단적 결과가 나올 확률 |

. . .

→ 각 항목을 순서대로 이해해보자

------------------------------------------------------------------------

## ① 표준 오차 (Standard Error)

> **SE**: 추정값 $b_k$의 표본 분포의 표준편차  
> = "실험을 반복하면 $b_k$가 얼마나 달라지는가?"

**SE에 영향을 주는 요인:**

::::: columns
::: {.column width="50%"}
**SE가 작아지는 경우** ✅

-   표본이 클수록 ($n \uparrow$)
-   데이터가 회귀선 주변에 조밀할수록 ($\sigma_\varepsilon^2 \downarrow$)
-   $x$의 분산이 클수록 ($\sigma_x^2 \uparrow$)
:::

::: {.column width="50%"}
**직관**

마치 동전 던지기에서  
표본이 클수록 앞면 비율이  
50%에 **수렴**하는 것과 같음.  
→ 더 많은 데이터 = 더 안정적인 추정
:::
:::::

<br>

**STAR 예제:**  
$\hat{SE}(b_\text{small}) = `r reg_summary_star_df[2,2]`$  
→ 표본이 바뀌어도 $b_\text{small}$은 대략 $\pm `r round(reg_summary_star_df[2,2]*2, 1)`$ 범위 내에 있을 것

------------------------------------------------------------------------

## SE: 이론 vs. 시뮬레이션

**부트스트랩으로 직접 확인해보자**

```{r, echo=FALSE}
set.seed(42)
bootstrap_distrib <- star_df |>
  mutate(small = as.numeric(small)) |>
  specify(formula = math ~ small) |>
  generate(reps = 1000, type = "bootstrap") |>
  calculate(stat = "slope")

se_simul <- round(sd(bootstrap_distrib$stat), 3)
```

```{r, echo=TRUE, eval=FALSE}
library(infer)
bootstrap_distrib <- star_df |>
  mutate(small = as.numeric(small)) |>
  specify(formula = math ~ small) |>
  generate(reps = 1000, type = "bootstrap") |>
  calculate(stat = "slope")

sd(bootstrap_distrib$stat)   # 부트스트랩 SE
```

::::: columns
::: {.column width="55%"}
```{r, echo=FALSE, fig.height=4}
bootstrap_distrib |>
  ggplot(aes(x = stat)) +
  geom_histogram(boundary = 9, binwidth = 0.5, col = "white", fill = "#d90502", alpha = 0.85) +
  geom_vline(xintercept = mean(bootstrap_distrib$stat),
             linetype = "dashed", linewidth = 1) +
  labs(x = "부트스트랩 기울기 추정치", y = "빈도",
       title = "b_small의 부트스트랩 분포 (1,000회)") +
  theme_bw(base_size = 13)
```
:::

::: {.column width="45%"}
<br><br>

| 방법 | SE 값 |
|:-----|:-----:|
| **회귀 테이블** (이론) | `r reg_summary_star_df[2,2]` |
| **부트스트랩** (시뮬) | `r se_simul` |

두 방법이 거의 동일한 값을 줌 ✅  

→ 이론과 시뮬레이션이 수렴
:::
:::::

------------------------------------------------------------------------

## Task 1 {background-color="#ffebf0"}

`r countdown(minutes = 10, top = "20px", right = "10px", font_size = "0.8em")`

$b_\text{small}$의 부트스트랩 분포를 직접 생성하고 시각화해보자.

**Step 1.** [STAR 데이터 로드 슬라이드](#star_again)의 코드로 `star_df` 준비.

**Step 2.** 부트스트랩 분포 생성:

```{r, echo=TRUE, eval=FALSE}
library(infer)
bootstrap_distrib <- star_df |>
  mutate(small = as.numeric(small)) |>
  specify(response = math, explanatory = small) |>
  generate(reps = 1000, type = "bootstrap") |>
  calculate(stat = "slope")
```

**Step 3.** 시각화 및 요약 통계:

```{r, echo=TRUE, eval=FALSE}
bootstrap_distrib |>
  ggplot(aes(x = stat)) +
  geom_histogram(binwidth = 0.5, col = "white", fill = "#d90502") +
  labs(x = "Bootstrap slope estimate", y = "빈도")

mean(bootstrap_distrib$stat)   # 평균
sd(bootstrap_distrib$stat)     # 표준 오차
```

**Step 4.** 부트스트랩 SE가 회귀 테이블의 `std.error`와 얼마나 가까운가? 왜 비슷한가?

------------------------------------------------------------------------

## ② 검정 통계량 (t-statistic)

**핵심 질문**: "$b_\text{small} = 8.9$가 우연히 나왔을 수도 있는가?"

$$H_0: \beta_\text{small} = 0 \quad \text{(소규모 학급은 효과 없음)}$$
$$H_A: \beta_\text{small} \neq 0 \quad \text{(소규모 학급은 효과 있음)}$$

**왜 $b_k$를 그대로 쓰지 않고 $b_k / SE$를 쓰는가?**

::::: columns
::: {.column width="50%"}
**비유: 키 차이**

-   $b_k = 3$cm 차이  
  - SE = 0.5cm → **매우 확실한** 차이  
  - SE = 10cm → **불확실한** 차이

→ 크기(b)만으로는 유의미한지 판단 불가  
→ SE로 나눠서 "몇 표준편차 차이인가?" 로 표준화
:::

::: {.column width="50%"}
**STAR 예제:**

$$t = \frac{b_\text{small}}{\hat{SE}(b_\text{small})} = \frac{8.895}{1.384} \approx 6.4$$

→ 추정값이 0에서 **6.4 표준편차** 떨어져 있음  
→ $H_0$이 맞다면 이런 극단적 값이 나오기 매우 어려움
:::
:::::

```{r, echo=FALSE}
observed_stat <- reg_star$coefficients[2] / sd(bootstrap_distrib$stat)
```

------------------------------------------------------------------------

## ③ p-값 (p-value)

> **p-값**: "$H_0$이 사실이라면, 관측된 검정 통계량만큼 극단적인 값이 나올 확률"

::::: columns
::: {.column width="50%"}
```{r, echo=TRUE}
null_distribution <- star_df |>
  mutate(small = as.numeric(small)) |>
  specify(formula = math ~ small) |>
  hypothesize(null = "independence") |>
  generate(reps = 1000, type = "permute") |>
  calculate(stat = "slope") |>
  mutate(test_stat = stat / sd(bootstrap_distrib$stat))

p_value <- mean(abs(null_distribution$test_stat) >= observed_stat)
p_value
```

-   p-값 ≈ 0 → 어떤 $\alpha$ (0.10, 0.05, 0.01)에서도 $H_0$ **기각**
:::

::: {.column width="50%"}
```{r, echo=FALSE, fig.height=5}
null_distribution |>
  ggplot(aes(x = test_stat)) +
  geom_histogram(binwidth = 0.2, col = "white", fill = "#d90502", alpha = 0.85) +
  geom_vline(xintercept =  observed_stat, linewidth = 1.2) +
  geom_vline(xintercept = -observed_stat, linewidth = 1.2) +
  annotate("text", x = observed_stat + 0.7, y = 60,
           label = "관측된\n검정 통계량", size = 3.5) +
  labs(x = "H₀ 하에서의 검정 통계량", y = "빈도",
       title = "귀무분포 (1,000번 순열)") +
  theme_bw(base_size = 13)
```
:::
:::::

------------------------------------------------------------------------

## p-값에 대한 흔한 오해 ⚠️

p-값은 자주 **잘못 해석**됨. 실무에서 반드시 알아야 할 것:

| ❌ 잘못된 해석 | ✅ 올바른 해석 |
|:---------------|:---------------|
| "$H_0$이 참일 확률" | "$H_0$이 참이라면, 이만큼 극단적 결과가 나올 확률" |
| "p < 0.05이면 중요한 발견" | 통계적 유의성 ≠ 실용적 중요성 |
| "p > 0.05이면 효과 없음" | 효과가 없다는 증거 ≠ 효과가 없다는 증명 |
| "p가 작을수록 효과가 크다" | p-값은 효과 크기와 무관 |

. . .

> **비유**: 법정에서 "무죄 판결"이 "무죄의 증명"이 아닌 것처럼,  
> $H_0$ 기각 실패는 "귀무가설이 맞다"는 뜻이 아님.

. . .

**핵심**: p-값은 **유의성 판단** 도구이지, 효과의 **크기나 중요성** 척도가 아님.  
항상 **계수 크기(effect size)** 와 **신뢰 구간** 을 함께 봐야 함.

------------------------------------------------------------------------

## ④ 신뢰 구간 (Confidence Interval)

$$\text{CI}_{95\%} = \left[b_k - 1.96 \times \hat{SE}(b_k),\;\; b_k + 1.96 \times \hat{SE}(b_k)\right]$$

**왜 1.96인가?** → 표준 정규분포에서 중간 95% 구간의 경계값

```{r, echo=FALSE, fig.height=3.8, fig.width=10}
x <- seq(-4, 4, length.out = 500)
df  <- data.frame(x = x, y = dnorm(x))
df_shade <- df |> filter(x >= -1.96, x <= 1.96)

ggplot(df, aes(x, y)) +
  geom_area(data = df_shade, fill = "#B5D4F4", alpha = 0.8) +
  geom_line(color = "#185FA5", linewidth = 1.2) +
  geom_vline(xintercept = c(-1.96, 1.96),
             linetype = "dashed", color = "#378ADD", linewidth = 0.8) +
  annotate("text", x = 0,    y = 0.19, label = "95%",
           size = 7, fontface = "bold", color = "#185FA5") +
  annotate("text", x = -2.8, y = 0.04, label = "2.5%", size = 4, color = "gray50") +
  annotate("text", x =  2.8, y = 0.04, label = "2.5%", size = 4, color = "gray50") +
  annotate("text", x = -1.96, y = -0.02, label = "-1.96", size = 4, color = "#378ADD") +
  annotate("text", x =  1.96, y = -0.02, label = "+1.96", size = 4, color = "#378ADD") +
  scale_x_continuous(breaks = c(-3, 0, 3)) +
  labs(x = "z (표준편차 단위)", y = NULL, title = "표준 정규분포 N(0, 1)") +
  theme_bw(base_size = 13) +
  theme(axis.text.y = element_blank(), axis.ticks.y = element_blank(), panel.grid = element_blank())
```

| 신뢰수준 | z-값 | 의미 |
|:--------:|:-----:|:-----|
| 90% | ±1.645 | 100번 반복하면 90번은 진짜 $\beta$를 포함하는 구간 |
| **95%** | **±1.96** | **통상 사용 기준** |
| 99% | ±2.576 | 더 넓은 구간 — 더 보수적 |

------------------------------------------------------------------------

## 신뢰 구간: 올바른 해석

**STAR 예제 결과:**

```{r, echo=TRUE}
tidy(lm(math ~ small, star_df), conf.int = TRUE, conf.level = 0.95) |>
  filter(term == "smallTRUE") |>
  select(estimate, std.error, conf.low, conf.high, p.value)
```

. . .

**✅ 올바른 해석:**  
"소규모 학급 효과의 **95% 신뢰 구간은 [6.2, 11.6]**이다.  
즉, 동일한 방식으로 100번 반복하면 약 95번은 이 구간이 진짜 $\beta_\text{small}$을 포함한다."

. . .

**❌ 틀린 해석:**  
~~"$\beta_\text{small}$이 [6.2, 11.6] 안에 있을 확률이 95%다."~~  
→ $\beta_\text{small}$은 하나의 고정된 값. 확률의 문제가 아님!

. . .

**실용적 요점:** CI가 **0을 포함하지 않으면** → 5% 수준에서 통계적으로 유의

------------------------------------------------------------------------

## 신뢰 구간: 세 가지 계산 방법 비교

::::: columns
::: {.column width="50%"}
```{r, echo=TRUE}
# 방법 1: 이론 기반 (R 기본)
tidy(lm(math ~ small, star_df),
     conf.int = TRUE, conf.level = 0.95) |>
  filter(term == "smallTRUE") |>
  select(conf.low, conf.high)
```

```{r, echo=TRUE}
# 방법 2: SE 공식으로 직접 계산
b1  <- coef(reg_star)["smallTRUE"]
se1 <- reg_summary_star_df[2, 2]
c(lower = b1 - 1.96 * se1, upper = b1 + 1.96 * se1)
```

```{r, echo=TRUE}
# 방법 3: 부트스트랩 백분위수
quantile(bootstrap_distrib$stat, c(0.025, 0.975))
```
:::

::: {.column width="50%"}
```{r, echo=FALSE, fig.height=5}
ci_pctile  <- quantile(bootstrap_distrib$stat, c(0.025, 0.975))
ci_se      <- c(b1 - 1.96 * se1, b1 + 1.96 * se1)
ci_theory  <- tidy(lm(math ~ small, star_df), conf.int = TRUE) |>
  filter(term == "smallTRUE")

bootstrap_distrib |>
  ggplot(aes(x = stat)) +
  geom_histogram(boundary = 9, binwidth = 0.5, col = "white", fill = "#d90502", alpha = 0.8) +
  geom_vline(xintercept = ci_pctile, linetype = "dashed", linewidth = 0.9, color = "steelblue") +
  geom_vline(xintercept = ci_se,     linetype = "longdash", linewidth = 0.9, color = "darkgreen") +
  geom_vline(xintercept = c(ci_theory$conf.low, ci_theory$conf.high),
             linewidth = 0.9, color = "black") +
  labs(x = "부트스트랩 기울기 추정치", y = "빈도",
       title = "95% CI: 세 방법 비교",
       subtitle = "파란선=백분위수 | 녹색=SE 공식 | 검은=이론") +
  theme_bw(base_size = 13)
```
:::
:::::

세 방법 모두 **거의 동일한 구간** → 이론과 시뮬레이션이 수렴 ✅

------------------------------------------------------------------------

## Task 2 {background-color="#ffebf0"}

`r countdown(minutes = 5, top = "20px", right = "10px", font_size = "0.8em")`

Task 1의 부트스트랩 분포를 활용하여 신뢰 구간을 직접 계산해보자.

**Step 1.** 백분위수 방법으로 95% CI 계산:

```{r, echo=TRUE, eval=FALSE}
ci_pctile <- bootstrap_distrib |>
  summarise(
    lower = quantile(stat, 0.025),
    upper = quantile(stat, 0.975)
  )
ci_pctile
```

**Step 2.** SE 공식 방법으로 CI 계산 후 이론 기반 결과와 비교:

```{r, echo=TRUE, eval=FALSE}
b1_hat <- 8.895              # OLS 추정값
se_hat <- sd(bootstrap_distrib$stat)   # 부트스트랩 SE

ci_se <- c(lower = b1_hat - 1.96 * se_hat,
           upper = b1_hat + 1.96 * se_hat)
ci_se

# 이론 기반 (R 기본값)
tidy(lm(math ~ small, star_df), conf.int = TRUE) |>
  filter(term == "smallTRUE") |>
  select(conf.low, conf.high)
```

**Step 3.** 신뢰수준을 **99%** 로 바꾸면 구간이 어떻게 달라지는가? 왜 그런가?

------------------------------------------------------------------------

## 이론 기반 추론: R이 실제로 하는 일

**시뮬레이션 기반**은 직관적이지만, R이 실제 쓰는 방법은 **이론 기반**.

**이론적 근거 (CLT)**:

$$\frac{b_k - \beta_k}{\hat{SE}(b_k)} \xrightarrow{n \to \infty} t_{n-k-1} \approx N(0, 1)$$

→ 표본이 충분히 크면 표준화된 회귀 계수는 **정규 분포** 로 수렴

|            | 시뮬레이션 기반 |    이론 기반     |
|:-----------|:---------------:|:----------------:|
| 직관       |      ★★★        |       ★★         |
| 계산 속도  |      느림       |       빠름       |
| 추가 가정  |      적음       | 정규성·등분산 등 |
| R 기본값   |     아니오      |      **예**      |

→ 대표본(n > 30)에서 두 방법의 결과는 **사실상 동일**

------------------------------------------------------------------------

## 여러 모형 결과 한눈에 보기: 회귀 테이블

```{r, echo=TRUE, eval=FALSE}
reg1 <- lm(math ~ small,          data = star_df)
reg2 <- lm(math ~ small + gender, data = star_df)
reg3 <- lm(read ~ small,          data = star_df)
reg4 <- lm(read ~ small + gender, data = star_df)

export_summs(reg1, reg2, reg3, reg4,
  model.names = c("수학(1)", "수학(2)", "독해(1)", "독해(2)"),
  coefs = c("절편" = "(Intercept)",
            "소규모 학급" = "smallTRUE",
            "남학생" = "gendermale"))
```

```{r, eval=TRUE, echo=FALSE, results='asis'}
reg1 <- lm(math ~ small,          data = star_df)
reg2 <- lm(math ~ small + gender, data = star_df)
reg3 <- lm(read ~ small,          data = star_df)
reg4 <- lm(read ~ small + gender, data = star_df)

export_summs(reg1, reg2, reg3, reg4,
  model.names = c("수학(1)", "수학(2)", "독해(1)", "독해(2)"),
  coefs = c("절편" = "(Intercept)",
            "소규모 학급" = "smallTRUE",
            "남학생" = "gendermale"))
```

------------------------------------------------------------------------

## 회귀 테이블 읽는 법: 체크리스트

**표의 구조:**

| 위치 | 내용 | 해석 |
|:-----|:-----|:-----|
| 계수 행 | $\hat{\beta}_k$ | 독립변수 1단위 증가 시 종속변수 변화 |
| 괄호 안 | $\hat{SE}(b_k)$ | 추정의 불확실성 |
| $*$, $**$, $***$ | 유의수준 | $*$: 10%, $**$: 5%, $***$: 1% |
| $N$ | 관측치 수 | 표본 크기 |
| $R^2$ | 설명력 | 높다고 좋은 게 아님! |

**실전 판독 순서:**

1. 계수의 **부호(+/-)** 와 **크기** 확인 → 경제적 의미 해석
2. **SE(표준오차)** 와 **별(\*)** 확인 → 통계적 유의성 판단
3. **$|\text{t}| > 2$** 이면 5% 수준에서 유의 (1.96 ≈ 2)
4. **CI가 0을 포함하지 않는지** 확인 → 동일한 유의성 판단

> ⚠️ 별(\*\*\*)이 많다고 좋은 분석이 아니다!  
> **계수의 해석이 타당한가?** 가 더 중요

# Classical Regression Model

------------------------------------------------------------------------

## 회귀 계수, 언제 믿을 수 있는가?

**문제**: 회귀 계수와 p-값은 **가정이 충족될 때만** 믿을 수 있음

. . .

**4가지 핵심 가정 (중요도 순서)**

| 순위 | 가정 | 한 줄 요약 | 위반 시 결과 |
|:----:|:-----|:-----------|:-------------|
| 🔴 ① | **외생성** | 오차항 ⊥ 설명변수 | 계수 자체가 틀림 |
| 🟠 ② | **i.i.d.** | 관측치가 독립·동일 분포 | 표본 대표성 상실 |
| 🟡 ③ | **등분산성** | 오차 분산이 일정 | SE 편향 → p-값 신뢰 불가 |
| 🟢 ④ | **정규성** | 오차가 정규 분포 | 소표본에서만 문제 |

. . .

> **우선순위**: ① >> ③ > ② >> ④  
> ① 외생성이 무너지면, SE를 아무리 정확히 추정해도 **계수 자체**가 틀림

------------------------------------------------------------------------

## 가정 ①: 외생성 (Exogeneity)

$$E[\varepsilon_i \mid x_i] = 0$$

**직관**: "$x$의 값을 알아도, 오차의 평균은 여전히 0이어야 한다"

::::: columns
::: {.column width="50%"}
**✅ 가정 충족 (STAR 실험)**

```{r, echo=FALSE, fig.height=4.5}
set.seed(555)
n <- 1e5
e_good <- tibble(x = runif(n, -1, 1), e = rnorm(n)) |>
  mutate(x = if_else(x < 0, FALSE, TRUE))

ggplot(e_good, aes(x = e, y = as.factor(x))) +
  geom_density_ridges_gradient(aes(fill = after_stat(x)),
    color = "white", scale = 2.5, linewidth = 0.2) +
  scale_fill_viridis(option = "magma") +
  scale_x_continuous(limits = c(-6, 6)) +
  labs(x = "오차항 ε", y = "소규모 학급?",
       title = "E[ε | small] = 0 (가정 충족)") +
  theme(legend.position = "none")
```
:::

::: {.column width="50%"}
**❌ 가정 위반 (관찰 연구)**

```{r, echo=FALSE, fig.height=4.5}
e_bad <- tibble(x = runif(n, -1, 1), e = rnorm(n) + 2.5 * x) |>
  mutate(x = if_else(x < 0, FALSE, TRUE))

ggplot(e_bad, aes(x = e, y = as.factor(x))) +
  geom_density_ridges_gradient(aes(fill = after_stat(x)),
    color = "white", scale = 2.5, linewidth = 0.2) +
  scale_fill_viridis(option = "magma") +
  scale_x_continuous(limits = c(-6, 6)) +
  labs(x = "오차항 ε", y = "소규모 학급?",
       title = "E[ε | small] ≠ 0 (가정 위반)") +
  theme(legend.position = "none")
```
:::
:::::

STAR 실험: **무작위 배정** → 소규모 배정이 학생 능력·가정환경과 **무관** → 외생성 보장

------------------------------------------------------------------------

## 가장 위험한 함정: 누락 변수 편향 (OVB)

**사례**: 교육이 임금에 미치는 영향 분석

$$\text{wage}_i = \beta_0 + \beta_1 \cdot \text{education}_i + \varepsilon_i$$

**문제**: 관찰되지 않는 **"능력"** ($a_i$)이 $\varepsilon_i$에 숨어있음

```{r, echo=FALSE, fig.height=3.5, fig.width=10}
library(ggplot2)

nodes <- data.frame(
  x = c(1, 3, 5, 3),
  y = c(2, 2, 2, 3.5),
  label = c("교육\n(education)", "임금\n(wage)", "임금\n", "능력\n(ability)"),
  col   = c("steelblue", "steelblue", "steelblue", "#d90502")
)

arrows_main <- data.frame(
  x = c(1.45, 3.55), xend = c(2.55, 4.55),
  y = 2, yend = 2
)
arrows_ability <- data.frame(
  x    = c(2.7, 3.3),
  xend = c(1.5, 4.5),
  y    = c(3.3, 3.3),
  yend = c(2.2, 2.2)
)

ggplot() +
  geom_point(data = nodes[c(1,2,4), ], aes(x = x, y = y, color = col),
             size = 20, show.legend = FALSE) +
  geom_text(data = nodes[c(1,2,4), ], aes(x = x, y = y, label = label),
            size = 4, fontface = "bold", color = "white", lineheight = 1.1) +
  geom_segment(data = arrows_main[1, ],
               aes(x = x, xend = xend, y = y, yend = yend),
               arrow = arrow(length = unit(0.3, "cm"), type = "closed"),
               linewidth = 1.5, color = "steelblue") +
  geom_segment(data = arrows_ability,
               aes(x = x, xend = xend, y = y, yend = yend),
               arrow = arrow(length = unit(0.25, "cm"), type = "closed"),
               linewidth = 1.2, color = "#d90502", linetype = "dashed") +
  annotate("text", x = 2, y = 2.25, label = "β₁ = ?", size = 5, fontface = "bold") +
  annotate("text", x = 3, y = 3.8, label = "관찰 불가!", size = 4, color = "#d90502") +
  scale_color_identity() +
  scale_x_continuous(limits = c(0.5, 5.5)) +
  scale_y_continuous(limits = c(1.5, 4.2)) +
  theme_void()
```

-   능력 ↑ → 임금 ↑ ✓ / 능력 ↑ → 교육 ↑ ✓
-   능력을 모형에서 빠뜨리면 → $b_1$이 교육 효과를 **과대추정**

------------------------------------------------------------------------

## OVB 공식으로 편향 방향 파악하기

$$\mathbb{E}(b_1) = \underbrace{\beta_1}_{\text{진짜 효과}} + \underbrace{\delta_1 \times \frac{Cov(x, \tilde{z})}{Var(x)}}_{\text{편향 (OVB)}}$$

-   $\delta_1$ = 누락 변수 $\tilde{z}$가 $y$에 미치는 효과
-   $Cov(x, \tilde{z})$ = 설명변수 $x$와 누락 변수 $\tilde{z}$의 공분산

**편향 방향 판단:**

| 누락 변수가 임금에 미치는 영향 | 누락 변수와 교육의 관계 | OVB 방향 |
|:------------------------------:|:-----------------------:|:--------:|
| 양(+) | 양(+) | **과대추정** (↑) |
| 양(+) | 음(-) | **과소추정** (↓) |
| 음(-) | 양(+) | **과소추정** (↓) |
| 음(-) | 음(-) | **과대추정** (↑) |

**교육-임금 예:**  
능력 → 임금(+), 능력 → 교육(+) → OVB > 0 → $b_1$ **과대추정**

> "교육 1년 = 임금 10% 증가"라고 말할 때, 실제로는 능력 효과가 혼재!

------------------------------------------------------------------------

## OVB 해결책: 무엇을 할 수 있는가?

**관찰 연구에서 OVB를 다루는 방법들:**

::::: columns
::: {.column width="50%"}
**1. 통제 변수 추가** (가장 쉬움)

```r
lm(wage ~ education + ability_proxy)
```
- 능력 대리변수(IQ 점수, GPA 등) 포함
- 완벽한 해결책은 아님 — 여전히 관찰 불가능한 변수 존재

**2. 자연 실험 (Natural Experiment)**

- 마치 "우연한 무작위 배정"이 있었던 상황 활용
- 예: 병역 의무(Angrist 1990), 학교 입학 기준 날짜
:::

::: {.column width="50%"}
**3. 도구 변수 (Instrumental Variable)**

- 교육에는 영향을 주지만 임금에는 직접 영향 없는 변수 활용
- 예: 대학 근거리 거주 여부 (Card 1995)

**4. 이중차분법 (Diff-in-Diff)**

- 처치 전후 변화를 비교집단과 대조
- 시간에 따라 변하는 요인 통제

**→ 가장 확실한 방법: 무작위 실험 (STAR처럼)**
:::
:::::

------------------------------------------------------------------------

## 가정 ②③④ 요약

**② i.i.d. (독립적이고 동일하게 분포)**

-   표본이 모집단에서 무작위로 추출되고, 각 관측치가 서로 독립
-   ⚠️ 위반 사례: 같은 회사 직원 표본 → 관측치 간 상관 → **군집 표준오차** 필요

**③ 등분산성 (Homoskedasticity)**: $Var(\varepsilon \mid x) = \sigma^2$

-   오차 분산이 $x$ 값과 무관하게 일정
-   ⚠️ 위반 시: 계수는 여전히 불편(unbiased)이지만, **SE 편향** → p-값·CI 신뢰 불가
-   해결책: **이분산성 강건 표준오차(robust SE)** 사용 → `lm_robust()` 또는 `coeftest(..., vcov = vcovHC(...))`

**④ 정규성**: $\varepsilon \sim N(0, \sigma^2)$

-   ⚠️ 대표본(n > 30)에서는 CLT 덕분에 자동 해소 — 실무에서는 거의 문제 없음
-   소표본에서만 진지하게 점검

------------------------------------------------------------------------

## 등분산성 진단: 잔차 플롯

```{r, echo=FALSE, fig.height=4.5, fig.width=11}
set.seed(1)
n <- 300
df_hom <- tibble(x = runif(n, 1, 10),
                 e = rnorm(n, sd = 2),
                 y = 2 + 1.5 * x + e,
                 group = "등분산 (가정 충족)")

df_het <- tibble(x = runif(n, 1, 10),
                 e = rnorm(n, sd = x * 0.6),
                 y = 2 + 1.5 * x + e,
                 group = "이분산 (가정 위반)")

df_both <- bind_rows(df_hom, df_het) |>
  group_by(group) |>
  mutate(fitted = fitted(lm(y ~ x)),
         resid  = residuals(lm(y ~ x))) |>
  ungroup()

ggplot(df_both, aes(x = fitted, y = resid)) +
  geom_point(alpha = 0.4, color = "#d90502", size = 1.5) +
  geom_hline(yintercept = 0, linetype = "dashed", color = "gray30") +
  facet_wrap(~group) +
  labs(x = "예측값 (fitted values)", y = "잔차 (residuals)",
       title = "잔차 플롯: 등분산 vs. 이분산") +
  theme_bw(base_size = 14)
```

-   **등분산**: 잔차가 예측값 수준에 관계없이 일정한 폭으로 퍼짐
-   **이분산**: 잔차의 폭이 예측값이 커질수록 넓어짐 → SE 추정 부정확

------------------------------------------------------------------------

## Task 3 {background-color="#ffebf0"}

`r countdown(minutes = 12, top = "20px", right = "10px", font_size = "0.8em")`

교육과 성별이 임금에 미치는 효과 분석.

**Step 1.** `CPS1985` 데이터 로드:

```{r, eval=FALSE, echo=TRUE}
library(AER)
data("CPS1985")
CPS1985$log_wage <- log(CPS1985$wage)
```

**Step 2.** `log_wage`를 `gender`와 `education`에 회귀 → `reg1` 저장 후 계수 해석:

```{r, eval=FALSE, echo=TRUE}
reg1 <- lm(log_wage ~ gender + education, data = CPS1985)
tidy(reg1, conf.int = TRUE)   # 각 계수 해석, 95% CI 확인
```

**Step 3.** `gender * education` 상호작용 항 추가 → `reg2` 저장:

```{r, eval=FALSE, echo=TRUE}
reg2 <- lm(log_wage ~ gender * education, data = CPS1985)
tidy(reg2, conf.int = TRUE)
```

-   `genderfemale:education` 계수를 해석하시오.
-   5% 수준에서 유의한가? 10%에서는?
-   **OVB 관점에서**: 이 회귀에서 빠뜨린 중요한 변수가 있을까?

------------------------------------------------------------------------

## Task 4 {background-color="#ffebf0"}

`r countdown(minutes = 10, top = "20px", right = "10px", font_size = "0.8em")`

불확실성을 시각화해보자.

**Step 1.** 로그 임금 vs. 교육 연수 산점도에 회귀선 추가:

```{r, eval=FALSE, echo=TRUE}
ggplot(CPS1985, aes(x = education, y = log_wage, color = gender)) +
  geom_point(alpha = 0.3) +
  geom_smooth(method = "lm") +
  facet_wrap(~gender) +
  labs(x = "교육 연수", y = "로그 임금")
```

-   음영 영역(회색 띠)이 무엇을 의미하는가?

**Step 2.** 부트스트랩 100개로 불확실성 시각화:

```{r, eval=FALSE, echo=TRUE}
set.seed(1)
bootstrap_sample <- CPS1985 |>
  rep_sample_n(size = nrow(CPS1985), reps = 100, replace = TRUE)

ggplot(CPS1985, aes(y = log_wage, x = education, colour = gender)) +
  geom_point(size = 1, alpha = 0.4) +
  geom_smooth(method = "lm", linewidth = 1.5) +
  geom_smooth(data = bootstrap_sample, linewidth = 0.2, se = FALSE, alpha = 0.4,
              aes(y = log_wage, x = education, group = replicate), method = "lm") +
  facet_wrap(~gender) + scale_colour_manual(values = c("darkblue","darkred")) +
  guides(colour = "none") + labs(x = "교육 연수", y = "로그 임금")
```

-   얇은 선 100개가 의미하는 것은? 음영 영역과 어떻게 연결되는가?

------------------------------------------------------------------------

## 불확실성 시각화: 100개의 부트스트랩 회귀선

```{r, echo=FALSE, fig.height=5, fig.width=10}
data("CPS1985")
cps <- CPS1985 |> mutate(log_wage = log(wage))

set.seed(1)
bootstrap_sample <- cps |>
  rep_sample_n(size = nrow(cps), reps = 100, replace = TRUE)

ggplot(cps, aes(y = log_wage, x = education, colour = gender)) +
  geom_point(size = 1, alpha = 0.4) +
  geom_smooth(method = "lm", linewidth = 1.5) +
  geom_smooth(data = bootstrap_sample, linewidth = 0.2, se = FALSE, alpha = 0.4,
              aes(y = log_wage, x = education, group = replicate), method = "lm") +
  facet_wrap(~gender) +
  scale_colour_manual(values = c("darkblue", "darkred")) +
  labs(x = "교육 연수", y = "로그 임금",
       title = "100개의 부트스트랩 회귀선: 음영 영역의 의미") +
  guides(colour = "none") +
  theme_bw(base_size = 14)
```

-   **얇은 선** 하나 = 표본이 달라졌을 때의 회귀선 (불확실성)
-   **굵은 선** = 실제 데이터의 OLS 회귀선
-   **음영 영역** = 얇은 선들의 95%가 포함되는 범위 = **95% 신뢰 구간**

------------------------------------------------------------------------

## 핵심 정리

| 개념 | 정의 | 실전 판독 기준 |
|:-----|:-----|:--------------|
| **표준 오차(SE)** | $b_k$ 표본 분포의 SD | 작을수록 추정이 안정적 |
| **검정 통계량** | $b_k / \hat{SE}(b_k)$ | $\|t\| > 2$ → 5% 수준 유의 |
| **p-값** | $H_0$ 하에서 이만큼 극단적인 결과가 나올 확률 | < 0.05이면 5% 수준 유의 |
| **95% CI** | $b_k \pm 1.96 \times \hat{SE}(b_k)$ | 0 포함 여부로 유의성 확인 |
| **OVB** | 누락 변수로 인한 계수 편향 | 관찰 연구에서 **항상** 의심 |

. . .

**회귀 분석 결과를 믿기 전 체크리스트:**

1. ☐ 외생성 가정이 타당한가? (OVB 가능성?)
2. ☐ 표본이 모집단을 잘 대표하는가? (i.i.d.)
3. ☐ 잔차 플롯이 이분산성을 보이는가?
4. ☐ 계수의 크기가 실용적으로 의미 있는가?

> 별(\*\*\*)이 많은 것보다 **가정이 타당한 회귀**가 훨씬 가치 있다.

------------------------------------------------------------------------

## 🔍 강의 전체 요약

✅ **데이터 다루기**: 읽기(Read) → 정리(Tidy) → 시각화(Visualize)

✅ **관계 요약**: 단순/다중 선형 회귀 (OLS)

✅ **불확실성 다루기**: 표본이 전부가 아님 → 샘플링, 표준오차, 신뢰구간

✅ **우연인가, 아닌가?**: 가설검정, p-값, 통계적 추론

✅ **언제 믿을 수 있는가?**: CRM 가정, OVB, 인과추론의 어려움

# THE END!

------------------------------------------------------------------------

## Appendix: `infer` 파이프라인 전체 코드

::::: columns
::: {.column width="50%"}
```{r, echo=TRUE, eval=FALSE}
# 부트스트랩 분포 (SE, CI 계산용)
bootstrap_distrib <- star_df |>
  mutate(small = as.numeric(small)) |>
  specify(formula = math ~ small) |>
  generate(reps = 1000, type = "bootstrap") |>
  calculate(stat = "slope")

# 귀무분포 (순열 검정, p-값 계산용)
null_distribution <- star_df |>
  mutate(small = as.numeric(small)) |>
  specify(formula = math ~ small) |>
  hypothesize(null = "independence") |>
  generate(reps = 1000, type = "permute") |>
  calculate(stat = "slope") |>
  mutate(test_stat = stat / sd(bootstrap_distrib$stat))

# p-값
observed_stat <- coef(reg_star)[2] / sd(bootstrap_distrib$stat)
mean(abs(null_distribution$test_stat) >= observed_stat)
```
:::

::: {.column width="50%"}
```{r, echo=FALSE, fig.height=5.5}
null_distribution |>
  ggplot(aes(x = test_stat)) +
  geom_histogram(binwidth = 0.2, col = "white", fill = "#d90502", alpha = 0.85) +
  geom_vline(xintercept =  observed_stat, linewidth = 1.2) +
  geom_vline(xintercept = -observed_stat, linewidth = 1.2) +
  annotate("text", x = observed_stat + 0.7, y = 60,
           label = "관측된\n검정 통계량", size = 3.5) +
  labs(x = "H₀ 하에서의 검정 통계량", y = "빈도",
       title = "귀무분포 (순열 검정)") +
  theme_bw(base_size = 13)
```
:::
:::::
