---
title: "수업 과제"
author: "홍길동 (2025012345)"       #이름과 학번을 넣으세요
date: "`r format(Sys.time(), '%Y-%m-%d %H:%M:%S')`"
format: html
echo: true  
include: true 
---


```{r setup, include=FALSE}
knitr::opts_chunk$set(
    echo = TRUE,
    message = FALSE,
    warning = FALSE,
    comment = "##")
```


## Task 1 


1.  이전 슬라이드에서 녹색 파스타 비율을 포함하는 `data.frame`을 생성하시오. 이 데이터 프레임의 이름을 `pasta`로 지정하고, 비율을 포함하는 변수를 `prop_green`으로 설정하시오.\
    (힌트: `data.frame()` 함수를 사용하여 데이터 프레임을 생성할 수 있음.)\
    비율 값은 다음과 같음: `(0.7, 0.7, 0.5, 0.5, 0.3, 0.5, 0.4, 0.45, 0.55, 0.4, 0.35, 0.45, 0.45, 0.7, 0.55, 0.5, 0.35, 0.65)`


```{r}
pasta <- data.frame(prop_green = c(0.7,0.7,0.5,0.5,0.3,0.5,0.4,0.45,0.55,0.4,0.35,0.45,0.45,0.7,0.55,0.5,0.35,0.65))
```


2.  `ggplot2`를 사용하여 이 비율의 히스토그램을 생성하시오.\
    `geom_histogram()` 함수에서 다음 매개변수를 사용하시오:\
    `boundary = 0.325, binwidth = 0.05`.

```{r}
library(tidyverse)
pasta %>%
    ggplot(aes(x = prop_green)) +
    geom_histogram(boundary = 0.325, binwidth = 0.05, color = "white", fill = "darkgreen")
```


3.  무엇을 관찰할 수 있는가?

**약간 정규분포처럼 보이기 시작**


---

## Task 2 


33개의 표본만 추출하는 대신, 이번에는 ***1000개***를 추출해보자!

1.  데이터 [링크](https://raw.githack.com/chung-jiwoong/FMB819-Slides/refs/heads/main/chapter_sampling/data/pasta.csv)를 불러와 `pasta` 객체에 저장하라.

```{r}
pasta <- read.csv("https://raw.githack.com/chung-jiwoong/FMB819-Slides/refs/heads/main/chapter_sampling/data/pasta.csv")
```


2.  `moderndive` 패키지의 `rep_sample_n()` 함수를 사용하여 크기 50인 표본을 1000개 생성하라.

```{r}
library(moderndive)
virtual_samples <- pasta %>% 
    rep_sample_n(size = 50, reps = 1000)
```


3.  각 표본에서 초록색 파스타의 비율을 계산하라.

```{r}
virtual_prop_green <- virtual_samples %>% 
    group_by(replicate) %>% 
    summarize(
        num_green = sum(color == "green"),
        sample_n = n()) %>% 
    mutate(prop_green = num_green / sample_n)
```



4.  각 표본에서 얻은 초록색 파스타 비율의 히스토그램을 그리시오.

```{r}
virtual_prop_green %>% ggplot(
    aes(x = prop_green)) +
    geom_histogram(
        binwidth = 0.02,
        boundary = 0.41,
        color = "white",
        fill = "darkgreen") +
    labs(x = "Proportion of green pasta in sample",
         y = "Frequency",
         title = "Distribution of 1000 samples of size 50") +
    theme_bw(base_size = 14)
```

5.  무엇을 관찰할 수 있는가? 어떤 비율이 가장 자주 발생하는가? 33개의 표본을 사용할 때와 비교하여 히스토그램의 모양이 어떻게 달라지는가?

**분포는 정규분포와 매우 유사해 보입니다. 가장 자주 나타나는 비율은 약 0.5입니다. 33개의 표본만 추출했을 때보다 분포 형태가 훨씬 더 정규분포에 가까워졌습니다.**

6.  추출한 50개의 파스타 중 초록색 파스타가 20% 미만일 확률은 얼마나 되는가?


**그럴 가능성은 극히 낮습니다.**

