---
title: "Multiple Linear Regressionn"
format: html
---
```{r setup, include=FALSE}
knitr::opts_chunk$set(
    echo = TRUE,
    message = FALSE,
    warning = FALSE,
    comment = "##")
```


## Task 1

-   **읽기(Reading) 점수를 종속 변수(Dependent Variable)** 로 설정하여 회귀 분석을 수행

1.  `haven` 패키지의 `read_dta()` 함수를 사용하여 데이터를 불러오기. 데이터를 `grades`라는 객체에 저장

```{r, echo=FALSE, eval=FALSE}
library(haven)
grades <- read_dta("https://raw.githack.com/chung-jiwoong/FMB819-Slides/refs/heads/main/chapter_slr/data/grade5.dta")
```

2.  avgverb (읽기 점수)를 종속 변수로, classize와 disadvantaged를 독립 변수로 사용하여 회귀분석. 결과를 reg 객체에 저장. 각 계수(coefficient)의 의미는 무엇인가? 단순 선형 회귀(Simple Linear Regression)와 비교했을 때 계수는 어떻게 달라졌는가? 수학 점수 회귀 분석(Math Score Regression)과 비교했을 때 계수의 차이점은 무엇인가?


**절편(intercept)은 학급 크기(class size)와 저소득 학생 비율이 0일 때의 예상 읽기 점수이며, 그 값은 80입니다. 수업에서 논의했듯이, 현실에서는 학생이 없으면 시험 점수도 존재할 수 없기 때문에 이 값은 의미가 없습니다. 학급 규모에 대한 계수는 -0.03으로, 저소득 학생 비율을 통제할 때 학급에 학생 1명이 추가되면 평균 읽기 점수가 0.03점 감소한다는 뜻입니다. 이는 수학 점수를 종속 변수로 했을 때 양의 값을 보였던 것과 반대이며, 읽기 점수가 0에서 100까지인 점을 고려할 때 매우 작은 효과입니다. 저소득 학생 비율(disadvantaged)의 계수는 -0.35로, 학급 크기를 고정하면 저소득 학생 비율이 1%p 증가할 때 평균 읽기 점수는 0.35점 감소한다는 뜻입니다. 이는 수학 점수 분석 결과와 유사한 크기이며, 10%p 증가 시에도 점수는 3.5점 정도만 감소합니다.**


(Optional) 데이터셋에서 추가 가능한 변수를 확인하고 회귀 분석을 확장하시오. 모든 변수를 포함한 회귀 분석을 수행하고 reg_full 객체에 저장.

-   추가된 변수들의 계수(sign & magnitude)를 해석하시오.
-   추가된 변수가 포함됨으로 인해 classize 및 disadvantaged의 계수는 어떻게 변했는가?
-   전체 모델의 설명력이 증가했는가? (R\^2 값 확인)
  
```{r}
library(haven)
grades <- read_dta("https://raw.githack.com/chung-jiwoong/FMB819-Slides/refs/heads/main/chapter_slr/data/grade5.dta")

reg_full <- lm(avgverb ~ classize + disadvantaged + school_enrollment + female + religious, grades)
reg_full
```
