---
title: "Tidying, Visualising and Summarising Data - Tasks"
format: 
  html:
    toc: false
    theme: default
---


```{r}
knitr::opts_chunk$set(
    echo = TRUE,
    message = FALSE,
    warning = FALSE)
```


## Task (Optional): 주가 데이터 분석

1.  `tidyquant`를 이용하여 한국의 대표 주식인 **삼성전자("005930.KS")**와 미국의 시장 지수인 **S&P500 ETF("SPY")**의 2021년 1월 1일 이후 주가 데이터를 다운로드하시오. (`tq_get`에 티커를 벡터 `c()` 형태로 입력)

2.  `group_by()`와 `mutate()`, `lag()` 함수를 사용하여 두 종목의 **일별 수익률(daily_return)**을 각각 계산하고 `drop_na()`로 결측치를 제거하시오.


```{r, echo=T, eval=T}
# 필수 패키지 로드
library(tidyquant)
library(tidyverse)

# 1. 삼성전자와 S&P 500 ETF(SPY) 데이터 다운로드
tickers <- c("005930.KS", "SPY")
stock_data <- tq_get(tickers, from = "2021-01-01")

# 2. 일별 수익률 계산 및 결측치 제거
stock_returns <- stock_data %>%
  group_by(symbol) %>%          # 종목별로 그룹화
  arrange(date) %>%             # 날짜 오름차순 정렬
  mutate(daily_return = adjusted / lag(adjusted) - 1) %>% # 수익률 계산
  drop_na(daily_return)         # 첫 날의 NA 값 제거

# 결과 확인
head(stock_returns)
```



3.  `ggplot2`를 사용하여 두 종목의 일별 수익률 분포를 비교하는 **밀도 그래프(`geom_density`)**를 겹쳐서(alpha 값 조정) 그리시오.

```{r, echo=T, eval=T}
# 3. 밀도 그래프 그리기 (alpha로 투명도를 주어 겹치는 부분 확인)
ggplot(stock_returns, aes(x = daily_return, fill = symbol)) +
  geom_density(alpha = 0.5) +
  labs(title = "삼성전자 vs S&P 500 일별 수익률 분포 (2021~)",
       x = "일별 수익률",
       y = "밀도(Density)",
       fill = "종목") +
  theme_minimal()
```

4.  `summarise()`를 활용하여 두 종목 각각의 일평균 수익률(`mean`)과 변동성(`sd`)을 계산하시오.

```{r, echo=T, eval=T}
# 4. summarise()를 활용한 요약 통계 계산
summary_stats <- stock_returns %>%
  summarise(
    mean_return = mean(daily_return),
    sd_return = sd(daily_return) # 금융에서는 이것이 일간 '변동성(리스크)'을 의미합니다.
  )

print(summary_stats)
```

5.  두 종목의 수익률 간 **상관계수(`cor`)**를 계산하시오. (상관관계를 구하려면 두 수익률을 가로(열)로 나란히 배치해야 하는데, 한국과 미국의 휴장일이 달라 데이터의 길이가 어긋나는 현상이 발생하기 때문에 날짜를 기준으로 데이터를 맞추는 과정(`pivot_wider`)이 필수적.)

```{r, echo=T, eval=T}
# 5. 넓은 형태(Wide format)로 변환하여 상관계수 계산
returns_wide <- stock_returns %>%
  select(date, symbol, daily_return) %>%
  pivot_wider(names_from = symbol, values_from = daily_return) %>%
  drop_na() # 어느 한 국가라도 휴장이어서 NA가 된 날짜는 제외

# 상관계수 계산
correlation <- cor(returns_wide$`005930.KS`, returns_wide$SPY)
print(correlation)
```

(참고: 티커명에 숫자가 포함되어 열 이름으로 바뀔 경우, R에서는 역따옴표(`)로 감싸주어야 변수명으로 정상 인식됨. 예시에서는 `005930.KS`가 `005930.KS`로 열 이름이 되었기 때문에, 상관계수 계산 시 `returns_wide$`005930.KS``와 같이 역따옴표로 감싸주어야 함.)