---
title: "Tidying, Visualising and Summarising Data - Tasks"
format: 
  html:
    toc: false
    theme: default
---


```{r}
knitr::opts_chunk$set(
    echo = TRUE,
    message = FALSE,
    warning = FALSE)
```


## Task 1 

다음 코드를 실행하여 데이터를 로드합니다.

```{r}
library(dslabs)
data(polls_us_election_2016)

library(tidyverse)
```

1.  grade 값이 결측치(NA)인 여론조사는?

문서가 너무 길어지는 것을 방지하기 위해 `head`를 사용하여 처음 6개 행만 표시합니다.

```{r}
polls_us_election_2016 %>%
    filter(is.na(grade)) %>%
    head
```

2.  다음 조건을 모두 만족하는 여론조사는? (i) American Strategies, GfK Group, Merrill Poll에서 조사한 경우, (ii) 표본 크기가 1,000명 이상인 경우, (iii) 2016년 10월 20일에 시작된 경우. **힌트**: (i) 조건에서는 %in% 연산자가 유용, 벡터는 `c()`함수로 만들 수 있음. (iii)에서는 날짜 변수의 형식을 확인

```{r}
polls_us_election_2016 %>%
    filter(pollster %in% c("American Strategies","GfK Group","Merrill Poll") &
               samplesize > 1000 &
               startdate == "2016-10-20")
```

3.  다음 조건을 모두 만족하는 여론조사는? (i) Johnson 후보의 여론조사 데이터가 누락되지 않은 경우, (ii) 트럼프와 클린턴의 원본 여론조사 지지율 합이 95%를 초과하는 경우, (iii) 오하이오(OH) 주에서 실시된 경우 **힌트**: 트럼프와 클린턴의 지지율 합계를 계산하는 새로운 변수를 생성한 후 `filter()` 를 적용

```{r}
polls_us_election_2016 %>%
    mutate(rawpoll_clintontrump = rawpoll_clinton + rawpoll_trump) %>%
    filter(!is.na(rawpoll_johnson) & rawpoll_clintontrump > 95 & state == "Ohio")
```

4.  표본 크기가 2,000명 이상인 여론조사에서 트럼프의 평균 지지율이 가장 높은 주는? **힌트**: `filter(), group_by(), summarise(), arrange()` 사용. 내림차순 정렬하려면 `arrange()` 함수 사용.

```{r}
polls_us_election_2016 %>%
    filter(samplesize >= 2000) %>%
    group_by(state) %>%
    summarise(mean_trump = mean(rawpoll_trump)) %>%
    arrange(desc(mean_trump))
```



## Task 2

다음 코드를 실행하여 데이터를 로드합니다.

```{r, eval = F}
library(dslabs)
data(gapminder, package = "dslabs")
```

1.  대륙/연도별 평균 인구(변수명: mean_pop)를 계산하고, 결과를 새로운 객체 gapminder_mean에 저장하시오. **힌트**: 각 연도별 대륙당 하나의 관측치(행)만 있어야 함. `group_by` 및 `summarise` 사용

```{r}
gapminder_mean <- gapminder %>%
  group_by(continent, year) %>%
  summarise(mean_pop = mean(population)) %>%
  ungroup()
```

- 만약 `ungroup()`을 하지 않으면 이후에 수행하는 mutate(), summarise(), filter() 등의 연산이 여전히 그룹 단위로 적용됩니다. 예를 들면 아래와 같습니다. `ungroup()` 대신 `summarise` 함수에서 `.groups="drop"` 옵션을 써도 됩니다.


```{r}
df <- tibble(group = c("A", "A", "B", "B"), value = c(1, 2, 3, 4))

# 그룹별 평균 계산
df_summary <- df %>%
  group_by(group) %>%
  summarise(mean_value = mean(value))

# mutate를 추가하지만 ungroup 안 함
df_summary %>%
  mutate(overall_mean = mean(mean_value))
```


## Task 3

`gapminder` 데이터를 사용하여 다음의 그래프를 `ggplot2`로 생성하시오

1.  2015년 기대수명(Life Expectancy)의 히스토그램을 작성하시오. **힌트**: 히스토그램을 만들 때 aes()에 y 값을 지정해야 할까? `geom_*` 내에서 다음 옵션을 설정하시오: `binwidth` = 5, `boundary` = 45, `colour` = "white", `fill` = "#d90502". 이러한 옵션이 무엇을 의미하는지 설명하시오.

기본 히스토그램:

```{r}
gapminder %>%
    filter(year == 2015) %>%
    ggplot() +
    aes(x = life_expectancy) +
    geom_histogram()
```

수정된 히스토그램(축 레이블 포함):

```{r}
life_exp_hist <- gapminder %>%
    filter(year == 2015) %>%
    ggplot() +
    aes(x = life_expectancy) +
    geom_histogram(binwidth = 5,
                   boundary = 45,
                   colour = "white",
                   fill = "#d90502") +
    labs(x = "기대 수명",
         y = "빈도")
life_exp_hist
```

facet된 히스토그램:

```{r}
life_exp_hist +
    facet_grid(rows = vars(continent))
```

2.  연도/대륙별 평균 기대수명을 구하고 대륙별로 평균 기대수명에 대한 Boxplot 으로 그리시오. `geom_*` 옵션: `colour` = "black", `fill` = "#d90502".  
    **힌트**: continent 및 year 두 개의 변수로 그룹화해야함.

```{r}
gapminder %>%
    group_by(continent, year) %>%
    summarise(mean_life_exp = mean(life_expectancy)) %>%
    ggplot() +
    aes(x = continent, y = mean_life_exp) +
    geom_boxplot(colour = "black",
                 fill = "#d90502") +
    labs(x = "대륙",
         y = "기대 수명")
```

3\. 2015년의 영아 사망률(x축)에 대한 출산율(y축)의 산점도. 산점도를 만든 후 해당 `geom_*` 내에서 `size`를 3으로, `alpha`를 0.5로, `colour`를 "#d90502"로 설정합니다.

기본 산점도:

```{r}
gapminder %>%
    filter(year == 2015) %>%
    ggplot() +
    aes(x = infant_mortality, y = fertility) +
    geom_point()
```

축 레이블이 있는 산점도:

```{r}
gapminder %>%
    filter(year == 2015) %>%
    ggplot() +
    aes(x = infant_mortality, y = fertility) +
    geom_point(size = 3,
               alpha = 0.5,
               colour = "#d90502") +
    labs(x = "영아 사망률", y = "출산율")
```

---


## Task 4

1.  2011년 GDP의 평균을 계산하고 mean이라는 객체에 할당하시오. 결측값은 제외. **힌트**: `mean` 함수의 도움말을 읽고 `NA`를 제거하는 방법을 확인

```{r}
mean_GDP <- gapminder %>%
    filter(year == 2011) %>%
    summarise(mean(gdp, na.rm = T))
mean_GDP
```

2.  2011년 GDP의 중앙값을 계산하고 median이라는 객체에 할당하시오. 마찬가지로 결측값을 제외. 중앙값이 평균보다 큰가, 작은가?

```{r}
median_GDP <- gapminder %>%
    filter(year == 2011) %>%
    summarise(median(gdp, na.rm = T))
median_GDP
```

**중앙값은 평균보다 훨씬 작습니다.**

3.  `geom_density`를 사용하여 2011년 GDP의 밀도 그래프(density plot)를 생성하시오. 밀도 그래프는 숫자형 변수의 분포를 나타내는 방법임. 또한 다음 코드를 추가하여 평균과 중앙값을 수직선으로 표시하시오.

    ``` r
    geom_vline(xintercept = as.numeric(mean), colour = "red") +
    geom_vline(xintercept = as.numeric(median), colour = "orange")
    ```

```{r}
gdp_density <- gapminder %>%
    filter(year == 2011) %>%
    ggplot() +
    aes(x = gdp) +
    geom_density() +
    geom_vline(xintercept = as.numeric(mean_GDP), colour = "red") +
    geom_vline(xintercept = as.numeric(median_GDP), colour = "orange")
gdp_density
```

**GDP 분포는 매우 ***왜곡(Skewed)***되어 있습니다. GDP가 적은 국가가 많고 GDP가 매우 큰 국가(미국, 일본, 중국)는 적습니다. 이러한 경우 평균은 중앙값보다 (상당히) 클 것입니다. 이것을 더 명확하게 보기 위해 각 눈금이 이전 눈금보다 10배 더 크게 x축을 변환한 그래프가 아래입니다(따라서 척도는 선형이 아닙니다. 즉, 첫 번째 눈금은 100,000, 두 번째는 100만, 세 번째는 1천만 등입니다.).**

```{r}
gdp_density +
    scale_x_log10()
```

4.  2015년 출산율(fertility)과 유아 사망률(infant mortality)의 상관관계를 계산하시오. NA 값을 제외하려면 `cor()` 함수의 `use` 인수를 "pairwise.complete.obs"로 설정. 이 상관관계 값이 Task 3에서 생성한 그래프와 일치하는가?

```{r}
gapminder %>%
    filter(year == 2015) %>%
    summarise(cor(fertility, infant_mortality, use = "pairwise.complete.obs"))
```

**이 상관 관계는 양수이고 강합니다(1에 비교적 가깝습니다). 이는 Task 3에서 생성된 그래프와 일치합니다. 실제로 해당 그래프는 이러한 두 변수 간의 양의 관계를 보여 주었고 점이 그렇게 분산되지 않았습니다.**




## Task (Optional): 주가 데이터 분석

1.  `tidyquant`를 이용하여 한국의 대표 주식인 **삼성전자("005930.KS")**와 미국의 시장 지수인 **S&P500 ETF("SPY")**의 2021년 1월 1일 이후 주가 데이터를 다운로드하시오. (`tq_get`에 티커를 벡터 `c()` 형태로 입력)

2.  `group_by()`와 `mutate()`, `lag()` 함수를 사용하여 두 종목의 **일별 수익률(daily_return)**을 각각 계산하고 `drop_na()`로 결측치를 제거하시오.


```{r, echo=T, eval=T}
# 필수 패키지 로드
library(tidyquant)
library(tidyverse)

# 1. 삼성전자와 S&P 500 ETF(SPY) 데이터 다운로드
tickers <- c("005930.KS", "SPY")
stock_data <- tq_get(tickers, from = "2021-01-01")

# 2. 일별 수익률 계산 및 결측치 제거
stock_returns <- stock_data %>%
  group_by(symbol) %>%          # 종목별로 그룹화
  arrange(date) %>%             # 날짜 오름차순 정렬
  mutate(daily_return = adjusted / lag(adjusted) - 1) %>% # 수익률 계산
  drop_na(daily_return)         # 첫 날의 NA 값 제거

# 결과 확인
head(stock_returns)
```



3.  `ggplot2`를 사용하여 두 종목의 일별 수익률 분포를 비교하는 **밀도 그래프(`geom_density`)**를 겹쳐서(alpha 값 조정) 그리시오.

```{r, echo=T, eval=T}
# 3. 밀도 그래프 그리기 (alpha로 투명도를 주어 겹치는 부분 확인)
ggplot(stock_returns, aes(x = daily_return, fill = symbol)) +
  geom_density(alpha = 0.5) +
  labs(title = "삼성전자 vs S&P 500 일별 수익률 분포 (2021~)",
       x = "일별 수익률",
       y = "밀도(Density)",
       fill = "종목") +
  theme_minimal()
```

4.  `summarise()`를 활용하여 두 종목 각각의 일평균 수익률(`mean`)과 변동성(`sd`)을 계산하시오.

```{r, echo=T, eval=T}
# 4. summarise()를 활용한 요약 통계 계산
summary_stats <- stock_returns %>%
  summarise(
    mean_return = mean(daily_return),
    sd_return = sd(daily_return) # 금융에서는 이것이 일간 '변동성(리스크)'을 의미합니다.
  )

print(summary_stats)
```

5.  두 종목의 수익률 간 **상관계수(`cor`)**를 계산하시오. (상관관계를 구하려면 두 수익률을 가로(열)로 나란히 배치해야 하는데, 한국과 미국의 휴장일이 달라 데이터의 길이가 어긋나는 현상이 발생하기 때문에 날짜를 기준으로 데이터를 맞추는 과정(`pivot_wider`)이 필수적.)

```{r, echo=T, eval=T}
# 5. 넓은 형태(Wide format)로 변환하여 상관계수 계산
returns_wide <- stock_returns %>%
  select(date, symbol, daily_return) %>%
  pivot_wider(names_from = symbol, values_from = daily_return) %>%
  drop_na() # 어느 한 국가라도 휴장이어서 NA가 된 날짜는 제외

# 상관계수 계산
correlation <- cor(returns_wide$`005930.KS`, returns_wide$SPY)
print(correlation)
```

(참고: 티커명에 숫자가 포함되어 열 이름으로 바뀔 경우, R에서는 역따옴표(`)로 감싸주어야 변수명으로 정상 인식됨. 예시에서는 `005930.KS`가 `005930.KS`로 열 이름이 되었기 때문에, 상관계수 계산 시 `returns_wide$`005930.KS``와 같이 역따옴표로 감싸주어야 함.)