---
title: "Confidence Intervals and Hypothesis Testing"
subtitle: "FMB819: R을 이용한 데이터분석"
author: "고려대학교 경영대학 정지웅"
format: 
  revealjs:
    theme: simple
    transition: fade
    transition-speed: fast
    scrollable: true
    chalkboard: true
    slide-number: true
revealjs-plugins:
  - revealjs-text-resizer 
---


```{r setup, include=FALSE,warning=FALSE,message=FALSE}
options(htmltools.dir.version = FALSE)
knitr::opts_chunk$set(
  message = FALSE,
  warning = FALSE,
  dev = "svg",
  cache = TRUE,
  fig.align = "center"
  #fig.width = 11,
  #fig.height = 5
)

# define vars
om = par("mar")
lowtop = c(om[1],om[2],0.1,om[4])

library(magrittr)
library(moderndive)
library(dplyr)
library(tidyverse)
library(infer)

library(countdown)

# countdown style
countdown(
  color_border              = "#d90502",
  color_text                = "black",
  color_running_background  = "#d90502",
  color_running_text        = "white",
  color_finished_background = "white",
  color_finished_text       = "#d90502",
  color_finished_border     = "#d90502"
)

overwrite = FALSE

```

------------------------------------------------------------------------

## Today's Agenda

-   *신뢰 구간(Confidence interval)*: 가능한 ***값의 범위*** 제공

-   *가설 검정(Hypothesis testing)*: 그룹 간 통계량 비교

------------------------------------------------------------------------

## 현실은?

-   실제로는 모집단에서 ***단 한 개의 표본***만 추출할 수 있음 (***1000개***가 아님!).

-   또한, 모집단의 ***진짜 모수***를 모름.

-   그럼 우리가 지난 시간했던 것은 무슨 의미가 있었을까? 

<br>

-   비록 관찰할 수 없지만, ***표본 분포는 실제로 존재***하며, 더 나아가 우리는 그것이 어떻게 행동하는지 알고 있음!

-   이제 이것을 어떻게 활용할 수 있는지 살펴보자...

# Confidence Intervals

------------------------------------------------------------------------

## 점 추정에서 신뢰 구간으로

-   지금까지 우리는 표본에서 ***점 추정치***만을 계산했음: *표본 평균*, *표본 비율*, *회귀 계수* 등.

-   이 ***표본 통계량***은 ***표본 변동성***으로 인해 ***진짜 모집단 모수***와 다를 수 있음.

-   점 추정치 대신, 모집단 모수에 대한 ***가능한 값의 범위***를 제공할 수도 있음.

-   이것이 바로 ***신뢰 구간*** (Confidence interval)이 하는 일.

------------------------------------------------------------------------

## 신뢰 구간 구축

-   신뢰 구간을 구축하는 여러 가지 방법이 있음:

    1.  *이론적 접근*: 수학적 공식 (***중심 극한 정리***)을 사용하여 특정 조건 하에서 점 추정치의 표본 분포를 유도함 → ***`R`이 만드는 방식!***

    2.  *시뮬레이션 접근*: ***부트스트래핑(Bootstrapping)*** 방법을 사용하여 점 추정치의 표본 분포를 *재구성*

-   우선 개념을 직관적으로 이해하기 위해 시뮬레이션에 초점을 맞출 것이며, 수학적 접근법은 다음에 다루겠음.



------------------------------------------------------------------------

## 다시 파스타로 돌아가기

-   파스타 그릇에서 *단 하나의 랜덤 표본*만 얻을 수 있다고 가정하자.

-   단일 표본으로 표본 변동성(sampling variation)을 어떻게 분석할 수 있을까?\
    `👉` ***복원추출(bootstrap resampling)*** 사용!

-   먼저, 우리의 그릇에서 크기 $n = 50$인 무작위 표본을 하나 추출해보자.

```{r, echo = FALSE}
bowl <- read.csv("https://www.dropbox.com/s/qpjsk0rfgc0gx80/pasta.csv?dl=1")

set.seed(1234)

sample_size = 50

my_sample = bowl %>%
  mutate(color = as.factor(ifelse(color == "green","green","non-green"))) %>%
  rep_sample_n(size = sample_size) %>%
  ungroup() %>%
  select(pasta_ID, color) %>%
  arrange(pasta_ID)
```

```{r, echo=TRUE, eval = FALSE}
library(tidyverse)
bowl <- read.csv("https://www.dropbox.com/s/qpjsk0rfgc0gx80/pasta.csv?dl=1")

my_sample = bowl %>%
  mutate(color = ifelse(color == "green","green","non-green")) %>%
  rep_sample_n(size = 50) %>%
  ungroup() %>%
  select(pasta_ID, color)
```

::::: columns
::: {.column width="50%"}
```{r, echo=TRUE}
head(my_sample,3)
```
:::

::: {.column width="50%"}
```{r, echo=TRUE}
p_hat = mean(my_sample$color == "green")
p_hat
```

이 표본에서 녹색 파스타의 비율은: $\hat{p} = `r p_hat`$.
:::
:::::

------------------------------------------------------------------------

## 표본 재추출(Resampling)하기

-   ***부트스트랩(bootstrap) 표본***을 어떻게 얻을 수 있을까?

1.  표본에서 ***하나의*** 파스타를 무작위로 선택하고 해당 색상을 기록한다.

2.  선택한 파스타를 표본에 다시 넣는다.

3.  위의 1번과 2번 과정을 49번 반복하여, ***새로운 표본의 크기가 원래 표본과 크기가 같아질 때까지*** 진행한다.

4.  부트스트랩 표본에서 녹색 파스타의 비율을 계산한다.

-   이 과정은 ***복원추출(resampling with replacement)***이라고 불린다.

    -   *재추출(resampling)*: 하나의 표본에서 반복적으로 새로운 표본을 추출하는 과정.
    -   *복원추출(with replacement)*: 한 번 선택된 파스타를 다시 원래 표본에 포함시키는 방식.

------------------------------------------------------------------------

## 표본 재추출(Resampling)하기

::::: columns
::: {.column width="50%"}
-   하나의 부트스트랩 표본 예시

```{r echo=TRUE}
one_bootstrap = my_sample %>%
  rep_sample_n(size = 50, replace = TRUE) %>%
  arrange(pasta_ID)

head(one_bootstrap, 8)

nrow(one_bootstrap)
```
:::

::: {.column width="50%"}
-   왜 같은 파스타가 여러 번 선택될까? 여러 개의 파스타가 반복적으로 선택되었다. 왜 그런 걸까?

-   부트스트랩 표본에서 녹색 파스타의 비율을 계산해보자.

```{r echo=TRUE}
mean(one_bootstrap$color == "green")
```

-   이 비율은 원래 표본에서의 비율과 다르다! 이는 복원추출(resampling with replacement) 때문에 발생하는 현상이다.

-   이 과정을 여러 번 반복하면 어떻게 될까? 각각의 비율이 항상 같을까?
:::
:::::

------------------------------------------------------------------------

## 부트스트랩 분포 생성하기

-   표본 재추출(부트스트랩) 과정을 1,000번 반복하면,\
    1,000개의 부트스트랩 표본과 1,000개의 부트스트랩 추정값을 얻을 수 있음!

::::: columns
::: {.column width="50%"}
-   `infer` 패키지를 사용하여 부트스트랩 수행

```{r, echo=FALSE}
bootstrap_distrib = my_sample %>% # take my random sample
  specify(response = color, success = "green") %>%
  generate(reps = 1000, type = "bootstrap") %>%
  calculate(stat = "prop")

percentile_95ci = get_confidence_interval(bootstrap_distrib, level = 0.95, type = "percentile")
percentile_95lb = percentile_95ci[[1]]
percentile_95ub = percentile_95ci[[2]]

```

```{r, echo=TRUE, eval = FALSE}
library(infer)

bootstrap_distrib = my_sample %>%
  # specify the variable and level of interest
  specify(response = color, success = "green") %>% 
  # generate 1000 bootstrap samples 
  generate(reps = 1000, type = "bootstrap") %>% 
  # calculate the proportion of green pasta for each
  calculate(stat = "prop") 
```
:::

::: {.column width="50%"}
-   부트스트랩 결과 확인

```{r}
head(bootstrap_distrib)

nrow(bootstrap_distrib)
```

부트스트랩 표본의 변동성을 시각화해보자!
:::
:::::

------------------------------------------------------------------------

## 부트스트랩 분포

```{r,echo = FALSE, fig.height = 4.75, fig.width = 8}
boot_distrib_plot = bootstrap_distrib %>%
  ggplot(aes(x = stat)) +
  geom_histogram(boundary = 0.39, binwidth = 0.02, col = "white", fill = "darkgreen") +
  labs(x = "Proportion of green pasta",
       y = "Frequency") +
  theme_bw(base_size = 14)
boot_distrib_plot
```

-   ***부트스트랩 분포***는 ***표본 분포***를 근사하는 역할을 함.

------------------------------------------------------------------------

## 부트스트랩 분포와 평균

```{r,echo = FALSE, fig.height = 4.75, fig.width = 8}
boot_distrib_plot +
  geom_vline(xintercept = mean(bootstrap_distrib$stat), linetype = "dashed", size = 1) +
  annotate("text", x = 0.375, y = 127, label = "bootstrap distribution mean", size = 4)
```

-   부트스트랩 분포의 평균은 원래 표본 비율과 매우 가까움.

------------------------------------------------------------------------

## 부트스트랩 분포와 평균

```{r,echo = FALSE, fig.height = 4.75, fig.width = 8}
boot_distrib_plot +
  geom_vline(xintercept = mean(bootstrap_distrib$stat), linetype = "dashed", size = 1) +
  annotate("text", x = 0.375, y = 127, label = "bootstrap distribution mean", size = 4)
```

-   이제 이 부트스트랩 분포를 이용해 신뢰 구간을 만들어보자!

------------------------------------------------------------------------

## 신뢰 구간 이해하기

-   낚시에 비유:

    -   *점 추정치(point estimate)*: 작살로 물고기를 잡기.

    -   *신뢰 구간(confidence interval)*: 그물로 물고기를 잡기.

-   여기서 물고기는 전체 그릇에서 초록색 파스타의 실제 비율 $(p)$.

-   **점 추정치**는 표본에서 얻은 초록색 파스타의 비율 $(\hat{p})$.

-   **신뢰 구간**: 이전 부트스트랩 분포에서, ***대부분의 비율이 어디에 위치하는가?***

-   신뢰 구간을 구성하는 방법: ***백분위수(percentile) 방법***.

-   신뢰 수준 ***confidence level***을 지정해야 함: 일반적으로 90%, 95%, 99% 사용.

------------------------------------------------------------------------

## 백분위수 방법: 95% 신뢰 구간

-   부트스트랩 분포에서 중앙 95%의 값을 사용하여 신뢰 구간을 생성.

-   이를 위해 2.5% 및 97.5% 백분위수를 계산:

::::: columns
::: {.column width="50%"}
```{r, echo=TRUE}
quantile(bootstrap_distrib$stat,0.025)
```
:::

::: {.column width="50%"}
```{r, echo=TRUE}
quantile(bootstrap_distrib$stat,0.975)
```
:::
:::::

-   따라서 95% 신뢰 구간은 $[`r round(percentile_95lb,2)` ; `r round(percentile_95ub,2)`]$.

-   이는 값의 범위(range).

신뢰 구간을 표본 분포에서 확인해 보자.

------------------------------------------------------------------------

## 백분위수 방법: 95% 신뢰 구간 시각화

```{r,echo = FALSE,fig.height = 4.75, fig.width = 8}
percentile_95lb = quantile(bootstrap_distrib$stat,0.025)
percentile_95ub = quantile(bootstrap_distrib$stat,0.975)

boot_distrib_plot_ci = boot_distrib_plot +
  geom_vline(xintercept = percentile_95lb, linetype = "dashed", size = 1.5) +
  geom_vline(xintercept = percentile_95ub, linetype = "dashed", size = 1.5) +
  annotate("rect", xmin=percentile_95lb, xmax=percentile_95ub, ymin=0, ymax=Inf, fill = "#d90502", alpha=0.4)
boot_distrib_plot_ci
```

-   신뢰 구간이 모집단의 실제 비율을 포함하는가?

------------------------------------------------------------------------

## 백분위수 방법: 95% 신뢰 구간 시각화

```{r,echo = FALSE,fig.height = 4.75, fig.width = 8}
p = mean(bowl$color == "green")

boot_distrib_plot_ci +
  geom_vline(xintercept = p, col = "black", size = 1.25) +
  annotate("text", x = 0.56, y = 125, label = "population proportion", size = 4)
```

-   모집단의 실제 모수값이 95% 신뢰 구간 내에 포함됨! 항상 그럴까?

------------------------------------------------------------------------

## 95% 신뢰 구간 해석

-   `bowl`에서 100개의 서로 다른 표본을 반복적으로 추출하고, 각 표본에 대해 백분위수 방법을 사용하여 95% 신뢰 구간을 계산.

```{r, echo=FALSE, fig.width=10, fig.height = 4}
library(purrr)
library(tidyr)
if(!file.exists("../rds/pasta_percentile_cis.rds")){
    set.seed(5)
    
    # Function to run infer pipeline
    bootstrap_pipeline <- function(sample_data){
        sample_data %>% 
            specify(formula = color ~ NULL, success = "green") %>% 
            generate(reps = 1000, type = "bootstrap") %>% 
            calculate(stat = "prop")
    }
    
    # Compute nested data frame with sampled data, sample proportions, all 
    # bootstrap replicates, and percentile_ci
    pasta_percentile_cis <- bowl %>% 
        mutate(color = as.factor(ifelse(color == "green","green","non-green"))) %>%
        rep_sample_n(size = 40, reps = 100, replace = FALSE) %>% 
        group_by(replicate) %>% 
        nest() %>% 
        mutate(sample_prop = map_dbl(data, ~mean(.x$color == "green"))) %>%
        # run infer pipeline on each nested tibble to generated bootstrap replicates
        mutate(bootstraps = map(data, bootstrap_pipeline)) %>% 
        group_by(replicate) %>% 
        # Compute 95% percentile CI's for each nested element
        mutate(percentile_ci = map(bootstraps, get_ci, type = "percentile", level = 0.95))
    
    # Save output to rds object
    saveRDS(object = pasta_percentile_cis, "../rds/pasta_percentile_cis.rds")
} else {
    pasta_percentile_cis <- readRDS("../rds/pasta_percentile_cis.rds")
}

# Identify if confidence interval captured true p
percentile_cis <- pasta_percentile_cis %>% 
    unnest(percentile_ci) %>% 
    mutate(captured = `2.5%` <= p & p <= `97.5%`)

# Plot them!
ggplot(percentile_cis) +
    geom_segment(aes(
        y = replicate, yend = replicate, x = `2.5%`, xend = `97.5%`, 
        alpha = factor(captured, levels = c("TRUE", "FALSE"))
    )) +
    # Removed point estimates since it doesn't necessarily act as center for 
    # percentile-based CI's
    # geom_point(aes(x = sample_prop, y = replicate, color = captured)) +
    labs(x = expression("Proportion of green pasta"), y = "Confidence interval number", 
         alpha = "Contains Truth") +
    geom_vline(xintercept = p, color = "#d90502", size = 1, linetype = "dashed") +
  annotate("text", x = 0.47, y = 5, label = "population proportion", col = "#d90502") +
    geom_point(aes(y = replicate, x = sample_prop ,alpha = factor(captured, levels = c("TRUE", "FALSE")))) +
    coord_cartesian(xlim = c(0.2, 0.8)) + 
  coord_flip() +
    theme_bw(base_size = 14) +
    theme(panel.grid.major.y = element_blank(), panel.grid.minor.y = element_blank(),
          panel.grid.minor.x = element_blank()) +
  theme(legend.position = "top")
```

-   얼마나 많은 신뢰구간이 실제 모수값을 포함하고 있는가?

------------------------------------------------------------------------

## 95% 신뢰 구간 해석

> 정확한 해석: 표본추출 과정을 매우 여러 번 반복한다고 가정하면, 생성된 신뢰구간의 ***약 95%***가 모집단의 실제 모수를 포함할 것으로 기대됨.

-   즉, 95% 신뢰구간은 95%의 확률로 모집단 모수를 포함하는 것이 아니라, 동일한 방법으로 신뢰구간을 반복적으로 생성했을 때, 약 95%의 신뢰구간이 모집단 모수를 포함할 것을 의미함.

-   ***질문:***

    -   신뢰수준이 증가하면 신뢰구간의 폭은 어떻게 변할까?

    -   표본 크기가 증가하면 신뢰구간의 폭은 어떻게 변할까?

------------------------------------------------------------------------

## 95% 신뢰 구간 해석

> 정확한 해석: 표본추출 과정을 매우 여러 번 반복한다고 가정하면, 생성된 신뢰구간의 ***약 95%***가 모집단의 참된 모수를 포함할 것으로 기대됨.

-   즉, 95% 신뢰구간은 95%의 확률로 모집단 모수를 포함하는 것이 아니라, 동일한 방법으로 신뢰구간을 반복적으로 생성했을 때, 약 95%의 신뢰구간이 모집단 모수를 포함할 것을 의미함.

> 간단한 해석: 우리는 모집단 모수를 포함할 가능성이 95%인 신뢰구간을 얻었다고 말할 수 있음.

-   ***신뢰수준의 영향:*** 신뢰수준이 증가할수록 신뢰구간은 더 넓어짐.

    -   **직관적 이해:** 신뢰수준이 높아질수록, 신뢰구간이 모집단 모수를 포함해야 하는 빈도가 증가해야 하므로, 이를 보장하기 위해 신뢰구간이 더 넓어짐.

-   ***표본 크기의 영향:*** 표본 크기가 커질수록 신뢰구간은 더 좁아짐.

    -   **직관적 이해:** 표본 크기가 커질수록 표본추출에 따른 표본변동성이 줄어들며, 따라서 부트스트랩 분포의 분산이 감소함. 결과적으로 신뢰구간이 더 좁아짐.

------------------------------------------------------------------------

## 신뢰구간에서 가설검정으로

-   *신뢰구간*은 *점 추정(point estimation)*의 확장으로 볼 수 있음.

-   하지만 우리가 **두 그룹 간의 표본 통계를 비교하고 싶다면?**

    -   *예시:* 남성과 여성 간의 평균 임금 차이. 이 차이가 **유의미한(significant)** 차이일까?

-   이러한 비교는 ***가설검정(hypothesis testing)***의 영역임.

-   신뢰구간과 마찬가지로, 가설검정도 모집단에 대한 성격을 표본 정보를 기반으로 판단하는 데 사용됨.

-   그러나 이러한 추론을 수행하는 방법론적 틀이 신뢰구간과는 **약간 다름**.



# Hypothesis Testing

------------------------------------------------------------------------

## 은행 승진에서 성차별이 존재하는가?

-   1974년 *Journal of Applied Psychology*에 게재된 [논문](https://pdfs.semanticscholar.org/39f6/d40e907ff08af4ddd3280c2ceee55ee1ddb6.pdf)에서는 은행 여성 직원들이 차별을 받았는지 조사함.

-   48명의 (남성) 관리자에게 **동일한** 지원자 이력서를 제공하되, 이름만 남성 또는 여성으로 변경하여 실험을 진행.

    -   이력서는 "*직원을 지점장으로 승진시킬지 여부를 결정하는 요청 메모 형식*"으로 작성.

-   **검증하고자 하는 가설:** *승진에서 성차별이 존재하는가?*

::::: columns
::: {.column width="50%"}
-   이 실험 데이터는 `moderndive` 패키지의 `promotions` 데이터셋에 포함되어 있음.
:::

::: {.column width="50%"}
```{r, echo=TRUE}
library(moderndive)
head(promotions)
```
:::
:::::

------------------------------------------------------------------------

## 차별의 증거가 있는가?

::::: columns
::: {.column width="50%"}
-   지원 여부에 따라 남성과 여성의 승진 횟수를 확인.

```{r,echo= FALSE}
promotions %>% 
  group_by(gender, decision) %>% 
  tally() %>%  #그룹별로 행의 개수(즉, 관측치 수), n에 저장
  mutate(percentage = 100 * n / sum(n))
```

-   남성과 여성 간 승진률 차이는 29.2%포인트임!
:::

::: {.column width="50%"}
```{r,echo= FALSE, fig.height=8}
ggplot(promotions, aes(x = gender, fill = decision)) +
  geom_bar(width = 0.75) +
  labs(x = "Gender of name on resume",
       y = "Frequency") +
  labs(title = "Promotion decision") +
  theme_bw(base_size = 20) +
  theme(legend.position = "top")
```
:::
:::::

-   ***질문:***
    -   이 차이가 결정적인 증거인가? 남성과 여성 간 승진률 차이가 우연히 발생할 가능성은 없는가?

------------------------------------------------------------------------

## 가상의 세계 설정: 성차별이 없는 경우

-   만약 성차별이 존재하지 않는 세상이 있다면? 승진 결정은 성별과 ***완전히 독립적***이어야.

-   이를 실험적으로 재현하기 위해, 기존 데이터에서 `gender` 변수를 무작위로 섞어(`shuffle`)\
    각 행에 다시 할당한 후, 승진율이 어떻게 변하는지 살펴보자.

::::: columns
::: {.column width="50%"}
```{r, echo = TRUE}
promotions %>%
       left_join(promotions_shuffled %>%
                   rename(shuffled_gender = gender)) %>%
  head()
```

-   재배열된 샘플에서 승진률은 어떻게 나타날까?
:::

::: {.column width="50%"}
```{r}
promotions_shuffled %>% 
  group_by(gender, decision) %>% 
  tally() %>%
  mutate(percentage = 100 * n / sum(n))
```

-   무작위로 섞인 후 승진율 차이는 4.2%포인트로 감소함!
:::
:::::

------------------------------------------------------------------------

## 가상의 세계 설정: 성차별이 없는 경우

-   만약 성차별이 전혀 존재하지 않는 세상이 있다면? 승진 결정은 성별과 ***완전히 독립적***이어야 함.

-   이를 실험적으로 재현하기 위해, 기존 데이터에서 `gender` 변수를 무작위로 섞어(`shuffle`)\
    각 행에 다시 할당한 후, 승진율이 어떻게 변하는지 살펴보자.

::::: columns
::: {.column width="50%"}
```{r, echo = TRUE}
promotions %>%
       left_join(promotions_shuffled %>%
                   rename(shuffled_gender = gender)) %>%
  head()
```

-   재배열된 샘플에서 승진률은 어떻게 나타날까?
:::

::: {.column width="50%"}
```{r,echo=FALSE,fig.height = 8}
p1 = ggplot(promotions, aes(x = gender, fill = decision)) +
  geom_bar(width = 0.75) +
  theme_bw(base_size = 15) +
  theme(legend.position = "top") +
  labs(x = "Gender of resume name", y = "Frequency", title = "Original")
p2 = ggplot(promotions_shuffled, aes(x = gender, fill = decision)) +
  geom_bar(width = 0.75) +
  theme_bw(base_size = 15) +
  labs(x = "Gender of resume name", y = "Frequency", title = "Reshuffled") +
  theme(legend.position = "top")
cowplot::plot_grid(p1,p2,rel_widths = c(1.3,1.3))
```
:::
:::::

------------------------------------------------------------------------

## 표본 변동성(Sampling Variation)

-   가상의 세계에서 승진율 차이는 ***4.2%포인트***에 불과했음.

-   그렇다면, 이제 성차별이 존재하는지 확실히 답할 수 있을까?

-   No! ***표본 변동성을 고려해야 함!***

    -   **한 번 더 무작위 재배열(shuffling)을 하면, 4.2%포인트와 얼마나 다른 결과가 나올까?**\
    -   즉, 4.2%포인트라는 값이 ***가상의 세계에서 얼마나 대표적인 값인지*** 평가해야 함.\
    -   더 나아가, ***가상의 세계에서 29.2%포인트 차이가 발생할 확률은 얼마나 될까?***

-   ***"성차별이 없다"는 가설하에서*** 전체 샘플 분포를 살펴보아야 함.

-   어떻게? ***무작위 재배열을 아주 많이 반복하고, 매번 승진율 차이를 계산***.

<!-- 즉,   -->

<!-- 1. 성별을 무작위로 섞는 과정을 여러 번 수행하고,   -->

<!-- 2. 매번 남성과 여성의 승진율 차이를 기록하여   -->

<!-- 3. 전체적인 분포를 확인하면,   -->

<!-- 4. 실제 관측된 29.2%포인트 차이가 우연히 발생할 수 있는지 판단할 수 있음. -->

------------------------------------------------------------------------

## 1000번의 무작위 재배열로 표본 분포 생성

```{r,echo = FALSE, fig.height = 4.75, fig.width = 8}
set.seed(2)
null_distribution <- promotions %>% 
  # 결정(decision)과 성별(gender) 간 관계를 정의하고, "promoted"를 성공으로 설정
  specify(formula = decision ~ gender, success = "promoted") %>% 
  # 성별과 승진 결정이 독립적이라고 가정
  hypothesize(null = "independence") %>% 
  # 데이터를 1000번 무작위 재배열
  generate(reps = 1000, type = "permute") %>% 
  # 각 재배열에서 남성과 여성의 승진율 차이를 계산
  calculate(stat = "diff in props", order = c("male", "female"))

# 표본 분포 시각화
visualize(null_distribution, bins = 10, fill = "darkred") + 
  labs(title = "Sampling distribution", x = "Difference in promotion rates (male - female)", y = "Frequency") +
  xlim(-0.4, 0.4)+
  theme_bw(base_size = 14)
```

------------------------------------------------------------------------

## 1000번의 무작위 재배열로 표본 분포 생성

```{r,echo = FALSE, fig.height = 4.75, fig.width = 8}
visualize(null_distribution, bins = 10, fill = "darkred") + 
  geom_vline(xintercept = 0.292, size =1.25) +
  labs(x = "Difference in promotion rates (male - female)", y = "Frequency") +
  xlim(-0.4, 0.4)+
  theme_bw(base_size = 14) +
  annotate("text", x = 0.17, y = 485, label = "observed sample difference", size = 4)
```

-   성차별이 없다고 가정했을 때, 0.292 차이가 발생할 확률은 얼마나 될까?

------------------------------------------------------------------------

## 방금 한 것은...

-   우리는 ***가설 검정(hypothesis testing)*** 절차를 실행했으며, 그중에서도 ***순열 검정(permutation test)*** 을 사용함.

-   질문: *성차별이 없는 가상의 세계에서, 실제 관측된 승진율 차이가 발생할 가능성은 얼마나 될까?*

-   결론: ***그럴 가능성이 낮음*** → 따라서 우리는 ***"성차별이 없다"는 가설을 기각할 가능성이 높음***.

-   이제부터 가설 검정의 공식적인 이론적 틀을 소개함.

------------------------------------------------------------------------

## 가설 검정의 표기법과 정의

-   ***가설 검정(hypothesis test)*** 은 ***두 개의 경쟁 가설*** 을 비교하는 과정임:

    -   ***귀무가설(null hypothesis,*** $H_0$): 일반적으로 차이가 없다는 가설을 의미함.

    -   ***대립가설(alternative hypothesis,*** $H_A$ 또는 $H_1$): 연구자가 주장하는 가설.

-   앞선 승진 실험의 경우: $$\begin{align}H_0&: p_m - p_f = 0\\H_A&: p_m - p_f > 0,\end{align}$$ 여기서 $p_m =$ 남성의 승진 비율, $p_f =$ 여성의 승진 비율.

    -   위의 대립가설은 *단측(한쪽) 검정(one-sided test)* 으로, $p_m > p_f$, 즉 여성에게 차별이 존재한다고 주장함.
    -   *양측 검정(two-sided test)* 의 경우 $H_A: p_m - p_f \neq 0$ 로 표현됨.

------------------------------------------------------------------------

## 가설 검정의 표기법과 정의

-   ***검정 통계량(test statistic)***: 가설 검정을 위해 사용되는 *점 추정값 또는 표본 통계량*.

    -   *앞선 사례에서*: 표본 비율 차이 $\hat{p}_m - \hat{p}_f$.

-   ***관측된 검정 통계량(observed test statistic)***: 실제 데이터에서 관측된 검정 통계량의 값.

    -   *앞선 사례에서*: 실제 관측된 차이 $\hat{p}_m - \hat{p}_f = 0.292 = 29.2\%$포인트.

-   ***귀무분포(null distribution)***: *귀무가설* $H_0$ 이 참이라고 가정했을 때 검정 통계량의 표본 분포.

    -   *앞선 사례에서*: 차별이 없다고 가정했을 때 $\hat{p}_m - \hat{p}_f$ 가 가질 수 있는 모든 값들의 분포.
    -   바로 우리가 앞서 본 분포임.

------------------------------------------------------------------------

## 귀무분포 (Null Distribution)

```{r,echo = FALSE, fig.height = 4.75, fig.width = 8}
visualize(null_distribution, bins = 10, fill = "red") + 
  geom_vline(xintercept = 0.292, size =1.25) +
  labs(x = "Difference in sample proportions (male - female)", y = "Frequency") +
  xlim(-0.4, 0.4)+
  theme_bw(base_size = 14) +
  annotate("text", x = 0.19, y = 485, label = "observed test statistic", size = 4)
```

------------------------------------------------------------------------

## 가설 검정의 표기법과 정의

> ***p-값(p-value)***: 귀무가설 $H_0$ 이 참일 때, 우리가 관측한 검정 통계량과 *같거나 더 극단적인* 값을 관측할 확률.

-   귀무가설 $H_0$ 이 참이라면, 즉 차별이 없는 세상에서 우리가 0.292의 승진 비율 차이를 관측한 것이 얼마나 *놀라운* 일인가? 매우 놀라운가? 약간 놀라운가?

-   ***더 극단적인 값***이란 무엇인가?

    -   대립가설에 따라 정의됨: 이 경우, 남성이 여성보다 승진할 ***가능성이 더 높다***는 가정. 따라서, ***더 극단적인 값***이란 ***0.292보다 더 큰 승진 비율 차이***를 의미함.

-   ***해석***: p-값이 작을수록, *관측된 통계량이 귀무가설과 일치하지 않을 가능성이 높음*.

-   언제 귀무가설 $H_0$ 을 ***기각***할지 결정하는 기준은?

------------------------------------------------------------------------

## 가설 검정의 표기법과 정의

-   귀무가설 $H_0$ 을 기각할지 여부를 결정하기 위해 ***유의수준***을 설정함.

-   ***유의수준*** $(\alpha)$: p-값의 **컷오프 기준** 역할을 함.

    -   일반적으로 사용되는 값: $\alpha = 0.01$, $0.05$, 또는 $0.1$.

-   ***판단 기준***:

    -   p-값이 ***유의수준*** $\alpha$보다 작으면, "$\alpha$ 유의수준에서 귀무가설을 기각한다."

    -   반대로, p-값이 $\alpha$보다 크면, "$\alpha$ 유의수준에서 귀무가설을 기각할 수 없다."라고 표현함.

-   ***해석***: 귀무가설이 참일 때 관측값이 일어날 가능성이 너무 낮다면, 해당 가설이 **거짓일 가능성이 높음**.

-   우리 예제에서 이를 어떻게 적용하는지 살펴보자.

------------------------------------------------------------------------

## p-value 시각화

```{r,fig.height = 4.75, fig.width = 8, echo = FALSE}
obs_diff_prop <- promotions %>%
  specify(decision ~ gender, success = "promoted") %>%
  calculate(stat = "diff in props", order = c("male", "female"))

visualize(null_distribution, bins = 10, fill = "#d90502") + 
  shade_p_value(obs_stat = obs_diff_prop,
                size = 0.5,
                direction = "right", 
                fill = "black") +
  labs(x = "Differences in sample proportions (male - female)",
       y = "Frequency") +
  xlim(-0.4, 0.4)+
  theme_bw(base_size = 14) +
  geom_vline(xintercept = 0.292, size = 1.25) +
  annotate("text", x = 0.19, y = 485, label = "observed test statistic", size = 4)
```

-   검은 부분이 p-value에 해당!

------------------------------------------------------------------------

## p-value 계산 및 의사 결정

-   p-값의 정의를 다시 떠올려 보자: ***귀무가설*** $H_0$이 참이라고 가정할 때, 우리가 얻은 통계량보다 같거나 더 극단적인 값을 관측할 확률.

```{r, echo=T}
p_value <- mean(null_distribution$stat >= 0.292)
p_value
```

-   차별이 없는 세상에서는 $\hat{p}_m - \hat{p}_f$ 값이 0.292 이상일 확률이 `r 100*p_value`%에 불과함.

-   따라서 5% 유의수준에서 귀무가설 $H_0$ (즉, 차별이 없다는 가설)을 기각할 수 있음.

    -   즉, $\hat{p_m} - \hat{p_f} = 0.292$는 5% 유의수준에서 0과 통계적으로 유의미하게 다름.

-   **질문:** 만약 유의수준을 $\alpha = 0.01 = 1\%$로 설정했다면, 차별이 없다는 가설을 기각할 수 있었을까?

------------------------------------------------------------------------

## 검정 오류 (Testing Errors)

-   확률을 다루기 때문에 **오류**를 범할 수 있음.

-   29%p 차이는 $H_0$ 하에서 *드물게* 발생할 수 있지만, **절대 불가능한 것은 아님**.

    -   실제로, 이러한 차이(또는 더 큰 차이)는 약 **0.007%의 확률**로 발생할 수 있음.

-   따라서, 때때로 우리는 $H_0$를 기각하지만, 사실 $H_0$가 참일 수도 있음.

    -   5% 유의 수준을 설정하면, 이러한 오류가 **5%를 넘지 않도록** 보장할 수 있음.

------------------------------------------------------------------------

## 검정 오류 (Testing Errors)

-   가설 검정에서는 ***두 가지 유형의 오류***가 존재함.

::::: columns
::: {.column width="50%"}
![(../img/photos/gt_error_table_ht.png)
:::

::: {.column width="50%"}
**제1종 오류 (Type I Error)**: 귀무가설($H_0$)이 참인데도 이를 기각하는 경우. ***False Positive***

**제2종 오류 (Type II Error)**: 귀무가설($H_0$)이 거짓인데도 이를 기각하지 않는 경우. ***False Negative***
:::
:::::

-   실제로, 우리는 **제1종 오류의 발생 빈도를** $\alpha$ 로 설정하여 통제하고, **제2종 오류를 최소화하려고 노력함**.

------------------------------------------------------------------------

## 이 모든 것이 회귀 분석과 어떻게 관련될까?

-   이제 ***통계적 추론 (statistical inference)*** 을 실제로 수행할 수 있는 모든 도구를 갖춤!

-   회귀 분석은 ***표본 데이터 (sample)*** 를 기반으로 함.

-   따라서 ***회귀 계수 (regression coefficient)*** 도 ***표본 변동성 (sampling variation)*** 에 영향을 받으며, 이는 모집단의 참된 계수가 아님.

-   ***질문***: 추정된 효과가 특정 값과 통계적으로 유의미하게 다른가? 

------------------------------------------------------------------------

## 🔍 인과 관계를 찾아가는 길

✅ 데이터를 어떻게 다룰까?: 읽기(Read), 정리(Tidy), 시각화(Visualize)...

✅ 변수간 관계를 어떻게 요약할까? 단순 / 다중 선형 회귀...비선형회귀, 교차변수...

✅ 인과 관계(Causality)란 무엇인가?

✅ 전체 모집단을 관측하지 못하면 어떻게 할까? Sampling!

🚧 ***우리의 연구 결과가 단순한 무작위(Randomness) 때문일 수도 있을까?*** 신뢰구간과 가설검정..

❌ 실제로 외생성을 어떻게 찾아낼 수 있을까?

------------------------------------------------------------------------


<link href="https://fonts.googleapis.com/css2?family=Pacifico&display=swap" rel="stylesheet">

::: {style="display: flex; justify-content: center; align-items: center; height: 70vh;"}
<h2 style="color: #ff6666; text-align: center; font-family: &#39;Pacifico&#39;, cursive; font-size: 50px;">

THE END!

</h2>
:::

------------------------------------------------------------------------

## Appendix: code to generate the null distribution

::::: columns
::: {.column width="50%"}
```{r, echo=TRUE, eval = FALSE}
null_distribution <- promotions %>% 
  # takes formula, defines success
  specify(formula = decision ~ gender,
          success = "promoted") %>%
  # decisions are independent of gender
  hypothesize(null = "independence") %>% 
  # generate 1000 reshufflings of data
  generate(reps = 1000, type = "permute") %>% 
  # compute p_m - p_f from each reshuffle
  calculate(stat = "diff in props",
            order = c("male", "female"))

visualize(null_distribution,
          bins = 10,
          fill = "#d90502") + 
  labs(title = "Sampling distribution",
       x = "Difference in promotion rates (male - female)",
       y = "Frequency") +
  xlim(-0.4, 0.4) +
  theme_bw(base_size = 14)
```
:::

::: {.column width="50%"}
```{r,echo = FALSE, fig.height=6}
visualize(null_distribution, bins = 10, fill = "#d90502") + 
  labs(title = "Sampling distribution", x = "Difference in promotion rates (male - female)", y = "Frequency") +
  xlim(-0.4, 0.4)+
  theme_bw(base_size = 14)
```
:::
:::::
