---
title: "수업 과제"
author: "홍길동 (2025012345)"       #이름과 학번을 넣으세요
date: "`r format(Sys.time(), '%Y-%m-%d %H:%M:%S')`"
format: 
  html:
    toc: false
    theme: default
echo: true  
include: true 
---

```{r}
knitr::opts_chunk$set(echo = TRUE)
```



## Task 1 


1.  코스피200 및 S&P500 일별 종가 데이터를 불러와 날짜를 기준으로 두 지수를 병합한 뒤, `merged_px` 객체를 생성하시오. 그리고 일별 수익률 변수(`ret_sp500`, `ret_kospi200`, `ret_kospi200_lead`)를 생성하시오.\


```{r, echo=FALSE, eval=TRUE}
library(dplyr)
library(tidyverse)

sp500_px <- read_csv("https://raw.githubusercontent.com/chung-jiwoong/FMB819/refs/heads/main/chapter_slr/data/%5Espx_d.csv") |>
  transmute(date = as.Date(Date), sp500_close = as.numeric(Close)) |> 
  arrange(date)

ks200_px <- read_csv("https://raw.githubusercontent.com/chung-jiwoong/FMB819/refs/heads/main/chapter_slr/data/%5Ekospi_d.csv") |>
  transmute(date = as.Date(Date), kospi200_close = as.numeric(Close)) |> 
  arrange(date)

merged_px <- inner_join(sp500_px, ks200_px, by = "date") |> 
  mutate(
    ret_sp500 =  10000 * (log(sp500_close) - log(lag(sp500_close))),
    ret_kospi200 =  10000 * (log(kospi200_close) - log(lag(kospi200_close)))
  ) |> 
  mutate(ret_kospi200_lead = lead(ret_kospi200)) |> 
  drop_na()
```



2.  데이터셋 설명:

    -   총 몇 개의 관측치가 있는가?\
    -   데이터셋을 확인하고 어떤 변수가 있는지 확인하시오.
    -   `skimr` 패키지의 `skim` 함수 사용해서 생성한 수익률 변수에 대한 기본적인 요약 통계 확인.\
        **힌트**: `dplyr`의 `select` 사용해서 변수 선택한 후 `%>%`로 `skim()` 적용하면 됨.

```{r, echo=FALSE, eval=FALSE}
if (!requireNamespace("skimr")) {install.packages("skimr")}
library(skimr)
returns_raw <- merged_px %>% select(date, ret_sp500, ret_kospi200, ret_kospi200_lead)
skim(returns_raw)
```

3.  S\&P500 수익률(`ret_sp500`)과 코스피200 수익률(`ret_kospi200`, `ret_kospi200_lead`)의 상관관계는?

```{r, echo=FALSE, eval=FALSE}
cor(returns_raw$ret_sp500, returns_raw$ret_kospi200)
cor(returns_raw$ret_sp500, returns_raw$ret_kospi200_lead)
```




## Task 2 


1.  익일 코스피200 평균 수익률(`ret_kospi200_lead`)을 S\&P500 수익률 구간(`ret_sp500`)에 대해 회귀분석 수행. 회귀 계수(coefficients)를 해석하시오.

```{r, echo=T, eval=T}
kospi_reg <- lm(ret_kospi200_lead ~ ret_sp500, data = merged_px)
summary(kospi_reg)
```

2.  이 회귀분석에서 OLS 계수 $b_0$ 및 $b_1$을 직접 계산 (공식 이용). \
    *힌트*: `cov`, `var`, `mean` 함수 사용.
```{r, echo=T, eval=T}
b_1 <- cov(merged_px$ret_sp500, merged_px$ret_kospi200_lead) / var(merged_px$ret_sp500)
b_0 <- mean(merged_px$ret_kospi200_lead) - b_1 * mean(merged_px$ret_sp500)
b_0
b_1
```

3.  S\&P500 수익률이 0bp일 때, 예측된 익일 코스피200 수익률은 얼마인가?

```{r, echo=T, eval=T}
b_0 + b_1 * 0
```

4.  S\&P500 수익률이 30bp일 때, 예측된 익일 코스피200 수익률은 얼마인가?

```{r, echo=T, eval=T}
b_0 + b_1 * 30
```



## Task 3


1.  `ret_kospi200`를 `ret_sp500`에 대해 회귀(regress)하고 결과를 `kospi_reg` 객체에 저장.
```{r, echo=T, eval=T}
kospi_reg <- lm(ret_kospi200 ~ ret_sp500, data = merged_px)
summary(kospi_reg)
```

2.  `summary(kospi_reg)`를 실행하여 **(다중)** $R^2$ 값을 확인함. 이 값의 의미를 해석할 것.

3.  `ret_sp500`와 `ret_kospi200` 간 **상관계수(correlation)**를 제곱하여 계산. 이 값은 **단일 설명변수**(one regressor)를 가진 회귀에서 $R^2$와 상관계수 간의 관계를 보여줌을 보이시오.

```{r, echo=T, eval=T}
cor(merged_px$ret_sp500, merged_px$ret_kospi200)^2
```

4.  1번과 2번을 `ret_kospi200_lead`에 대해 반복함.\
    동일일 코스피200 수익률과 익일 코스피200 수익률 중 어떤 결과가 S\&P500 수익률 변화로 더 많이 설명되는지 비교하시오.
```{r, echo=T, eval=T}
kospi_reg <- lm(ret_kospi200_lead ~ ret_sp500, data = merged_px)
summary(kospi_reg)
```

5.  (Optional) `broom` 패키지를 설치 및 로드한 후, `kospi_reg`를 `augment()` 함수에 전달하여 새로운 객체에 저장함.\
    `ret_kospi200_lead`의 분산(SST)과 예측값의 분산(SSE)을 사용하여 $R^2$ 값을 직접 계산하시오. (이전 슬라이드의 공식을 참고할 것.)
    - `broom` 패키지의 `augment()` 함수는 회귀 결과에 예측값과 잔차를 추가하는 데 사용됨.\
```{r, echo=T, eval=T}
if (!requireNamespace("broom")) {install.packages("broom")}
library(broom)
kospi_reg_aug <- augment(kospi_reg) # 회귀 결과에 예측값과 잔차 추가
SST <- var(merged_px$ret_kospi200_lead) * (nrow(merged_px) - 1)
SSE <- var(kospi_reg_aug$.fitted) * (nrow(kospi_reg_aug) - 1)
R_squared <- SSE / SST
R_squared
```
