---
title: "Simple Linear Regression"
format: html
---


```{r setup, include=FALSE}
knitr::opts_chunk$set(
    echo = TRUE,
    message = FALSE,
    warning = FALSE,
    comment = "##")
```

## Task 1: Getting to know the data

1.  데이터를 [여기](https://raw.githack.com/chung-jiwoong/FMB819-Slides/refs/heads/main/chapter_slr/data/grade5.dta)에서 다운로드해서 `grades`로 저장하시오.\
    **힌트**: `haven` 라이브러리의 `read_dta` 함수 사용해서 `.dta` 형식의 파일 불러오면 됨. (참고: *.dta*는 [*Stata*](https://www.stata.com/)에서 사용하는 데이터 파일 확장자임.)

```{r}
library(haven)
link <- "https://raw.githack.com/chung-jiwoong/FMB819-Slides/refs/heads/main/chapter_slr/data/grade5.dta"
grades <- read_dta(link)
```

2.  데이터셋 설명:

    -   관측 단위는? 즉, 각 행이 무엇을 의미하는가?\
    -   총 몇 개의 관측치가 있는가?\
    -   데이터셋을 확인하고 어떤 변수가 있는지 확인하시오. `avgmath`와 `avgverb`는 뭘 의미하는가?\
    -   `skimr` 패키지의 `skim` 함수 사용해서 `classize`, `avgmath`, `avgverb` 변수에 대한 기본적인 요약 통계 확인함.\
        **힌트**: `dplyr`의 `select` 사용해서 변수 선택한 후 `%>%`로 `skim()` 적용하면 됨.
  
```{r}
nrow(grades)
```

```{r}
names(grades)
```

`avgmath`: 학급의 평균 수학 점수
`avgverb`: 학급의 평균 언어 점수

```{r}
if (!require("skimr")) install.packages("skimr")

library(skimr)
library(tidyverse)

grades %>%
    select(classize, avgmath, avgverb) %>%
    skim()
```

`skim` 함수는 변수에 대한 몇 가지 유용한 통계를 제공합니다. 반 크기와 평균 점수 변수에는 결측값이 없습니다. 반 크기는 최소 5명에서 최대 44명까지 분포하며, 평균적으로 약 30명입니다. 작은 반의 수는 비교적 적으며, 25번째 백분위수(1사분위수)는 26명입니다. 또한 평균 수학 점수가 평균 언어 점수보다 약간 낮았으며, 수학 점수의 분포가 언어 점수보다 더 넓게 퍼져 있음을 알 수 있습니다.

3.  학급 규모와 학생 성취도 간 실제 (선형) 관계에 대해 어떤 관계가 있을 것이라 생각하는가?

한편으로는, 작은 반에서는 개별화된 학습이 더 용이할 수 있으며, 교사들이 성취도가 낮은 학생들을 더 쉽게 모니터링할 수 있습니다. 그러나 교사들이 작은 반의 장점을 충분히 활용할 수 있도록 훈련되지 않았다면, 작은 반이 반드시 유익하지 않을 수도 있습니다.  

또한, 국가에 따라 작은 반이 경제적으로 열악한 지역에서 더 흔할 수 있으며, 이 경우 반 크기와 학생 성취도 사이에 **양의 관계**가 나타날 수 있습니다. 반대로, 보다 신중한 부모들은 작은 반이 자녀에게 더 유리할 것이라고 생각하여 반 크기가 작은 지역으로 이사할 가능성이 높으며, 이 경우 반 크기와 학생 성취도 사이에 **음의 관계**가 나타날 가능성이 큽니다.  

산점도를 사용하면 반 크기와 학생 성취도 간의 관계를 처음으로 탐색하는 데 도움이 될 것입니다.

```{r}
# cowplot 패키지 로드 (ggplot2 그래프를 결합하기 위해 사용)
library(cowplot)

# 첫 번째 산점도: 반 크기(classize)와 평균 언어 점수(avgverb)의 관계
scatter_verb <- grades %>%
    ggplot() +  # ggplot 객체 생성
    aes(x = classize, y = avgverb) +  # x축: 반 크기, y축: 평균 언어 점수
    geom_point() +  # 산점도 추가
    scale_x_continuous(limits = c(0, 45), breaks = seq(0, 45, 5)) +  # x축 범위를 0~45로 설정하고 5 단위로 눈금 추가
    scale_y_continuous(limits = c(0, 100), breaks = seq(0, 100, 20)) +  # y축 범위를 0~100으로 설정하고 20 단위로 눈금 추가
    labs(x = "Class size",  # x축 라벨 설정
         y = "Average reading score")  # y축 라벨 설정

# 두 번째 산점도: 반 크기(classize)와 평균 수학 점수(avgmath)의 관계
scatter_math <- grades %>%
    ggplot() +  # ggplot 객체 생성
    aes(x = classize, y = avgmath) +  # x축: 반 크기, y축: 평균 수학 점수
    geom_point() +  # 산점도 추가
    scale_x_continuous(limits = c(0, 45), breaks = seq(0, 45, 5)) +  # x축 범위를 0~45로 설정하고 5 단위로 눈금 추가
    scale_y_continuous(limits = c(0, 100), breaks = seq(0, 100, 20)) +  # y축 범위를 0~100으로 설정하고 20 단위로 눈금 추가
    labs(x = "Class size",  # x축 라벨 설정
         y = "Average math score")  # y축 라벨 설정

# cowplot의 plot_grid()를 사용하여 두 개의 산점도를 하나의 플롯으로 결합
plot_grid(scatter_verb, scatter_math, labels = c("Reading", "Mathematics"))
# labels 옵션을 사용하여 각각의 플롯에 "Reading"과 "Mathematics"라는 레이블 추가
```

4.  학급 규모와 수학/언어 점수 간 상관관계는?

```{r}
grades %>%
    summarise(cor_verb = cor(classize, avgverb),
             cor_math = cor(classize, avgmath))
```

두 상관계수는 양수이며, 이는 이전 산점도에서 관찰된 양의 상관관계와 일치합니다. 그러나 상관계수는 약 **0.2**로 상당히 낮아, 관계가 그리 강하지 않음을 시사합니다.  

상관계수가 **1**이면 완전한 **양의 선형 관계**를 의미하며, 즉 모든 점이 동일한 직선 위에 놓이게 됩니다. 반대로, 상관계수가 **-1**이면 완전한 **음의 선형 관계**를 의미합니다. 상관계수가 **0**이면 **선형적인 관계가 전혀 없음을** 뜻합니다.


## Task 2: OLS Regression

다음 코드를 실행하여 데이터를 학급 규모(class size) 수준에서 집계하시오:

```{r}
grades_avg_cs <- grades %>%
  group_by(classize) %>%
  summarise(avgmath_cs = mean(avgmath),
            avgverb_cs = mean(avgverb))
```

1.  평균 언어 점수(`avgverb_cs`)를 학급 규모(`classize`)에 대해 회귀분석 수행. 회귀 계수(coefficients)를 해석하시오.

```{r}
lm(avgverb_cs ~ classize, grades_avg_cs)
```

**\( b_0 \) (절편)의 해석:**  반 크기가 0명일 때 예측된 평균 언어 점수는 69.19입니다. 하지만 이는 현실적으로 의미가 없습니다. 왜냐하면 반에 학생이 한 명도 없다면 점수도 존재할 수 없기 때문입니다. 따라서 *표본 외 예측* (out-of-sample predictions), 즉 데이터 범위를 벗어난 값에 대한 예측에는 주의해야 합니다.

**\( b_1 \) (기울기)의 해석:**  평균적으로, 반 크기가 학생 1명 증가할 때 평균 언어 점수가 0.13만큼 증가하는 것으로 나타났습니다.


2. 이 회귀분석에서 OLS 계수 $b_0$ 및 $b_1$을 직접 계산 (공식 이용). \
    *힌트*: `cov`, `var`, `mean` 함수 사용.

```{r}
cov_x_y = grades_avg_cs %>%
    summarise(cov(classize, avgmath_cs))
var_x = var(grades_avg_cs$classize)
b_1 = cov_x_y / var_x
b_1

y_bar = mean(grades_avg_cs$avgmath_cs)
x_bar = mean(grades_avg_cs$classize)
b_0 = y_bar - b_1 * x_bar
b_0
```


3.  학급 규모가 0일 때, 예측된 평균 언어 점수는 얼마인가? 이 값이 실제로 의미가 있는가?

기울기 계수 $b_1$ 는 평균 수학 점수에서 얻은 계수와 매우 유사합니다. 이는 예상된 결과인데, 두 점수에 대한 산점도가 서로 비슷한 패턴을 보였기 때문입니다.



4.  학급 규모가 30명일 때, 예측된 평균 언어 점수는 얼마인가?


반 크기가 30명일 때의 예측된 평균 언어 점수는 다음과 같습니다:  $69.19 + 0.13 \times 30 = `r 69.19 + 0.13 * 30`$






## Task 3: $R^2$ and goodness of fit

1.  `avgmath_cs`를 `classize`에 대해 회귀(regress)하고 결과를 `math_reg` 객체에 저장.

```{r}
math_reg <- lm(avgmath_cs ~ classize, grades_avg_cs)
```

2.  `summary(math_reg)`를 실행하여 **(다중)** $R^2$ 값을 확인함. 이 값의 의미를 해석할 것.

```{r}
summary(math_reg)
```

$R^2$ 값은 약 **0.28**로, 이는 평균 수학 점수의 변동성 중 약 **28%**가 반 크기에 의해 설명된다는 것을 의미합니다.

3.  `classize`와 `avgmath_cs` 간 **상관계수(correlation)**를 제곱하여 계산. 이 값은 **단일 설명변수**(one regressor)를 가진 회귀에서 $R^2$와 상관계수 간의 관계를 보여줌을 보이시오.

```{r}
grades_avg_cs %>%
  summarise(cor_sq = cor(classize, avgmath_cs)^2)
```

단 하나의 독립 변수를 가진 회귀 분석에서는 \( R^2 \) 값이 **종속 변수와 독립 변수 간의 상관계수의 제곱**과 동일합니다.


4.  1번과 2번을 `avgverb_cs`에 대해 반복. 어떤 시험에서 학급 규모의 분산이 학생 점수의 분산을 더 많이 설명하는지 비교하시오.

```{r}
verb_reg <- lm(avgverb_cs ~ classize, grades_avg_cs)
summary(verb_reg)
```

\( R^2 \) 값이 수학 점수에서 더 크므로, 반 크기가 읽기 점수보다 수학 점수의 변동성을 더 많이 설명한다는 것을 의미합니다.



5.  (Optional) `broom` 패키지를 설치 및 로드한 후, `math_reg`를 `augment()` 함수에 전달하여 새로운 객체에 저장함.\
    `avgmath_cs`의 분산(SST)과 예측값 `.fitted`의 분산(SSE)을 사용하여 $R^2$ 값을 직접 계산하시오. (이전 슬라이드의 공식을 참고할 것.)

```{r}
if (!require("bloom")) install.packages("bloom", dependencies=TRUE, repos = "https://cloud.r-project.org/")

library(broom)

math_reg_aug <- augment(math_reg)
SST = var(grades_avg_cs$avgmath_cs)
SSE = var(math_reg_aug$.fitted)
SSE/SST
```

